---
title: "Regresión lineal múltile"
---

De nuevo, esto es un ejemplo de juguete y no vamos a dividir en train-test-validación. Pero lo correcto es hacerlo.

# Configuración inicial
Cargamos los paquetes que vamos a utilizar.
```{r}
# Cargar librerías necesarias
library(tidyverse)
library(MASS)
library(car)          # Para VIF y diagnósticos
library(corrplot)     # Para matrices de correlación
library(broom)        # Para resultados ordenados
library(GGally)       # Para gráficos de pares
library(dplyr)
library(tibble)

set.seed(123)
```

# Carga de datos
Utilizamos los datos mtcars.
```{r}
# Cargar datos
data(mtcars)
datos <- mtcars
head(datos)
```

Queremos ajustar un modelo de regresión lineal múltiple (escribimos el modelo teórico):
$$Y=\beta_0 + \beta_1 X_1 + \beta_2 X_2 + \cdots + \beta_p X_p + \varepsilon$$

Ajustamos el modelo a nuestros datos:
```{r}
modelo_simple <- lm(mpg ~ wt, data = datos)
modelo3 <- lm(mpg ~ wt + hp + cyl, data = datos)
# modelo <- lm(mpg ~ ., data = datos) # el . indica que usamos todas las regresoras
```

Visualizamos el ajuste:
```{r}
summary(modelo_simple)
summary(modelo3)
```
Como la variable `hp` ha salido no significativa, la quitamos del modelo. La variable `cyl` ha salido en duda, pero antes de decidir hacer nada con ella, tratamos la situación de `hp`.

```{r}
modelo <- lm(mpg ~ wt + cyl, data = datos)
summary(modelo)
```

## Interpretación de los coeficientes

```{r}
coef_modelo <- tidy(modelo) # más organizadito
print(coef_modelo)
```

El intercept $\beta_0$ vale `r round(coef_modelo$estimate[1],2)`, cuya interpretación es: el valor esperado de `mpg` cuando `wt=0` y `cyl=0`.

El coeficiente $\beta_{wt}$ vale `r round(coef_modelo$estimate[2],2)`, cuya interpretación es (recordamos que la variable `wt` está medida en 1000 lbs): por cada 1000 lbs que aumente `wt`, el target `mpg` disminuye `r round(abs(coef_modelo$estimate[2]),2)` unidades, manteniendo fija la variable `cyl`.

El coeficiente $\beta_{cyl}$ vale `r round(coef_modelo$estimate[3],2)`, cuya interpretación es: por cada unidad adicional de `cyl`, el target `mpg` disminuye `r round(abs(coef_modelo$estimate[3]),2)` unidades, manteniendo fija la variable `wt`.


----

## Estudio exploratorio multivariante

Matriz de correlación y gráficas

```{r}
corr_matriz <-cor(datos)
```

Lo visualizamos:

```{r}
corrplot(corr_matriz, type = 'upper',addCoef.col = 'black', number.cex = 0.7)
```
Vemos que hay bastantes variables que están correlacionadas. No debemos meter variables correlacionadas en el modelo porque sabemos que nos dará problemas de multicolinealidad. Por ejemplo, cyl y hp tienen una correlación de 0.83 --> no meteríamos ambas en un modelo. Para elegir entre ellas, nos guiamos por la interpretación y por su correlación con el target mpg. En este caso como la correlación de cyl con mpg es mayor que la de hp, nos decantaríamos por meter cyl antes que hp en el modelo.

Realizamos ahora un ggpairs.

```{r}
ggpairs(datos)
```

## Multicolinealidad

Obtenemos el VIF (Factor de Inflación de la Varianza)

```{r}
vif(modelo)
```

En este caso los valores no son preocupantes, estamos tranquilos con respecto a la multicolinealidad

Lo calculamos también para el modelo con 3 variables:
```{r}
vif(modelo3)
```
Observamos que hay un valor bastante cercano a 5 que nos indica que podemos tener problemas de multicolinealidad. En este caso, ya hemos estudiado la matriz de correlación y hemos quitado la variable hp.

## Diagnóstico del modelo

```{r}
plot(modelo)
```

```{r}
# Añadimos histograma de los residuos para verificar la normalidad
hist(modelo$residuals)
```


En principio parece que el modelo verifica todos los supuestos. Vamos a hacer otra verificación con los contrastes de hipótesis.

```{r}
# Normalidad de residuos (orientativo)
shapiro <- shapiro.test(resid(modelo))

# Homocedasticidad (Breusch–Pagan)
bp <- lmtest::bptest(modelo)

# Independencia / autocorrelación (Durbin–Watson; más relevante en series temporales)
dw <- lmtest::dwtest(modelo)

list(
  shapiro = shapiro,
  breusch_pagan = bp,
  durbin_watson = dw
)
```

## CPR plots (Componente + Residuo)
Estos gráficos nos sirven para comprobar la forma funcional (lineal) de la relación de cada una de las regresoras con el target. Los gráficos muestran una tendencia lineal en ambos casos, lo que quiere decir que podemos asumir que la forma funcional es correcta, es decir, que cada una de las regresoras y el target tienen una relación lineal. 

```{r}
car::crPlots(modelo)
```
## Partial residual plot (added variable plot)

Estos gráficos nos sirven para interpretar la relación entre cada regresora y el target. Muestran realmente el $\hat{\beta}_j$ de cada regresor.

```{r}
car::avPlots(modelo)
```


## Valores influyentes

```{r}
n <- nobs(modelo)
p <- length(coef(modelo))

lev <- hatvalues(modelo)
cook <- cooks.distance(modelo)
dff <- dffits(modelo)
dfb <- dfbetas(modelo)

# Umbrales
cook_thr <- 4/n
lev_thr  <- 2*p/n
dfb_thr  <- 2/sqrt(n)

# Índices sospechosos
idx_cook <- which(cook > cook_thr)
idx_lev  <- which(lev  > lev_thr)
idx_dff  <- which(abs(dff) > 2*sqrt(p/n))

# Resumen
list(
  n = n, p = p,
  cook_threshold = cook_thr,
  leverage_threshold = lev_thr,
  dfbetas_threshold = dfb_thr,
  idx_high_cook = idx_cook,
  idx_high_leverage = idx_lev,
  idx_high_dffits = idx_dff
)



influence_tbl <- tibble(
  obs = seq_len(n),
  leverage = lev,
  cooks_d = cook,
  dffits = dff
) %>%
  arrange(desc(cooks_d))

influence_tbl %>% slice(1:10)
```

¿Qué coeficientes cambia cada observación? (DFBETAS)
```{r}
# Observaciones con al menos un DFBETAS grande
idx_dfb <- which(apply(abs(dfb) > dfb_thr, 1, any))

idx_dfb
```

Veamos ahora qué coeficientes son los más afectados:
```{r}
# Ver qué coeficientes son los más afectados (si hay casos)
if (length(idx_dfb) > 0) {
  dfb_big <- as.data.frame(dfb[idx_dfb, , drop = FALSE])
  dfb_big$obs <- idx_dfb
  dfb_big %>%
    relocate(obs) %>%
    arrange(desc(rowSums(abs(across(where(is.numeric), ~ .x)))))
} else {
  cat("No se detectaron observaciones con DFBETAS por encima del umbral 2/sqrt(n).\n")
}
```
```{r}
car::influencePlot(modelo)
```






