---
editor: 
  markdown: 
    wrap: 72
---

# El modelo de regresión lineal simple {#sec-regresion-lineal-simple}

La regresión lineal constituye uno de los pilares fundamentales de la
modelización estadística. Es, a menudo, el primer y más importante
modelo predictivo que se aprende, no solo por su simplicidad e
interpretabilidad, sino porque los conceptos que exploraremos aquí son
la base sobre la que se construyen técnicas mucho más avanzadas, como el
**modelo de regresión lineal múltiple**, los **modelos lineales
generalizados (GLM)** o incluso conceptos utilizados en algoritmos de
*machine learning* [@draper1998applied; @kutner2005applied; @james2021].

En este capítulo, daremos el primer y más crucial paso en nuestro viaje
por el modelado predictivo: el estudio del **modelo de regresión lineal
simple**. Para ello, seguiremos el ciclo de vida completo de un proyecto
de modelado: comenzaremos con la exploración visual y cuantitativa de
los datos, formalizaremos después nuestras observaciones mediante el
lenguaje matemático del modelo y sus supuestos, aprenderemos a estimar
sus parámetros, realizaremos inferencias sobre ellos y, finalmente,
diagnosticaremos la validez de nuestro modelo [@fox2018r; @harrell2015].

La comprensión profunda que desarrollaremos aquí es esencial, ya que los
principios de estimación, inferencia y diagnóstico que aprenderemos son
directamente escalables al **modelo de regresión lineal múltiple**, que
exploraremos en el siguiente capítulo.

::: {.callout-important title="Objetivos de aprendizaje"}
Al finalizar este capítulo, serás capaz de:

1.  **Comprender y aplicar** el proceso de modelización estadística para
    un problema con una única variable predictora.
2.  **Identificar y medir la correlación lineal** entre dos variables
    como paso previo al modelado.
3.  **Describir la formulación matemática** del modelo de regresión
    lineal simple e interpretar el significado práctico de sus
    parámetros.
4.  **Estimar los coeficientes** del modelo mediante el método de
    mínimos cuadrados ordinarios (MCO) y entender su derivación
    matemática y propiedades.
5.  **Realizar inferencias sobre los parámetros** del modelo y evaluar
    su bondad de ajuste mediante el análisis de la varianza y el
    coeficiente de determinación R².
6.  **Diagnosticar la adecuación del modelo**, evaluando visual y
    analíticamente si se cumplen los supuestos del modelo lineal.
:::

## Exploración inicial: visualización y cuantificación de la relación

Antes de sumergirnos en la teoría de la regresión, debemos hacer lo que
todo buen analista hace primero: **observar y cuantificar la relación en
los datos**. Este paso exploratorio es fundamental para formular
hipótesis y justificar la elección de un modelo lineal.

### Visualización: el gráfico de dispersión

La herramienta más potente para examinar la relación entre dos variables
continuas es el **gráfico de dispersión** (*scatterplot*). Nos permite
intuir visualmente la **forma**, la **dirección** y la **fuerza** de la
relación. Una inspección visual es siempre el punto de partida.

### Cuantificación de la asociación: covarianza y correlación

Una vez que la visualización sugiere una tendencia, necesitamos métricas
para cuantificarla.

#### Covarianza

La **covarianza** es una medida de la variabilidad conjunta de dos
variables aleatorias, $X$ e $Y$. Nos indica la dirección de la relación
lineal. La covarianza muestral, calculada a partir de nuestras
observaciones $(x_i, y_i)$, es:

$$
\text{Cov}(x, y) = s_{xy} = \frac{\sum_{i=1}^{n}(x_i - \bar{x})(y_i - \bar{y})}{n-1}
$$

El principal inconveniente de la covarianza es que su magnitud depende
de las unidades de las variables, lo que la hace difícil de interpretar.

#### Coeficiente de correlación de Pearson

Para solucionar el problema de la escala, estandarizamos la covarianza,
dividiéndola por el producto de las desviaciones típicas de cada
variable. El resultado es el **coeficiente de correlación de Pearson
(**$r$):

$$
r = r_{xy} = \frac{s_{xy}}{s_x s_y}
$$

Este coeficiente es **adimensional** y siempre varía entre **-1 y 1**,
lo que permite una interpretación universal de la fuerza de la
asociación *lineal*.

::: {.callout-tip title="Ejemplo práctico: Horas de estudio vs. Calificaciones" collapse="true"}
Vamos a plantear un problema que nos acompañará durante todo el
capítulo: queremos saber si el tiempo de estudio semanal influye en las
calificaciones finales.

```{r}
#| label: fig-exploracion-inicial-full
#| fig-cap: "Relación entre tiempo de estudio y calificaciones."
#| echo: true

library(ggplot2)
set.seed(123) # Para reproducibilidad

# Simulación de datos
datos <- data.frame(
  Tiempo_Estudio = round(runif(100, min = 5, max = 40), 1)
)
datos$Calificaciones <- round(5 + 0.1 * datos$Tiempo_Estudio + rnorm(100, mean = 0, sd = 0.5), 2)

# Visualización
ggplot(datos, aes(x = Tiempo_Estudio, y = Calificaciones)) +
  geom_point(color = "#0072B2", alpha = 0.7) +
  labs(
    title = "Relación entre Tiempo de Estudio y Calificaciones",
    x = "Tiempo de Estudio (horas/semana)",
    y = "Calificaciones (promedio)"
  ) +
  theme_classic(base_size = 14)

# Cuantificación (los objetos se guardan para usarlos en el texto)
covarianza <- cov(datos$Tiempo_Estudio, datos$Calificaciones)
correlacion <- cor(datos$Tiempo_Estudio, datos$Calificaciones)
```

El gráfico muestra una clara tendencia lineal positiva. La covarianza
toma un valor de `r round(covarianza, 2)`, y el coeficiente de
correlación de Pearson es de `r round(correlacion, 2)`. Ambos valores
confirman que la asociación lineal es, además de positiva, muy fuerte.
Esta evidencia visual y numérica nos da una base sólida para proponer un
modelo de regresión lineal.
:::

::: {.callout-warning title="¡Correlación no implica causalidad!"}
El haber encontrado una fuerte correlación positiva entre el tiempo de
estudio y las calificaciones (`r round(correlacion, 2)`) no nos autoriza
a concluir que *una cosa causa la otra*. La regresión lineal puede
demostrar que las variables se mueven juntas y nos permite predecir una
a partir de la otra, pero no explica el porqué de la relación.

Podría existir una tercera variable oculta (p. ej., el interés del
alumno en la materia) que influya tanto en las horas de estudio como en
las calificaciones. Establecer causalidad requiere un diseño
experimental riguroso (asignando aleatoriamente a los estudiantes a
diferentes tiempos de estudio), no solo un análisis observacional.
:::

## Formulación teórica del modelo

Una vez que la exploración sugiere una relación lineal, el siguiente
paso es formalizarla matemáticamente. Aquí es donde definimos la
estructura teórica del modelo y los supuestos bajo los cuales operará.

### El modelo poblacional y sus componentes

El **modelo poblacional** postula que la relación verdadera entre la
variable respuesta $Y$ y la predictora $X$ sigue una línea recta, aunque
contaminada por cierta aleatoriedad. Para cualquier individuo $i$ de la
población, esta relación se describe como:

$$
Y_i = \beta_0 + \beta_1 X_i + \varepsilon_i
$$

En esta ecuación, $\beta_0$ y $\beta_1$ son los **parámetros
poblacionales** (el intercepto y la pendiente verdaderos pero
desconocidos), y $\varepsilon_i$ es el **error aleatorio**, un
componente fundamental que captura todas las fuentes de variabilidad que
el modelo no puede explicar por sí solo. Específicamente, este término
incluye:

-   **Variables omitidas:** Factores que también afectan a las
    calificaciones (como la calidad del sueño, la motivación del
    estudiante o su conocimiento previo) y que no están en el modelo.
-   **Error de medida:** Pequeñas imprecisiones al medir las variables
    (p. ej., un estudiante podría reportar 20 horas de estudio cuando en
    realidad fueron 19.5).
-   **Aleatoriedad inherente:** La variabilidad puramente estocástica o
    impredecible en el comportamiento humano.

Como nunca observamos la población entera, nuestro trabajo consiste en
usar una muestra para estimar el **modelo muestral**:

$$
\hat{y}_i = \hat{\beta}_0 + \hat{\beta}_1 x_i
$$

Aquí, los "gorros" ($\hat{\cdot}$) denotan **estimaciones** calculadas a
partir de la muestra. La diferencia entre el valor real y el predicho,
$e_i = y_i - \hat{y}_i$, se conoce como **residuo**.

### Los supuestos del modelo lineal clásico (Gauss-Markov)

Para que el puente entre nuestro modelo muestral y la realidad
poblacional sea sólido, debemos asumir que los errores teóricos
$\varepsilon_i$ se comportan de una manera predecible y ordenada. Estos
supuestos, conocidos como condiciones de Gauss-Markov
[@kutner2005applied; @weisberg2005applied], son fundamentales para las
propiedades óptimas de los estimadores de mínimos cuadrados.

1.  **Linealidad**: La relación entre $X$ y el valor esperado de $Y$ es,
    en promedio, una línea recta:
    $E[Y_i | X_i] = \beta_0 + \beta_1 X_i$.
2.  **Independencia de los errores**: El error de una observación no
    está correlacionado con el error de ninguna otra:
    $\text{Cov}(\varepsilon_i, \varepsilon_j) = 0$ para $i \neq j$.
3.  **Homocedasticidad**: La varianza del error es constante
    ($\sigma^2$) para todos los valores de $X$:
    $Var(\varepsilon_i | X_i) = \sigma^2$. Esto significa que la
    dispersión de los datos alrededor de la línea de regresión es la
    misma a lo largo de todos los valores de la variable predictora. La
    violación de este supuesto se conoce como **heterocedasticidad**,
    donde la dispersión de los errores cambia (p. ej., aumenta a medida
    que $X$ crece).

Cuando el objetivo no es sólo estimar la recta, sino inferir con ella,
entonces se asume una hipótesis más: la normalidad de la variable
respuesta, o lo que es lo mismo, del error aleatorio:

4.  **Normalidad de los errores**: Para la inferencia, se asume que los
    errores siguen una distribución Normal con media cero y varianza
    $\sigma^2$: $\varepsilon_i \sim N(0, \sigma^2)$.

Estos supuestos son esenciales para garantizar la validez de las
estimaciones y conclusiones derivadas del modelo.

## Estimación de los parámetros

Necesitamos un método para encontrar la "mejor" recta de ajuste. El
**Método de Mínimos Cuadrados Ordinarios (MCO/OLS)** nos proporciona
este criterio.

### El criterio de mínimos cuadrados

MCO busca la recta que minimice la **Suma de los Cuadrados del Error
(SSE)**, es decir, la suma de las distancias verticales al cuadrado
entre los puntos observados y la recta de regresión:

$$
\text{SSE}(\beta_0, \beta_1) = \sum_{i=1}^{n} e_i^2 = \sum_{i=1}^{n} (y_i-\hat{y})^2 = \sum_{i=1}^{n} (y_i - (\beta_0 + \beta_1 x_i))^2
$$

### Derivación matemática de los estimadores

Para encontrar los valores de $\beta_0$ y $\beta_1$ que minimizan esta
función, recurrimos al cálculo. Tratamos la SSE como una función de dos
variables y calculamos sus derivadas parciales, igualándolas a cero para
encontrar el mínimo.

$$
\frac{\partial \text{SSE}}{\partial \beta_0} = -2 \sum_{i=1}^{n} (y_i - \beta_0 - \beta_1 x_i) = 0
$$

$$
\frac{\partial \text{SSE}}{\partial \beta_1} = -2 \sum_{i=1}^{n} x_i (y_i - \beta_0 - \beta_1 x_i) = 0
$$

La resolución de este sistema de dos ecuaciones (conocidas como las
**ecuaciones normales**) nos proporciona las fórmulas para los
estimadores de MCO:

$$
\hat{\beta}_1 = \frac{\sum_{i=1}^{n}(x_i - \bar{x})(y_i - \bar{y})}{\sum_{i=1}^{n}(x_i - \bar{x})^2} = \frac{s_{xy}}{s_{xx}}
$$ $$ \hat{\beta}_0 = \bar{y} - \hat{\beta}_1 \bar{x}
$$

#### Interpretación práctica de los coeficientes

Una vez estimados, los coeficientes tienen una interpretación muy
concreta y útil:

-   **Pendiente** ($\hat{\beta}_1$): Representa el cambio promedio
    estimado en la variable respuesta $Y$ por cada **aumento de una
    unidad** en la variable predictora $X$. En nuestro ejemplo, sería el
    número de puntos que se espera que aumente la calificación final por
    cada hora adicional de estudio semanal.

-   **Intercepto** ($\hat{\beta}_0$): Es el valor promedio estimado de
    la variable respuesta $Y$ cuando la variable predictora $X$ es igual
    a cero. La interpretación del intercepto solo tiene sentido práctico
    si $X=0$ es un valor plausible y se encuentra dentro del rango de
    nuestros datos. De lo contrario (como en nuestro ejemplo, donde
    nadie estudia 0 horas), a menudo se considera simplemente un ancla
    matemática para la recta de regresión.

::: {.callout-note title="Minimización de SSE" collapse="true"}
La obtención de los estimadores de mínimos cuadrados para la regresión
lineal simple se basa en minimizar la suma de los cuadrados de los
residuos ($SSE$). Este método, desarrollado por Legendre y Gauss a
principios del siglo XIX [@galton1886; @weisberg2005applied], es
fundamental en la estadística moderna. Aquí está el proceso paso a paso:

Para minimizar $SSE$, derivamos parcialmente con respecto a $\beta_0$ y
$\beta_1$ y resolvemos el sistema de ecuaciones.

1.  **Primera derivada con respecto a** $\beta_0$:

$$
    \frac{\partial SSE}{\partial \beta_0} = -2\sum_{i=1}^n
    \left(y_i - (\beta_0 + \beta_1 x_i)\right).
  $$

```         
Igualando a cero: 
```

$$ 
    \sum_{i=1}^n \left(y_i - \beta_0 - \beta_1
    x_i\right) = 0. 
  $$

```         
Reordenando: 
```

$$
    n\beta_0 + \beta_1 \sum_{i=1}^n x_i = \sum_{i=1}^n y_i. \tag{1}
  $$

2.  **Primera derivada con respecto a** $\beta_1$:

$$
    \frac{\partial SSE}{\partial \beta_1} = -2\sum_{i=1}^n x_i
    \left(y_i - (\beta_0 + \beta_1 x_i)\right).
    $$

```         
Igualando a cero: 
```

$$ 
    \sum_{i=1}^n x_i \left(y_i - \beta_0 -
    \beta_1 x_i\right) = 0. 
   $$

```         
Reordenando: 
```

$$
    \beta_0 \sum_{i=1}^n x_i + \beta_1 \sum_{i=1}^n x_i^2 = \sum_{i=1}^n x_i y_i. \tag{2}
   $$

**Resolución del sistema de ecuaciones**

El sistema está dado por las ecuaciones (1) y (2):

1.  $n\beta_0 + \beta_1 \sum_{i=1}^n x_i = \sum_{i=1}^n y_i.$\
2.  $\beta_0 \sum_{i=1}^n x_i + \beta_1 \sum_{i=1}^n x_i^2 = \sum_{i=1}^n x_i y_i.$

Resolviendo para $\beta_0$ y $\beta_1$:

1.  De la primera ecuación, despejamos $\beta_0$:\
    $$
    \beta_0 = \frac{\sum_{i=1}^n y_i - \beta_1 \sum_{i=1}^n x_i}{n}. \tag{3}
    $$

2.  Sustituimos $\beta_0$ en la segunda ecuación:\
    $$
    \frac{\sum_{i=1}^n y_i - \beta_1 \sum_{i=1}^n x_i}{n} \sum_{i=1}^n x_i + \beta_1 \sum_{i=1}^n x_i^2 = \sum_{i=1}^n x_i y_i.
    $$

    Simplificando:\
    $$
    \beta_1 \left(\sum_{i=1}^n x_i^2 - \frac{(\sum_{i=1}^n x_i)^2}{n}\right) = \sum_{i=1}^n x_i y_i - \frac{\sum_{i=1}^n x_i \sum_{i=1}^n y_i}{n}.
    $$

3.  Expresamos $\beta_1$:\
    $$
    \beta_1 = \frac{\sum_{i=1}^n x_i y_i - \frac{\sum_{i=1}^n x_i \sum_{i=1}^n y_i}{n}}{\sum_{i=1}^n x_i^2 - \frac{(\sum_{i=1}^n x_i)^2}{n}}.
    $$ Esta es la fórmula para $\beta_1$, que puede reescribirse como:\
    $$
    \beta_1 = \frac{\text{Cov}(x, y)}{\text{Var}(x)},
    $$ donde $\text{Cov}(x, y)$ y $\text{Var}(x)$ son la covarianza y la
    varianza muestral de $x$ y $y$.

4.  Finalmente, sustituimos $\beta_1$ en la ecuación (3) para obtener
    $\beta_0$:\
    $$
    \beta_0 = \bar{y} - \beta_1 \bar{x},
    $$ donde $\bar{x}$ y $\bar{y}$ son las medias de $x$ y $y$.
:::

Bajo los supuestos del modelo, el **Teorema de Gauss-Markov** demuestra
que estos estimadores son los **Mejores Estimadores Lineales Insesgados
(MELI / BLUE)**.

## Inferencia y bondad de ajuste

Una vez hemos estimado los parámetros del modelo, nuestro trabajo apenas
ha comenzado. Ahora debemos pasar de la descripción a la inferencia.
Necesitamos un conjunto de herramientas que nos permitan responder a
preguntas cruciales: ¿Son nuestros coeficientes estimados,
$\hat{\beta}_0$ y $\hat{\beta}_1$, meras casualidades de nuestra muestra
o reflejan una relación real en la población? ¿Qué tan bueno es nuestro
modelo para explicar la variabilidad de la variable respuesta? Esta
sección se dedica a responder estas preguntas.

### Propiedades de los estimadores de MCO

Antes de realizar inferencias, es fundamental entender las propiedades
teóricas de los estimadores que hemos calculado.

-   **Insesgadez**: Los estimadores de MCO son insesgados. Esto
    significa que si pudiéramos repetir nuestro muestreo muchísimas
    veces y calcular los estimadores en cada muestra, el promedio de
    todas nuestras estimaciones de $\hat{\beta}_0$ y $\hat{\beta}_1$
    convergería a los verdaderos valores poblacionales $\beta_0$ y
    $\beta_1$. Matemáticamente: $$
      E[\hat{\beta}_0] = \beta_0 \quad \text{y} \quad E[\hat{\beta}_1] = \beta_1
      $$

-   **Varianza de los estimadores**: Las fórmulas para la varianza de
    nuestros estimadores cuantifican su precisión. Una varianza pequeña
    implica que el estimador es más estable a través de diferentes
    muestras. $$
      Var(\hat{\beta}_1) = \frac{\sigma^2}{\sum_{i=1}^{n}(x_i - \bar{x})^2} = \frac{\sigma^2}{S_{xx}}
      $$ $$
      Var(\hat{\beta}_0) = \sigma^2 \left[ \frac{1}{n} + \frac{\bar{x}^2}{S_{xx}} \right]
      $$ Donde $\sigma^2$ es la varianza (desconocida) del término de
    error $\varepsilon$.

-   **Teorema de Gauss-Markov**: Este es uno de los resultados más
    importantes de la teoría de la regresión. Establece que, bajo los
    supuestos de linealidad, independencia y homocedasticidad (no se
    requiere normalidad), los estimadores de MCO son los **Mejores
    Estimadores Lineales Insesgados** (MELI, o BLUE en inglés). Esto
    significa que, de entre toda la clase de estimadores que son
    lineales e insesgados, los de MCO son los que tienen la menor
    varianza posible.

::: {.callout-note title="Propiedades adicionales para las predicciones y para los residuos" collapse="false"}
-   La suma de los residuos es cero: $$
      \sum_{i=1}^n e_i=\sum_{i=1}^n(y_i-\hat{y_i})=0
      $$

-   La suma de los valores observados es igual a la suma de los valores
    ajustados: $$
      \sum_{i=1}^n y_i=\sum_{i=1}^n \hat{y_i}
      $$

-   La suma de los residuos ponderados por los regresores es cero: $$
      \sum_{i=1}^n x_ie_i=0
      $$

-   La suma de los residuos ponderados por las predicciones es cero: $$
      \sum_{i=1}^n \hat{y_i}e_i=0
      $$

-   La recta de regresión contiene el punto
    $(\bar{x},\bar{y})$:$$\hat{\beta_0} + \hat{\beta_1}\bar{x} = \bar{y}$$
:::

::: {.callout-tip title="Ejemplo" collapse="true"}
Para los datos de calificaciones y tiempo de estudio, estos son los
estimadores de los parámetros del modelo de regresión:

```{r}
#| label: lm-summary-full
#| echo: true

# 1. Ajustamos el modelo lineal
modelo_estudio <- lm(Calificaciones ~ Tiempo_Estudio, data = datos)

# 2. Obtenemos el resumen completo del modelo
summary(modelo_estudio)
```
:::

### Estimación de la varianza del error

Las fórmulas de la varianza de los estimadores dependen de $\sigma^2$,
la varianza del error poblacional, que es desconocida. Por lo tanto,
necesitamos estimarla a partir de nuestros datos. Un estimador insesgado
de $\sigma^2$ es la **Media Cuadrática del Error (MSE)**:

$$
\hat{\sigma}^2 = \text{MSE} = \frac{\text{SSE}}{n-2} = \frac{\sum_{i=1}^{n}(y_i - \hat{y}_i)^2}{n-2}
$$

Dividimos por $n-2$, los **grados de libertad del error**, porque hemos
"gastado" dos grados de libertad de nuestros datos para estimar los dos
parámetros, $\beta_0$ y $\beta_1$. La raíz cuadrada de la MSE,
$\hat{\sigma}$, se conoce como el **error estándar de los residuos** y
es una medida de la dispersión promedio de los puntos alrededor de la
recta de regresión.

#### El error estándar de los residuos y el RMSE

La raíz cuadrada de la MSE, $\hat{\sigma}$, se conoce formalmente como
el **error estándar de los residuos** (*Residual Standard Error*). Este
valor es nuestra estimación de la desviación estándar del error
poblacional, $\sigma$, y es una medida de la dispersión promedio de los
puntos alrededor de la recta de regresión.

$$
\hat{\sigma} = \sqrt{\text{MSE}}
$$

En el campo del modelado predictivo y el *machine learning*, esta misma
cantidad se conoce como la **Raíz del Error Cuadrático Medio** o
**RMSE** (*Root Mean Squared Error*). Aunque la fórmula es idéntica, la
interpretación del RMSE se centra en la **evaluación del rendimiento
predictivo** del modelo. El RMSE nos dice, en promedio, cuál es la
magnitud del error de predicción de nuestro modelo, y tiene la ventaja
de estar en las **mismas unidades** que la variable respuesta $Y$. Por
ejemplo, si estamos prediciendo precios de viviendas en euros, un RMSE
de 5000 significa que nuestras predicciones se desvían, en promedio,
unos 5000 € de los precios reales.

### Análisis de la Varianza (ANOVA) para la significancia de la regresión

Una vez hemos estimado los coeficientes, necesitamos una prueba formal
para determinar si el modelo en su conjunto es útil. Es decir, ¿la
variable predictora $X$ explica una porción de la variabilidad de la
variable respuesta $Y$ que sea estadísticamente significativa, o la
relación que observamos podría deberse simplemente al azar? El
**Análisis de la Varianza (ANOVA)** nos proporciona la herramienta para
responder a esta pregunta a través del **contraste F de significancia
global**.

Las hipótesis de este contraste son:

-   $H_0: \beta_1 = 0$: La hipótesis nula postula que no existe una
    relación lineal entre $X$ e $Y$. El modelo no tiene poder
    explicativo y no es mejor que usar simplemente la media, $\bar{y}$,
    como predicción para cualquier valor de $x$.
-   $H_1: \beta_1 \neq 0$: La hipótesis alternativa sostiene que sí
    existe una relación lineal significativa.

::: {.callout-caution title="Repaso"}
Es conveniente repasar el tema de *Análisis de la Varianza* estudiado en
la asignatura de Inferencia, ya que los conceptos son directamente
aplicables aquí.
:::

La idea fundamental del ANOVA es comparar la variabilidad que nuestro
modelo *explica* con la variabilidad que *no puede explicar* (el error
residual). Para ello, se descompone la variabilidad total de nuestras
observaciones ($y_i$) en dos partes ortogonales.

1.  La **Suma Total de Cuadrados (SST)** mide la variabilidad total de
    los datos alrededor de su media. Es nuestra referencia base de la
    dispersión total que hay que explicar. $$
    \text{SST} = \sum_{i=1}^{n} (y_i - \bar{y})^2
    $$

2.  Esta variabilidad se descompone en:

    -   **Suma de Cuadrados de la Regresión (SSR)**: Mide la parte de la
        variabilidad total que es explicada por nuestro modelo.
        Cuantifica cuánto se desvían las predicciones del modelo
        ($\hat{y}_i$) de la media general ($\bar{y}$). $$
          \text{SSR} = \sum_{i=1}^{n} (\hat{y}_i - \bar{y})^2
          $$
    -   **Suma de Cuadrados del Error (SSE)**: Mide la variabilidad
        residual, es decir, la parte que el modelo no puede capturar.
        Cuantifica la dispersión de los puntos reales ($y_i$) alrededor
        de la recta de regresión ($\hat{y}_i$). $$
          \text{SSE} = \sum_{i=1}^{n} (y_i - \hat{y}_i)^2
          $$

La descomposición fundamental de la varianza es, por tanto:
$\text{SST} = \text{SSR} + \text{SSE}$.

Para poder comparar estas sumas de cuadrados de forma justa, las
estandarizamos dividiéndolas por sus respectivos **grados de libertad**,
obteniendo así las **Medias cuadráticas** (MS):

$$
\text{MSR} = \frac{\text{SSR}}{1} \quad \quad \quad \text{MSE} = \frac{\text{SSE}}{n-2}
$$

Finalmente, el **estadístico F** se construye como el cociente entre la
variabilidad explicada por el modelo y la variabilidad no explicada:

$$
F = \frac{\text{MSR}}{\text{MSE}}
$$

Intuitivamente, el estadístico F actúa como una **ratio de señal a
ruido**. La MSR (la "señal") representa la variabilidad que nuestro
modelo captura sistemáticamente, mientras que la MSE (el "ruido")
representa la variabilidad aleatoria o residual. Un valor de F grande
nos dice que la señal es mucho más fuerte que el ruido, lo que apoya la
hipótesis de que la relación que hemos modelado es real y no fruto del
azar.

Toda esta información se organiza de forma estándar en la **tabla
ANOVA**:

| Fuente    | $df$  | $SS$  | $MS = SS/df$ | Estadístico $F$ |
|-----------|-------|-------|--------------|-----------------|
| Regresión | 1     | $SSR$ | $MSR$        | $F = MSR/MSE$   |
| Error     | $n-2$ | $SSE$ | $MSE$        |                 |
| Total     | $n-1$ | $SST$ |              |                 |

Bajo la hipótesis nula ($H_0: \beta_1 = 0$), el estadístico $F$ sigue
una distribución $F$ con 1 y $n-2$ grados de libertad. Si el p-valor
asociado a nuestro estadístico F es suficientemente pequeño
($p < \alpha$), rechazamos $H_0$ y concluimos que nuestro modelo tiene
un poder explicativo estadísticamente significativo.

### Bondad del ajuste: coeficiente de determinación

El coeficiente de determinación ($R^2$) es una medida clave que
cuantifica qué proporción de la variabilidad total observada en la
muestra ($y_i$) es explicada por la relación lineal con $X$ a través del
modelo. Su fórmula se deriva de la descomposición de la varianza:

$$
R^2 = \frac{\text{SSR}}{\text{SST}} = 1 - \frac{\text{SSE}}{\text{SST}}
$$

Donde las sumas de cuadrados se calculan a partir de los datos
muestrales:

-   $\text{SST} = \sum_{i=1}^n (y_i - \bar{y})^2$: Suma Total de
    Cuadrados, mide la variabilidad total de las observaciones.
-   $\text{SSR} = \sum_{i=1}^n (\hat{y}_i - \bar{y})^2$: Suma de
    Cuadrados de la Regresión, mide la variabilidad explicada por el
    modelo.
-   $\text{SSE} = \sum_{i=1}^n (y_i - \hat{y}_i)^2$: Suma de Cuadrados
    del Error, mide la variabilidad no explicada (residual).

Un $R^2$ cercano a 1 indica que el modelo ajusta bien los datos,
mientras que un $R^2$ cercano a 0 indica un ajuste pobre.

::: {.callout-note title="Relación entre R² y el coeficiente de correlación" collapse="true"}
En el caso específico del modelo de regresión lineal simple, existe una
relación directa y simple: el coeficiente de determinación $R^2$ es
literalmente el cuadrado del coeficiente de correlación de Pearson ($r$)
entre $X$ e $Y$.

$$ R^2 = (r_{xy})^2 $$

Esto refuerza la idea de que ambos miden la fuerza de la asociación
*lineal*, aunque $R^2$ lo hace desde la perspectiva de la varianza
explicada por el modelo.
:::

::: {.callout-caution title="Interpretación de R²"}
El coeficiente de determinación, $R^2$, es una métrica muy popular, pero
su interpretación requiere cautela. Un valor alto no garantiza un buen
modelo, y un valor bajo no siempre implica un modelo inútil. Es
fundamental tener en cuenta las siguientes observaciones:

-   $R^2$ no mide la linealidad de la relación. Un modelo puede tener un
    $R^2$ muy alto incluso si la relación subyacente entre las variables
    $X$ e $Y$ no es lineal. Por ello, un $R^2$ elevado nunca debe
    sustituir a un análisis gráfico de los residuos para verificar el
    supuesto de linealidad.

-   $R^2$ es sensible al rango de la variable predictora $X$. Si el
    modelo de regresión es adecuado, la magnitud de $R^2$ aumentará si
    aumenta la dispersión de las observaciones $x_i$ (es decir, si
    $S_{xx}$ crece). Esto se debe a que un mayor rango en $X$ tiende a
    aumentar la Suma Total de Cuadrados (SST), lo que puede inflar el
    valor de $R^2$ sin que la precisión del modelo (medida por la MSE)
    haya mejorado.

-   **Un rango restringido en** $X$ puede producir un $R^2$
    artificialmente bajo. Como consecuencia del punto anterior, si los
    datos se han recogido en un rango muy estrecho de la variable $X$,
    el $R^2$ puede ser muy pequeño, aunque exista una relación fuerte y
    significativa entre las variables. Esto podría llevar a la
    conclusión errónea de que el predictor no es útil.
:::


::: {.callout-important title="Para pensar"}

En regresión simple, $R^2$ mide la proporción de variabilidad de $Y$ explicada por el modelo con una sola $X$.  
**Pregunta:** si, además de esa $X$, pudieras añadir una segunda variable $Z$ que en realidad no tiene relación con $Y$ (por ejemplo, puro ruido), ¿crees que el $R^2$ del modelo con $X$ y $Z$ podría ser menor que el del modelo con solo $X$? Puedes hacer simulaciones si te ayuda a pensar.
:::





### Inferencia sobre los coeficientes

Además de la prueba F global, podemos realizar inferencias sobre cada
parámetro individualmente. Para ello, necesitamos el supuesto de
normalidad de los errores.

#### Distribución de los estimadores

Bajo el supuesto de normalidad, se puede demostrar que los estimadores
también siguen una distribución Normal: $$
\hat{\beta}_1 \sim N\left(\beta_1, \frac{\sigma^2}{S_{xx}}\right) \quad \quad \quad \hat{\beta}_0 \sim N\left(\beta_0, \sigma^2 \left[ \frac{1}{n} + \frac{\bar{x}^2}{S_{xx}} \right]\right)
$$ Al estandarizar y reemplazar la desconocida $\sigma^2$ por su
estimador $\hat{\sigma}^2 = \text{MSE}$, obtenemos un estadístico que
sigue una distribución t-Student con $n-2$ grados de libertad: $$
t = \frac{\hat{\beta}_1 - \beta_1}{\text{SE}(\hat{\beta}_1)} \sim t_{n-2}$$
donde $\text{SE}(\hat{\beta}_1) = \sqrt{\frac{\text{MSE}}{S_{xx}}}$ es
el **error estándar** del estimador $\hat{\beta}_1$.

#### Contraste de hipótesis para la pendiente

El contraste más común es el de la significancia de la pendiente: 
$$ H_0: \beta_1 = 0 \text{ vs } H_1: \beta_1 \neq 0 $$

Bajo $H_0$, el estadístico de contraste es: $$
t_0 = \frac{\hat{\beta}_1}{\text{SE}(\hat{\beta}_1)}$$

Rechazamos $H_0$ si $|t_0| > t_{\alpha/2, n-2}$ o, equivalentemente, si
el p-valor asociado es menor que $\alpha$.

::: {.callout-note title="Relación entre el contraste F y el contraste t"}
En el contexto de la **regresión lineal simple** (y solo en este caso),
el contraste F para la significancia global del modelo es
matemáticamente equivalente al contraste t para la significancia del
coeficiente $\beta_1$. Se puede demostrar que $F = t^2$, y el p-valor de
ambos contrastes será idéntico.
:::

#### Intervalo de confianza para la pendiente

A partir de la distribución t, podemos construir un intervalo de
confianza al $100(1-\alpha)\%$ para el verdadero valor de la pendiente
$\beta_1$: $$
\hat{\beta}_1 \pm t_{\alpha/2, n-2} \cdot \text{SE}(\hat{\beta}_1)
$$ Este intervalo nos da un rango de valores plausibles para el efecto
de $X$ sobre $Y$. Si el intervalo no contiene el cero, es equivalente a
rechazar la hipótesis nula $H_0: \beta_1 = 0$.

::: {.callout-important title="Para recordar"}
En los programas estadísticos se suele proporcionar el p-valor del
contraste. Puedes repasar el significado de p-valor proporcionado en la
asignatura de Inferencia.
:::

::: {.callout-tip title="Ejemplo: Interpretación del `summary`" collapse="true"}
La función `summary()` en R nos proporciona toda esta información.

```{r}
#| echo: true
summary(modelo_estudio)
```

**Interpretación:**

-   **Coefficients**: El p-valor para `Tiempo_Estudio`
    (`r format.pval(summary(modelo_estudio)$coefficients[2,4], digits=3, eps=0.001)`)
    es muy pequeño, por lo que rechazamos $H_0$ y concluimos que la
    variable es un predictor significativo.
-   **R-squared**: El valor de $R^2$
    (`r round(summary(modelo_estudio)$r.squared, 2)`) nos indica que el
    `r round(summary(modelo_estudio)$r.squared*100, 0)`% de la
    variabilidad en las calificaciones es explicada por el tiempo de
    estudio.
-   **F-statistic**: El p-valor del estadístico F es $<0.001$, esto
    confirma que el modelo en su conjunto es estadísticamente
    significativo.
:::

## Predicción de nuevas observaciones

Una vez que hemos ajustado y validado un modelo de regresión, uno de sus
propósitos más importantes es utilizarlo para hacer predicciones. Sin
embargo, es fundamental distinguir entre dos tipos de predicción:

1.  **Estimar la respuesta media** para un valor dado de $X$. Por
    ejemplo: "¿Cuál es la calificación *promedio* que esperamos para
    todos los estudiantes que estudian 25 horas semanales?".
2.  **Predecir una respuesta individual** para un valor dado de $X$. Por
    ejemplo: "Si un estudiante *concreto* estudia 25 horas semanales,
    ¿entre qué valores esperamos que se encuentre su calificación?".

Estos dos objetivos, aunque parecidos, responden a preguntas distintas y
manejan diferentes fuentes de incertidumbre, lo que da lugar a dos tipos
de intervalos.

### Intervalo de confianza para la respuesta media

Este intervalo estima el valor esperado de $Y$ para un valor concreto
del regresor, $x_0$. Su objetivo es acotar dónde se encuentra la **línea
de regresión poblacional verdadera** para ese punto $x_0$. La estimación
puntual es $\hat{y}_0 = \hat{\beta}_0 + \hat{\beta}_1 x_0$.

El intervalo de confianza al $100(1-\alpha)\%$ para la respuesta media
$E[Y|X=x_0]$ viene dado por:

$$
\hat{y}_0 \pm t_{\alpha/2, n-2} \cdot \sqrt{\text{MSE} \left( \frac{1}{n} + \frac{(x_0 - \bar{x})^2}{S_{xx}} \right)}
$$

La anchura de este intervalo depende de dos fuentes de error: la
incertidumbre en la estimación de la recta y la distancia del punto
$x_0$ a la media $\bar{x}$. El intervalo es más estrecho cerca del
centro de los datos y más ancho en los extremos.

### Intervalo de predicción para una respuesta individual

Este intervalo es el que debemos usar cuando queremos predecir el valor
para **una única observación futura**, no para la media. Este intervalo debe tener en cuenta dos fuentes de variabilidad:

1.  La incertidumbre sobre la localización de la verdadera recta de
    regresión (la misma que en el intervalo de confianza).
2.  La variabilidad inherente de una observación individual alrededor de
    la recta de regresión (el error aleatorio $\varepsilon_i$, cuya
    varianza estimamos con la MSE).

Por esta razón, el intervalo de predicción **siempre será más ancho**
que el intervalo de confianza para la respuesta media. El intervalo de
predicción al $100(1-\alpha)\%$ para una observación futura $y_0$ en el
punto $x_0$ es:

$$
\hat{y}_0 \pm t_{\alpha/2, n-2} \cdot \sqrt{\text{MSE} \left( 1 + \frac{1}{n} + \frac{(x_0 - \bar{x})^2}{S_{xx}} \right)}
$$

La única diferencia matemática es el **"+1"** dentro de la raíz
cuadrada, que representa la varianza $\sigma^2$ del error de una sola
observación.

#### Predicción para la media de *m* observaciones futuras

Si se desea un intervalo de predicción para la media de *m* futuras
observaciones en un valor $x_0$, la fórmula se modifica ligeramente.
Este intervalo será más estrecho que el de una sola observación pero más
ancho que el de la respuesta media:

$$
\hat{y}_0 \pm t_{\alpha/2, n-2} \cdot \sqrt{\text{MSE} \left( \frac{1}{m} + \frac{1}{n} + \frac{(x_0 - \bar{x})^2}{S_{xx}} \right)}
$$

::: {.callout-tip title="Ejemplo práctico: Predicción de calificaciones" collapse="true"}
Vamos a calcular y visualizar los intervalos para nuestro modelo de
estudio. Usaremos la función `predict()` de R, que calcula estos
intervalos de forma automática.

```{r}
#| label: fig-prediccion
#| fig-cap: "Comparación visual del intervalo de confianza (azul, más estrecho) y el intervalo de predicción (rojo, más ancho)."
#| echo: true

# 1. Crear una secuencia de nuevos valores de X para predecir
nuevos_datos <- data.frame(
  Tiempo_Estudio = seq(min(datos$Tiempo_Estudio), max(datos$Tiempo_Estudio), length.out = 100)
)

# 2. Calcular el intervalo de confianza para la RESPUESTA MEDIA
conf_interval <- predict(
  modelo_estudio, 
  newdata = nuevos_datos, 
  interval = "confidence", 
  level = 0.95
)

# 3. Calcular el intervalo de predicción para una OBSERVACIÓN INDIVIDUAL
pred_interval <- predict(
  modelo_estudio, 
  newdata = nuevos_datos, 
  interval = "prediction", 
  level = 0.95
)

# 4. Unir todo para graficar con ggplot2
plot_data <- cbind(nuevos_datos, as.data.frame(conf_interval), pred_pred = as.data.frame(pred_interval))
colnames(plot_data) <- c("Tiempo_Estudio", "fit_conf", "lwr_conf", "upr_conf", "fit_pred", "lwr_pred", "upr_pred")

# 5. Visualización
ggplot() +
  # Capa 1: Puntos originales del dataframe 'datos'
  geom_point(data = datos, aes(x = Tiempo_Estudio, y = Calificaciones), color = "#0072B2", alpha = 0.7) +
  
  # Capa 2: Línea de regresión del dataframe 'plot_data'
  geom_line(data = plot_data, aes(x = Tiempo_Estudio, y = fit_conf), color = "black", linewidth = 1) +
  
  # Capa 3: Banda de predicción (roja) del dataframe 'plot_data'
  geom_ribbon(data = plot_data, aes(x = Tiempo_Estudio, ymin = lwr_pred, ymax = upr_pred), fill = "red", alpha = 0.2) +
  
  # Capa 4: Banda de confianza (azul) del dataframe 'plot_data'
  geom_ribbon(data = plot_data, aes(x = Tiempo_Estudio, ymin = lwr_conf, ymax = upr_conf), fill = "blue", alpha = 0.3) +
  
  # Etiquetas y tema
  labs(
    title = "Intervalos de Confianza y Predicción",
    x = "Tiempo de Estudio (horas/semana)",
    y = "Calificaciones (promedio)",
    caption = "La banda azul (más estrecha) es el IC del 95% para la media.\nLa banda roja (más ancha) es el IP del 95% para una nueva observación."
  ) +
  theme_classic(base_size = 14)
```

El gráfico muestra claramente que la incertidumbre al predecir una
calificación individual es mucho mayor que la incertidumbre al estimar
la calificación promedio. Ambas bandas se ensanchan al alejarse del
centro de los datos.

Si quisiéramos una predicción para un estudiante que estudia 25 horas:

```{r}
#| echo: true
#| results: 'hide' # Oculta la salida de esta celda

dato_nuevo <- data.frame(Tiempo_Estudio = 25)

# Guardamos la predicción para la media en un objeto
pred_media <- predict(modelo_estudio, newdata = dato_nuevo, interval = "confidence")

# Guardamos la predicción para un individuo en un objeto
pred_indiv <- predict(modelo_estudio, newdata = dato_nuevo, interval = "prediction")
```

**Interpretación:**

-   Con un 95% de confianza, la calificación **promedio** de los
    estudiantes que estudian 25 horas está entre
    **`r round(pred_media[1, "lwr"], 2)`** y
    **`r round(pred_media[1, "upr"], 2)`**.
-   Con un 95% de confianza, la calificación de **un estudiante
    concreto** que estudia 25 horas estará entre
    **`r round(pred_indiv[1, "lwr"], 2)`** y
    **`r round(pred_indiv[1, "upr"], 2)`**.
:::

## Diagnóstico del modelo

Una vez que hemos ajustado un modelo y evaluado su significancia, el
trabajo no ha terminado. Un paso crucial, a menudo subestimado, es el
**diagnóstico del modelo** [@fox2018r; @harrell2015]. Este proceso
consiste en verificar si se cumplen los supuestos del modelo de
regresión lineal clásico. La fiabilidad de nuestras inferencias (los
p-valores de los contrastes t y F, y los intervalos de confianza)
depende directamente de la validez de estos supuestos.

El diagnóstico se realiza principalmente a través del **análisis de los
residuos** del modelo ($e_i = y_i - \hat{y}_i$). Los residuos son
nuestra mejor aproximación empírica de los errores teóricos no
observables ($\varepsilon_i$). A continuación, se detalla cómo verificar
cada uno de los supuestos clave.

### Linealidad

Este supuesto establece que la relación entre la variable predictora $X$
y el valor esperado de la variable respuesta $Y$ es, en promedio, una
línea recta: $E[Y | X] = \beta_0 + \beta_1 X$.

**Métodos de diagnóstico:**

1.  **Diagnóstico visual:** El gráfico de **residuos** ($e_i$) frente a
    los **valores ajustados** por el modelo ($\hat{y}_i$) es la
    herramienta fundamental. La lógica es sencilla pero potente: si el
    modelo lineal es adecuado, los errores que comete (los residuos)
    deberían ser completamente aleatorios, sin guardar relación alguna
    con la magnitud de las predicciones.

2.  **Test de Ramsey RESET:** Este test estadístico detecta violaciones
    de la forma funcional mediante la inclusión de términos no lineales
    ($\hat{y}^2, \hat{y}^3, ...$) en el modelo.

    -   **H₀:** La forma funcional es correcta (lineal)\
    -   **H₁:** La forma funcional es incorrecta (no lineal)\
    -   **Estadístico:** Sigue una distribución F bajo H₀\
    -   **Interpretación:** p-valor bajo indica violación de linealidad

**En un escenario ideal**, el gráfico debería parecer una nube de puntos
distribuida horizontalmente y sin estructura aparente, centrada en la
línea del cero. Esto nos indica que los errores son, en promedio, nulos
para todos los niveles de predicción, cumpliendo así el supuesto de
linealidad. La línea roja que R superpone en este gráfico, que suaviza
la tendencia de los puntos, debería ser prácticamente plana y pegada al
cero, confirmando la ausencia de patrones.

::: {.callout-tip title="Ejemplo de un modelo válido" collapse="true"}
Para nuestro `modelo_estudio`, podemos generar específicamente el primer
gráfico de diagnóstico, que es el de Residuos vs. Valores Ajustados.

```{r}
#| label: fig-linealidad-ok
#| fig-cap: "Gráfico de Residuos vs. Valores Ajustados para el modelo de estudio. No se observan patrones."

# Crear un dataframe con los datos para ggplot2
library(ggplot2)
library(broom)

# Extraer residuos y valores ajustados
datos_diagnostico <- data.frame(
  residuos = residuals(modelo_estudio),
  valores_ajustados = fitted(modelo_estudio)
)

# Gráfico de Residuos vs. Valores Ajustados con ggplot2
ggplot(datos_diagnostico, aes(x = valores_ajustados, y = residuos)) +
  geom_point(color = "#0072B2", alpha = 0.7) +
  geom_hline(yintercept = 0, color = "red", linetype = "dashed") +
  geom_smooth(method = "loess", se = FALSE, color = "red", linewidth = 0.8, formula = y ~ x) +
  labs(
    title = "Residuos vs. Valores Ajustados",
    x = "Valores Ajustados",
    y = "Residuos"
  ) +
  theme_classic(base_size = 12)
```

Como se puede observar, los puntos se distribuyen de forma aleatoria
alrededor de la línea horizontal en cero. La línea roja, que suaviza la
tendencia de los residuos, es prácticamente plana. Esto es un claro
indicativo de que el supuesto de linealidad se cumple en nuestro modelo.
:::

Por el contrario, la aparición de un **patrón sistemático** en los
residuos es la señal de alarma de que algo anda mal. En lo que respecta
al supuesto de **linealidad**, la evidencia más clara de una violación
es una **tendencia curvilínea** (como una "U" o una parábola). Este
patrón nos dice que el modelo es estructuralmente incapaz de capturar la
forma de los datos y, por lo tanto, comete errores predecibles. Por
ejemplo, puede subestimar la respuesta en los extremos (generando
residuos positivos) y sobreestimarla en el centro (residuos negativos),
lo que invalida el modelo lineal.

::: {.callout-tip title="Contraejemplo: Violación del supuesto de linealidad" collapse="true"}
Ahora, vamos a simular a propósito unos datos que siguen una relación
cuadrática (curva) y ajustaremos incorrectamente un modelo lineal para
ver cómo se manifiesta el problema en el gráfico de diagnóstico.

```{r}
#| label: fig-linealidad-mal
#| fig-cap: "Patrón curvo evidente en los residuos, violando el supuesto de linealidad."

# 1. Simulación de datos no lineales
set.seed(42) # Nueva semilla para este ejemplo
x_no_lineal <- runif(100, 0, 10)
# La relación verdadera es cuadrática (y = 10 - (x-5)^2) más un error
y_no_lineal <- 10 - (x_no_lineal - 5)^2 + rnorm(100, 0, 4)
datos_no_lineal <- data.frame(x = x_no_lineal, y = y_no_lineal)

# 2. Ajuste de un modelo lineal (incorrecto)
modelo_no_lineal <- lm(y ~ x, data = datos_no_lineal)

# 3. Gráfico de Residuos vs. Valores Ajustados con ggplot2
datos_diag_no_lineal <- data.frame(
  residuos = residuals(modelo_no_lineal),
  valores_ajustados = fitted(modelo_no_lineal)
)

ggplot(datos_diag_no_lineal, aes(x = valores_ajustados, y = residuos)) +
  geom_point(color = "#D55E00", alpha = 0.7) +
  geom_hline(yintercept = 0, color = "red", linetype = "dashed") +
  geom_smooth(method = "loess", se = FALSE, color = "red", linewidth = 0.8, formula = y ~ x) +
  labs(
    title = "Residuos vs. Valores Ajustados (Violación de Linealidad)",
    x = "Valores Ajustados",
    y = "Residuos"
  ) +
  theme_classic(base_size = 12)
```

El gráfico de diagnóstico es inequívoco. A diferencia del ejemplo
anterior, donde los puntos formaban una nube aleatoria, aquí los
residuos dibujan un **patrón parabólico** perfecto (una "U" invertida).
La línea roja de tendencia, en lugar de ser plana, sigue fielmente esta
curva.

**Test de Ramsey RESET para linealidad**

Además del diagnóstico visual, podemos usar el test de Ramsey RESET
(Regression Equation Specification Error Test) para detectar violaciones
de linealidad:

```{r}
suppressPackageStartupMessages(library(lmtest))
# Test RESET para el modelo correcto (horas de estudio)
reset_resultado <- resettest(modelo_estudio, power = 2:3, type = "fitted")
print(reset_resultado)

# Test RESET para el modelo incorrecto (no lineal)
reset_no_lineal <- resettest(modelo_no_lineal, power = 2:3, type = "fitted")
print(reset_no_lineal)
```

El test de Ramsey RESET confirma nuestro diagnóstico visual:

-   Para el modelo correcto: p-valor =
    `r round(reset_resultado$p.value, 4)` → No rechazamos H₀ (forma
    funcional correcta)
-   Para el modelo no lineal: p-valor =
    `r round(reset_no_lineal$p.value, 4)` → Rechazamos H₀ (forma
    funcional incorrecta)
:::

### Homocedasticidad

El supuesto de homocedasticidad establece que la varianza de los errores
del modelo debe ser constante para todos los niveles de la variable
predictora. Es decir, la dispersión de los datos alrededor de la línea
de regresión es la misma en todo su recorrido
($Var(\varepsilon_i | X_i) = \sigma^2$). La violación de este supuesto
se conoce como **heterocedasticidad**, y es un problema común en el
modelado.

**Métodos de diagnóstico:**

1.  **Diagnóstico visual:** El gráfico **Scale-Location** muestra la
    raíz cuadrada de los residuos estandarizados absolutos frente a los
    valores ajustados. Una línea horizontal indica homocedasticidad.

2.  **Test de Breusch-Pagan:** Test clásico para detectar
    heterocedasticidad.

    -   **H₀:** Homocedasticidad (varianza constante)
    -   **H₁:** Heterocedasticidad
    -   **Estadístico:** LM \~ χ² bajo H₀

3.  **Test de White:** Versión más robusta que no asume una forma
    específica de heterocedasticidad.

    -   **H₀:** Homocedasticidad
    -   **H₁:** Heterocedasticidad (forma general)
    -   **Ventaja:** No requiere especificar la forma funcional de la
        heterocedasticidad

¿Por qué es tan importante? Si un modelo es heteroscedástico, los
errores estándar de los coeficientes ($\beta_0, \beta_1$) estarán
calculados de forma incorrecta. Como consecuencia, los intervalos de
confianza y los contrastes de hipótesis (p-valores) no serán fiables,
pudiendo llevarnos a conclusiones erróneas sobre la significancia de
nuestras variables.

::: {.callout-note title="Sobre los residuos estandarizados"}
Los **residuos simples** ($e_i = y_i - \hat{y}_i$) no son directamente
comparables entre sí porque tienen diferentes varianzas dependiendo de
su apalancamiento (*leverage*). Por eso, en los gráficos de diagnóstico
se utilizan **residuos estandarizados** o, mejor aún, **residuos
estudentizados**, que ponen todos los residuos en una escala común. Esto
facilita la identificación de patrones y valores atípicos. La
explicación detallada de estos conceptos se encuentra en la sección de
identificación de observaciones influyentes.
:::

La heteroscedasticidad se detecta principalmente buscando patrones en la
dispersión de los residuos.

-   **Gráfico de residuos vs. valores ajustados:** Como en la prueba de
    linealidad, este gráfico es nuestra primera herramienta. Aquí no
    buscamos patrones en la media de los residuos (que debe ser cero),
    sino en su **dispersión**. La señal de alarma inequívoca de
    heteroscedasticidad es una **forma de embudo o megáfono**, donde la
    dispersión de los residuos aumenta o disminuye a medida que cambian
    los valores ajustados.

-   **Gráfico Scale-Location:** Este gráfico está diseñado
    específicamente para detectar heteroscedasticidad. Muestra la raíz
    cuadrada de los residuos estandarizados en el eje Y
    (`sqrt(|Standardized residuals|)`) frente a los valores ajustados en
    el eje X. Al usar la raíz cuadrada, se suaviza la distribución de
    los residuos, haciendo los patrones de varianza más fáciles de ver.
    Si la varianza es constante (homocedasticidad), deberíamos ver una
    nube de puntos aleatoria con una línea de tendencia roja
    aproximadamente plana. Una pendiente en esta línea roja indica que
    la varianza cambia con el nivel de la respuesta.

-   **Prueba de Breusch-Pagan:** Es el contraste de hipótesis formal. Su
    lógica es ingeniosa: realiza una regresión auxiliar donde intenta
    predecir los residuos al cuadrado a partir de las variables
    predictoras originales. Si las variables predictoras ayudan a
    explicar la magnitud de los residuos al cuadrado, significa que la
    varianza del error depende de los predictores, y por tanto, hay
    heteroscedasticidad.

    -   **Hipótesis Nula (**$H_0$): El modelo es homocedástico.
    -   **Decisión:** Un p-valor pequeño (p. ej., \< 0.05) es evidencia
        en contra de la homocedasticidad.

::: {.callout-tip title="Ejemplo de un modelo válido" collapse="true"}
Analicemos nuestro `modelo_estudio`. Nos centraremos en el gráfico
`Scale-Location` (`which = 3`) y en la prueba de Breusch-Pagan.

```{r}
#| label: fig-homocedasticidad-ok
#| fig-cap: "Gráfico Scale-Location para el modelo de estudio. La línea de tendencia es casi plana."

# Crear datos para el gráfico Scale-Location
datos_scale_loc <- data.frame(
  valores_ajustados = fitted(modelo_estudio),
  residuos_std_sqrt = sqrt(abs(rstandard(modelo_estudio)))
)

# Gráfico Scale-Location con ggplot2
ggplot(datos_scale_loc, aes(x = valores_ajustados, y = residuos_std_sqrt)) +
  geom_point(color = "#0072B2", alpha = 0.7) +
  geom_smooth(method = "loess", se = FALSE, color = "red", linewidth = 0.8, formula = y ~ x) +
  labs(
    title = "Scale-Location",
    x = "Valores Ajustados",
    y = expression(sqrt("|Residuos Estandarizados|"))
  ) +
  theme_classic(base_size = 12)

# Prueba de Breusch-Pagan
suppressPackageStartupMessages(library(lmtest))
bp_resultado <- bptest(modelo_estudio)
print(bp_resultado)

# Prueba de White (versión robusta)
white_resultado <- bptest(modelo_estudio, ~ fitted(modelo_estudio) + I(fitted(modelo_estudio)^2))
print(white_resultado)
```

El diagnóstico es positivo. En el gráfico `Scale-Location`, la línea
roja es casi horizontal, lo que indica que la varianza de los residuos
es estable a lo largo de los valores ajustados. Esto se confirma con
ambas pruebas:

-   **Breusch-Pagan**: p-valor = `r round(bp_resultado$p.value, 4)` → No
    rechazamos H₀ (homocedasticidad)
-   **White**: p-valor = `r round(white_resultado$p.value, 4)` → No
    rechazamos H₀ (varianza constante) **Nuestro modelo cumple el
    supuesto**.
:::

::: {.callout-tip title="Contraejemplo: Violación del supuesto de homocedasticidad" collapse="true"}
Ahora, simularemos datos donde el error aumenta a medida que `x` crece,
un caso clásico de heteroscedasticidad.

```{r}
#| label: fig-homocedasticidad-mal
#| fig-cap: "Diagnóstico de heteroscedasticidad. Izquierda: Gráfico de Residuos vs. Ajustados (patrón de embudo). Derecha: Gráfico Scale-Location (tendencia ascendente)."

# 1. Simulación de datos heteroscedásticos
set.seed(101)
x_hetero <- 1:100
y_hetero <- 10 + 2 * x_hetero + rnorm(100, mean = 0, sd = 0.4 * x_hetero)
datos_hetero <- data.frame(x = x_hetero, y = y_hetero)
modelo_hetero <- lm(y ~ x, data = datos_hetero)

# 2. Preparar datos para los gráficos
datos_diag_hetero <- data.frame(
  residuos = residuals(modelo_hetero),
  valores_ajustados = fitted(modelo_hetero),
  residuos_std_sqrt = sqrt(abs(rstandard(modelo_hetero)))
)

# 3. Gráfico de Residuos vs. Valores Ajustados
p1 <- ggplot(datos_diag_hetero, aes(x = valores_ajustados, y = residuos)) +
  geom_point(color = "#D55E00", alpha = 0.7) +
  geom_hline(yintercept = 0, color = "red", linetype = "dashed") +
  geom_smooth(method = "loess", se = FALSE, color = "red", linewidth = 0.8, formula = y ~ x) +
  labs(
    title = "Residuos vs. Valores Ajustados",
    x = "Valores Ajustados",
    y = "Residuos"
  ) +
  theme_classic(base_size = 10)

# 4. Gráfico Scale-Location
p2 <- ggplot(datos_diag_hetero, aes(x = valores_ajustados, y = residuos_std_sqrt)) +
  geom_point(color = "#D55E00", alpha = 0.7) +
  geom_smooth(method = "loess", se = FALSE, color = "red", linewidth = 0.8, formula = y ~ x) +
  labs(
    title = "Scale-Location",
    x = "Valores Ajustados",
    y = expression(sqrt("|Residuos Estandarizados|"))
  ) +
  theme_classic(base_size = 10)

# 5. Mostrar ambos gráficos lado a lado
library(gridExtra)
grid.arrange(p1, p2, ncol = 2)

# 6. Prueba de Breusch-Pagan
suppressPackageStartupMessages(library(lmtest))
test_values <- bptest(modelo_hetero)
```

Los resultados son un libro de texto sobre la heteroscedasticidad.

-   El gráfico de **Residuos vs. Valores Ajustados** (izquierda) tiene
    una **forma de embudo** inconfundible: la dispersión de los puntos
    aumenta drásticamente de izquierda a derecha.
-   El gráfico **Scale-Location** (derecha) confirma el problema,
    mostrando una línea roja con una **clara pendiente ascendente**.
-   La **prueba de Breusch-Pagan** arroja un **p-valor
    `r format(test_values[[4]],scientific = TRUE, digits = 3)`**,
    dándonos una fuerte evidencia estadística para rechazar la hipótesis
    nula de homocedasticidad.

Este modelo viola claramente el supuesto, y las inferencias basadas en
él (como el p-valor del coeficiente de `x`) no serían fiables.
:::

### Normalidad de los residuos

Este supuesto postula que los residuos del modelo ($\varepsilon_i$)
siguen una distribución normal: $\varepsilon_i \sim N(0, \sigma^2)$. Es
especialmente importante para la validez de los intervalos de confianza
y los contrastes de hipótesis cuando el tamaño de la muestra es pequeño.

**Métodos de diagnóstico:**

1.  **Diagnóstico visual:**

    -   **Gráfico Q-Q:** Los puntos deben seguir la línea diagonal si
        hay normalidad
    -   **Histograma:** Debe mostrar forma campaniforme y simétrica

2.  **Test de Shapiro-Wilk:** Test más potente para muestras pequeñas y
    medianas (n \< 50).

    -   **H₀:** Los residuos siguen distribución normal
    -   **H₁:** Los residuos no siguen distribución normal
    -   **Limitación:** Muy sensible en muestras grandes

3.  **Test de Jarque-Bera:** Basado en medidas de asimetría y curtosis.

    -   **H₀:** Los residuos son normales (asimetría = 0, curtosis = 3)
    -   **H₁:** Los residuos no son normales
    -   **Ventaja:** Menos sensible al tamaño muestral que Shapiro-Wilk

Para evaluar la normalidad disponemos de estas herramientas visuales y
analíticas:

-   **Gráfico Normal Q-Q (`Normal Q-Q Plot`):** Compara los cuantiles de
    los residuos estandarizados con los cuantiles de una distribución
    normal teórica. Los puntos deben caer muy cerca de la línea diagonal
    de 45 grados.
-   **Histograma de los Residuos:** Un simple histograma de los residuos
    debe mostrar una forma aproximada de campana de Gauss.
-   **Prueba de Shapiro-Wilk:** Es uno de los contrastes más potentes
    para la normalidad.
    -   **Hipótesis Nula (**$H_0$): Los residuos provienen de una
        distribución normal.
    -   **Decisión:** Un p-valor pequeño (\< 0.05) sugiere rechazar
        $H_0$.

::: {.callout-tip title="Ejemplo de normalidad válida" collapse="true"}
Para nuestro `modelo_estudio`, examinamos la normalidad mediante el
gráfico Q-Q y la prueba de Shapiro-Wilk.

```{r}
#| label: fig-normalidad-ok
#| fig-cap: "Diagnóstico de normalidad del modelo de estudio. Izquierda: Q-Q Plot. Derecha: Histograma de residuos."

# Crear datos para los gráficos
residuos <- residuals(modelo_estudio)

# 1. Gráfico Q-Q con ggplot2
datos_qq <- data.frame(residuos = residuos)

p1 <- ggplot(datos_qq, aes(sample = residuos)) +
  geom_qq(color = "#0072B2", alpha = 0.7) +
  geom_qq_line(color = "red", linetype = "dashed") +
  labs(
    title = "Normal Q-Q Plot",
    x = "Cuantiles Teóricos",
    y = "Cuantiles de la Muestra"
  ) +
  theme_classic(base_size = 10)

# 2. Histograma con ggplot2
datos_hist <- data.frame(residuos = residuos)

p2 <- ggplot(datos_hist, aes(x = residuos)) +
  geom_histogram(aes(y = after_stat(density)), bins = 15, fill = "lightblue", 
                 color = "black", alpha = 0.7) +
  stat_function(fun = dnorm, 
                args = list(mean = mean(residuos), sd = sd(residuos)),
                color = "red", linewidth = 1) +
  labs(
    title = "Histograma de Residuos",
    x = "Residuos",
    y = "Densidad"
  ) +
  theme_classic(base_size = 10)

# 3. Mostrar ambos gráficos lado a lado
library(gridExtra)
grid.arrange(p1, p2, ncol = 2)

# Prueba de Shapiro-Wilk
suppressPackageStartupMessages(library(lmtest))
shapiro_resultado <- shapiro.test(residuals(modelo_estudio))
print(shapiro_resultado)

# Prueba de Jarque-Bera
suppressPackageStartupMessages(library(tseries))
jb_resultado <- jarque.bera.test(residuals(modelo_estudio))
print(jb_resultado)
```

El diagnóstico es excelente. En el gráfico Q-Q, los puntos se alinean
muy bien con la línea diagonal, indicando normalidad. El histograma
muestra una distribución aproximadamente simétrica que se ajusta bien a
la curva normal teórica (línea roja). Ambas pruebas estadísticas
confirman la normalidad:

-   **Shapiro-Wilk**: p-valor = `r round(shapiro_resultado$p.value, 4)`
    → No rechazamos H₀ (normalidad)
-   **Jarque-Bera**: p-valor = `r round(jb_resultado$p.value, 4)` → No
    rechazamos H₀ (normalidad)
:::

::: {.callout-tip title="Contraejemplo: Violación del supuesto de normalidad" collapse="true"}
Ahora simularemos datos donde los residuos siguen una distribución
asimétrica (distribución exponencial) para mostrar una violación clara
del supuesto de normalidad.

```{r}
#| label: fig-normalidad-mal
#| fig-cap: "Violación del supuesto de normalidad. Izquierda: Q-Q Plot con clara desviación. Derecha: Histograma asimétricamente distribuido."

# 1. Simulación de datos con errores no normales (exponenciales)
set.seed(456)
x_no_normal <- 1:100
# Errores exponenciales (muy asimétricos) centrados en 0
errores_exp <- rexp(100, rate = 1) - 1  # Restamos 1 para centrar en 0
y_no_normal <- 5 + 2 * x_no_normal + errores_exp * 10
datos_no_normal <- data.frame(x = x_no_normal, y = y_no_normal)
modelo_no_normal <- lm(y ~ x, data = datos_no_normal)

# 2. Crear datos para los gráficos
residuos_no_normal <- residuals(modelo_no_normal)

# 3. Gráfico Q-Q con ggplot2
datos_qq_mal <- data.frame(residuos = residuos_no_normal)

p1_mal <- ggplot(datos_qq_mal, aes(sample = residuos)) +
  geom_qq(color = "#D55E00", alpha = 0.7) +
  geom_qq_line(color = "red", linetype = "dashed") +
  labs(
    title = "Normal Q-Q Plot (Violación)",
    x = "Cuantiles Teóricos",
    y = "Cuantiles de la Muestra"
  ) +
  theme_classic(base_size = 10)

# 4. Histograma con ggplot2
datos_hist_mal <- data.frame(residuos = residuos_no_normal)

p2_mal <- ggplot(datos_hist_mal, aes(x = residuos)) +
  geom_histogram(aes(y = after_stat(density)), bins = 15, fill = "lightcoral", 
                 color = "black", alpha = 0.7) +
  stat_function(fun = dnorm, 
                args = list(mean = mean(residuos_no_normal), sd = sd(residuos_no_normal)),
                color = "blue", linewidth = 1) +
  labs(
    title = "Histograma de Residuos (Violación)",
    x = "Residuos",
    y = "Densidad"
  ) +
  theme_classic(base_size = 10)

# 5. Mostrar ambos gráficos lado a lado
grid.arrange(p1_mal, p2_mal, ncol = 2)

# Prueba de Shapiro-Wilk
shapiro_resultado <- shapiro.test(residuals(modelo_no_normal))
```

La violación es evidente. En el gráfico Q-Q, los puntos se desvían
sistemáticamente de la línea diagonal, especialmente en los extremos,
formando una curva característica de distribuciones asimétricas. El
histograma muestra una clara asimetría hacia la derecha que no se ajusta
a la curva normal teórica (línea azul). La prueba de Shapiro-Wilk arroja
un **p-valor muy pequeño**
(`r format(shapiro_resultado$p.value, scientific = TRUE, digits = 3)`),
rechazando fuertemente la hipótesis nula de normalidad.
:::

### Independencia de los residuos

Este supuesto afirma que el error de una observación no está
correlacionado con el de ninguna otra:
$Cov(\varepsilon_i, \varepsilon_j) = 0$ para $i \neq j$. La violación,
conocida como **autocorrelación**, es común en datos de series
temporales.

**Métodos de diagnóstico:**

1.  **Diagnóstico visual:** Gráfico de residuos vs orden de observación.
    No debe mostrar patrones temporales o secuenciales.

2.  **Test de Durbin-Watson:** Test clásico para autocorrelación de
    primer orden.

    -   **H₀:** No hay autocorrelación ($\rho = 0$)
    -   **H₁:** Hay autocorrelación de orden 1
    -   **Estadístico:**
        $DW = \frac{\sum_{i=2}^{n}(e_i - e_{i-1})^2}{\sum_{i=1}^{n}e_i^2}$
    -   **Interpretación:** Valores cerca de 2 → no autocorrelación;
        cerca de 0 → autocorrelación positiva; cerca de 4 →
        autocorrelación negativa

3.  **Test de Breusch-Godfrey (LM):** Generalización del Durbin-Watson
    para órdenes superiores y regresores retardados.

    -   **H₀:** No hay autocorrelación serial hasta el orden
        especificado
    -   **H₁:** Hay autocorrelación serial
    -   **Ventaja:** Más general y potente que Durbin-Watson

El estadístico de Durbin-Watson varía entre 0 y 4. Un valor cercano a 2
sugiere no autocorrelación. Valores cercanos a 0 indican autocorrelación
positiva, y cercanos a 4, autocorrelación negativa.

::: {.callout-tip title="Ejemplo de independencia válida" collapse="true"}
Para nuestro `modelo_estudio`, evaluamos la independencia mediante el
gráfico de residuos vs orden y la prueba de Durbin-Watson.

```{r}
#| label: fig-independencia-ok
#| fig-cap: "Diagnóstico de independencia del modelo de estudio. Los residuos no muestran patrones temporales."

# Gráfico de residuos vs orden de observación con ggplot2
datos_orden <- data.frame(
  orden = 1:length(residuals(modelo_estudio)),
  residuos = residuals(modelo_estudio)
)

ggplot(datos_orden, aes(x = orden, y = residuos)) +
  geom_point(color = "#0072B2", alpha = 0.7) +
  geom_line(color = "#0072B2", alpha = 0.5) +
  geom_hline(yintercept = 0, color = "red", linetype = "dashed") +
  labs(
    title = "Residuos vs Orden de Observación",
    x = "Orden de observación",
    y = "Residuos"
  ) +
  theme_classic(base_size = 12)

# Prueba de Durbin-Watson
suppressPackageStartupMessages(library(lmtest))
dw_resultado_valido <- dwtest(modelo_estudio)
print(dw_resultado_valido)

# Prueba de Breusch-Godfrey (más general)
bg_resultado <- bgtest(modelo_estudio, order = 2)
print(bg_resultado)
```

El diagnóstico es satisfactorio. El gráfico de residuos vs orden no
muestra ningún patrón sistemático o tendencia temporal. Ambas pruebas
estadísticas confirman la independencia:

-   **Durbin-Watson**: DW =`r round(dw_resultado_valido$statistic, 3)`,
    p-valor = `r round(dw_resultado_valido$p.value, 4)` → No hay
    autocorrelación de orden 1
-   **Breusch-Godfrey**: LM =`r round(bg_resultado$statistic, 3)`,
    p-valor = `r round(bg_resultado$p.value, 4)` → No hay
    autocorrelación de orden 2 fluctúan aleatoriamente alrededor del
    cero.

La prueba de Durbin-Watson arroja un estadístico de
**`r round(dw_resultado_valido$statistic, 3)`** (cercano a 2) y un
**p-valor de
`r format.pval(dw_resultado_valido$p.value, digits=3, eps=0.001)`**,
confirmando que no hay evidencia de autocorrelación. **El supuesto de
independencia se cumple**.
:::

::: {.callout-tip title="Contraejemplo: Violación del supuesto de independencia" collapse="true"}
Simularemos datos con autocorrelación positiva, donde cada residuo está
correlacionado con el anterior, violando el supuesto de independencia.

```{r}
#| label: fig-independencia-mal
#| fig-cap: "Violación del supuesto de independencia. Los residuos muestran un patrón de autocorrelación positiva."

# 1. Simulación de datos con autocorrelación
set.seed(789)
n <- 100
x_autocorr <- 1:n
# Generamos errores autocorrelacionados (AR1 con phi = 0.7)
errores_autocorr <- numeric(n)
errores_autocorr[1] <- rnorm(1)
for(i in 2:n) {
  errores_autocorr[i] <- 0.7 * errores_autocorr[i-1] + rnorm(1, sd = 0.5)
}

y_autocorr <- 10 + 1.5 * x_autocorr + errores_autocorr * 3
datos_autocorr <- data.frame(x = x_autocorr, y = y_autocorr)
modelo_autocorr <- lm(y ~ x, data = datos_autocorr)

# 2. Gráfico de residuos vs orden con ggplot2
datos_orden_autocorr <- data.frame(
  orden = 1:length(residuals(modelo_autocorr)),
  residuos = residuals(modelo_autocorr)
)

ggplot(datos_orden_autocorr, aes(x = orden, y = residuos)) +
  geom_point(color = "#D55E00", alpha = 0.7) +
  geom_line(color = "#D55E00", alpha = 0.5) +
  geom_hline(yintercept = 0, color = "blue", linetype = "dashed") +
  labs(
    title = "Residuos vs Orden de Observación (Violación)",
    x = "Orden de observación",
    y = "Residuos"
  ) +
  theme_classic(base_size = 12)

# 3. Prueba de Durbin-Watson
dw_resultado <- dwtest(modelo_autocorr)
```

La violación es clara. El gráfico de residuos vs orden muestra un patrón
ondulante característico: los residuos tienden a mantenerse del mismo
signo durante varias observaciones consecutivas (rachas de valores
positivos seguidas de rachas de valores negativos). Esto indica
**autocorrelación positiva**. La prueba de Durbin-Watson confirma esto
con un estadístico muy por debajo de 2 (DW =
**`r round(dw_resultado$statistic, 3)`**) y un **p-valor muy pequeño**
(**`r format(dw_resultado$p.value, scientific = TRUE, digits = 3)`**),
rechazando fuertemente la hipótesis nula de independencia.
:::

### Media nula de los residuos

Un requisito fundamental del modelo es que la media de los residuos debe
ser exactamente cero: $E[e_i] = 0$. Esta propiedad se deriva
matemáticamente del método de mínimos cuadrados y su verificación sirve
como una comprobación de que nuestros cálculos son correctos.

### Identificación de observaciones influyentes y atípicas

Algunos puntos pueden tener una influencia desproporcionada en el
modelo. Es crucial identificarlos usando diferentes métricas que evalúan
aspectos complementarios de la influencia [@kutner2005applied;
@fox2018r]. Las métricas desarrolladas por Cook, Belsley, Kuh y Welsch
proporcionan herramientas robustas para este diagnóstico.

::: {.callout-note title="Fundamento teórico: de los residuos simples a los estudentizados"}
Antes de analizar las métricas de influencia, debemos entender por qué
no todos los **residuos simples** ($e_i = y_i - \hat{y}_i$) son
comparables entre sí. El problema fundamental es que **no tienen la
misma varianza**, incluso bajo homocedasticidad.

La varianza teórica del residuo $e_i$ depende del **apalancamiento**
(*leverage*) de la observación: $$
\text{Var}(e_i) = \sigma^2(1 - h_{ii})
$$

donde el apalancamiento $h_{ii}$ se define como: $$
h_{ii} = \frac{1}{n} + \frac{(x_i - \bar{x})^2}{\sum_{j=1}^{n}(x_j - \bar{x})^2}
$$

Las observaciones con valores de $X$ más alejados de la media tendrán
mayor apalancamiento y, paradójicamente, residuos con **menor
varianza**. Por esto, un residuo pequeño en una observación de alto
leverage puede ser más preocupante que un residuo grande en el centro de
los datos.

**Los residuos estandarizados** solucionan parcialmente este problema:
$$
r_i^* = \frac{e_i}{\sqrt{\text{MSE}(1 - h_{ii})}}
$$

Pero **los residuos estudentizados** van un paso más allá, eliminando el
sesgo de autoinfluencia: $$
r_i = \frac{e_i}{\sqrt{\text{MSE}_{(-i)}(1 - h_{ii})}}
$$

donde $\text{MSE}_{(-i)}$ excluye la observación $i$ del ajuste. Esto
evita que un outlier "contamine" su propia evaluación y proporciona una
distribución teórica exacta (t de Student con $n-k-2$ grados de
libertad).

**¿Por qué son superiores los residuos estudentizados?** Por tres
razones clave: (1) **eliminan el sesgo de autoinfluencia** al excluir
cada observación de su propia evaluación, (2) **evitan la
contaminación** que un outlier produce en la MSE global, y (3) **siguen
una distribución conocida** (t de Student) que permite umbrales
estadísticamente precisos. **En la práctica:** $|r_i| > 2$ indica
posibles outliers (≈5% en normalidad) y $|r_i| > 3$ outliers muy
probables (\<1%).
:::

Las métricas fundamentales de influencia para identificar observaciones
problemáticas son:

-   **Apalancamiento (Leverage,** $h_{ii}$): Mide cuán atípico es el
    valor de la variable predictora $X_i$ de una observación. Un
    apalancamiento alto significa que el punto tiene el *potencial* de
    ser muy influyente. En regresión simple, se calcula como:
    $$ h_{ii} = \frac{1}{n} + \frac{(x_i - \bar{x})^2}{\sum_{j=1}^{n}(x_j - \bar{x})^2} $$
    Una regla común es considerar un apalancamiento alto si
    $h_{ii} > \frac{2(k+1)}{n}$, donde $k$ es el número de predictores
    (1 en regresión simple).

-   **Distancia de Cook (**$D_i$): Mide la influencia global de una
    observación, combinando su apalancamiento y su residuo. Representa
    cuánto cambian los coeficientes del modelo si la i-ésima observación
    es eliminada.
    $$ D_i = \frac{r_i^2}{k+1} \cdot \frac{h_{ii}}{1-h_{ii}} $$ Se
    considera que un punto es influyente si su distancia de Cook es
    grande, por ejemplo, si $D_i > 1$ o $D_i > 4/(n-k-1)$.

-   **DFFITS:** Mide cuánto cambia la predicción $\hat{y}_i$ cuando se
    elimina la i-ésima observación. Es una medida estandarizada que
    combina el residuo estudentizado y el apalancamiento.
    $$ \text{DFFITS}_i = r_i \sqrt{\frac{h_{ii}}{1-h_{ii}}} $$ Un punto
    se considera influyente si $|\text{DFFITS}_i| > 2\sqrt{(k+1)/n}$,
    donde $k$ es el número de predictores.

::: {.callout-tip title="Ejemplo: Cálculo y análisis de DFFITS" collapse="true"}
DFFITS es especialmente útil para evaluar cómo cada observación afecta a
su propia predicción. Analicemos esta medida con nuestro
`modelo_estudio`.

```{r}
#| label: fig-dffits
#| fig-cap: "Análisis de DFFITS para identificar observaciones que afectan significativamente a sus propias predicciones."

# Calcular DFFITS y sus componentes
dffits_vals <- dffits(modelo_estudio)
residuos_stud <- rstudent(modelo_estudio)  # Residuos estudentizados
leverage_vals <- hatvalues(modelo_estudio)

# Crear dataframe para análisis
datos_dffits <- data.frame(
  observacion = 1:length(dffits_vals),
  dffits = dffits_vals,
  residuo_stud = residuos_stud,
  leverage = leverage_vals
)

# Umbral de DFFITS
n <- nrow(datos)
k <- 1  # número de predictores
dffits_threshold <- 2 * sqrt((k + 1) / n)

# Gráfico de DFFITS
ggplot(datos_dffits, aes(x = observacion, y = dffits)) +
  geom_point(color = "#0072B2", alpha = 0.7) +
  geom_hline(yintercept = 0, color = "gray", linetype = "dashed") +
  geom_hline(yintercept = c(-dffits_threshold, dffits_threshold), 
             color = "red", linetype = "dashed", alpha = 0.7) +
  labs(
    title = "DFFITS por Observación",
    x = "Número de Observación",
    y = "DFFITS",
    caption = paste("Líneas rojas: umbrales ±", round(dffits_threshold, 3))
  ) +
  theme_classic(base_size = 12)

# Análisis cuantitativo
influential_dffits <- which(abs(dffits_vals) > dffits_threshold)
top_indices <- order(abs(dffits_vals), decreasing = TRUE)[1:5]
```

**Análisis de resultados:**

El umbral de influencia para DFFITS es `r round(dffits_threshold, 3)`.
En nuestro modelo, **`r length(influential_dffits)` observaciones
superan este umbral**: las observaciones
`r paste(influential_dffits, collapse = ", ")`, lo que las clasifica
como influyentes según este criterio.

Las **cinco observaciones con mayor \|DFFITS\|** son las observaciones
`r paste(top_indices, collapse = ", ")`, con valores de
`r paste(round(dffits_vals[top_indices], 3), collapse = ", ")`
respectivamente. Lo más notable es que **todas estas cinco
observaciones**
(`r paste(intersect(top_indices, influential_dffits), collapse = ", ")`)
**superan el umbral de DFFITS**, confirmando su carácter influyente.

**Interpretación clave:** La observación `r top_indices[1]` es el caso
más destacado: tiene un DFFITS de
`r round(dffits_vals[top_indices[1]], 3)`, superando el umbral de
`r round(dffits_threshold, 3)`. Esta combinación de residuo y
apalancamiento resulta en un DFFITS significativo que indica cambios
sustanciales en su predicción.

**Conclusión práctica:** Tenemos **`r length(influential_dffits)`
observaciones influyentes** según DFFITS
(`r paste(influential_dffits, collapse = ", ")`) que merecen
investigación adicional. Estas observaciones cambian significativamente
sus propias predicciones cuando son eliminadas del modelo, sugiriendo
que podrían representar casos especiales o errores de medición que
deberían ser examinados más detalladamente.
:::

El gráfico **`Residuals vs. Leverage`** es la herramienta visual más
importante para el diagnóstico de influencia, ya que combina en un solo
gráfico el **apalancamiento** (eje X) y los **residuos estudentizados**
(eje Y), permitiendo identificar simultáneamente observaciones con alto
leverage y outliers. Además, incluye curvas que delimitan regiones de
alta **Distancia de Cook**, facilitando la identificación visual de los
puntos más problemáticos.

::: {.callout-tip title="Ejemplo: Gráfico Residuals vs. Leverage" collapse="true"}
Vamos a analizar el gráfico más importante para el diagnóstico de
influencia usando nuestro `modelo_estudio`.

```{r}
#| label: fig-leverage
#| fig-cap: "Gráfico Residuals vs. Leverage para identificar observaciones influyentes."

# Crear datos para el gráfico Residuals vs. Leverage
leverage_vals <- hatvalues(modelo_estudio)
residuos_stud <- rstudent(modelo_estudio)  # Residuos estudentizados
cook_dist <- cooks.distance(modelo_estudio)

datos_leverage <- data.frame(
  leverage = leverage_vals,
  residuos_stud = residuos_stud,
  cook = cook_dist,
  observacion = 1:length(leverage_vals)
)

# Calcular umbrales
n <- nrow(datos)
k <- 1
leverage_threshold <- 2 * (k + 1) / n
cook_threshold <- 4 / (n - k - 1)

# Función para crear curvas de Cook
cook_curve <- function(leverage, cook_value, k) {
  sqrt(cook_value * (k + 1) * (1 - leverage) / leverage)
}

# Crear curvas de Cook para diferentes valores
lev_seq <- seq(0.001, max(leverage_vals) * 1.1, length.out = 100)
cook_05 <- data.frame(
  leverage = lev_seq,
  pos = cook_curve(lev_seq, 0.5, k),
  neg = -cook_curve(lev_seq, 0.5, k)
)
cook_1 <- data.frame(
  leverage = lev_seq,
  pos = cook_curve(lev_seq, 1, k),
  neg = -cook_curve(lev_seq, 1, k)
)

# Gráfico Residuals vs. Leverage con ggplot2
ggplot(datos_leverage, aes(x = leverage, y = residuos_stud)) +
  # Curvas de Cook
  geom_line(data = cook_05, aes(x = leverage, y = pos), 
            color = "red", linetype = "dashed", alpha = 0.6, inherit.aes = FALSE) +
  geom_line(data = cook_05, aes(x = leverage, y = neg), 
            color = "red", linetype = "dashed", alpha = 0.6, inherit.aes = FALSE) +
  geom_line(data = cook_1, aes(x = leverage, y = pos), 
            color = "red", linetype = "solid", alpha = 0.8, inherit.aes = FALSE) +
  geom_line(data = cook_1, aes(x = leverage, y = neg), 
            color = "red", linetype = "solid", alpha = 0.8, inherit.aes = FALSE) +
  # Puntos de datos
  geom_point(color = "#0072B2", alpha = 0.7, size = 2) +
  # Líneas de referencia
  geom_hline(yintercept = 0, color = "gray", linetype = "dashed") +
  geom_hline(yintercept = c(-2, 2), color = "orange", linetype = "dotted", alpha = 0.7) +
  geom_vline(xintercept = leverage_threshold, color = "purple", linetype = "dotted", alpha = 0.7) +
  # Etiquetas
  labs(
    title = "Residuals vs. Leverage",
    x = "Leverage",
    y = "Residuos Estudentizados",
    caption = "Curvas rojas: Cook 0.5 (discontinua) y 1.0 (continua) | Líneas naranjas: ±2 | Línea morada: umbral leverage"
  ) +
  theme_classic(base_size = 12)

# Identificar observaciones problemáticas
high_leverage <- which(leverage_vals > leverage_threshold)
outliers_stud <- which(abs(residuos_stud) > 2)
high_cook <- which(cook_dist > cook_threshold)
```

**Análisis del gráfico:**

El gráfico revela varios puntos importantes. Tenemos
`r length(outliers_stud)` outliers (residuos estudentizados \> 2): las
observaciones `r paste(outliers_stud, collapse = ", ")`. Además,
`r length(high_leverage)` observaciones superan el umbral de leverage
(\> `r round(leverage_threshold, 3)`): las observaciones
`r paste(high_leverage, collapse = ", ")`.

**Interpretación por regiones:**

-   **Zona derecha (alto leverage)**: Las observaciones
    `r paste(high_leverage, collapse = ", ")` superan el umbral de
    leverage, lo que significa que tienen valores de X atípicos y **alto
    potencial influyente**
-   **Zona izquierda superior/inferior**: Los `r length(outliers_stud)`
    outliers (`r paste(outliers_stud, collapse = ", ")`) están
    distribuidos aquí, con leverage bajo-moderado pero residuos grandes
-   **Esquinas críticas**: Afortunadamente vacías (alto leverage +
    outlier sería muy problemático)

**Distancia de Cook:** Las curvas rojas muestran que aunque ningún punto
supera Cook = 1.0 (línea continua), **varios puntos se acercan a la
curva de Cook = 0.5** (línea discontinua), indicando influencia
moderada. Las observaciones con alto leverage están en esta zona de
influencia moderada.

**Conclusión práctica:** El modelo presenta una **situación favorable**:
aunque tenemos **outliers** (observaciones
`r paste(outliers_stud, collapse = ", ")`) que son atípicos en Y, y
**observaciones de alto leverage** (observaciones
`r paste(high_leverage, collapse = ", ")`) que son atípicos en X,
**crucialmente no hay solapamiento entre ambos grupos**. Esto significa
que no tenemos la situación más problemática (alto leverage + outlier).
Aun así, ambos grupos merecen investigación.
:::

#### Interpretación práctica de las medidas de influencia

Cada medida nos proporciona información complementaria sobre diferentes
aspectos de la influencia:

-   **Leverage (Apalancamiento):** Identifica observaciones con valores
    "raros" en las variables predictoras. Alto leverage no es
    necesariamente problemático, pero indica potencial para ser
    influyente.

-   **Distancia de Cook:** Es la medida más general de influencia.
    Valores altos indican que eliminar esa observación cambiaría
    substancialmente los coeficientes del modelo.

-   **DFFITS:** Se enfoca específicamente en cómo cambia la predicción
    de cada punto cuando se elimina esa observación. Es especialmente
    útil para evaluar el impacto en las predicciones.

En la práctica, una observación es especialmente preocupante si es
problemática según **múltiples criterios** a la vez.

::: {.callout-tip title="Diagnóstico completo del modelo de estudio" collapse="true"}
A continuación, realizamos todas las verificaciones de diagnóstico para
nuestro `modelo_estudio`:

```{r}
#| label: fig-diagnostico-completo
#| fig-cap: "Gráficos de diagnóstico completo del modelo de regresión."
#| echo: true

# Preparar todos los datos necesarios para los gráficos
residuos_completo <- residuals(modelo_estudio)
valores_ajustados_completo <- fitted(modelo_estudio)
residuos_std <- rstandard(modelo_estudio)
leverage_vals <- hatvalues(modelo_estudio)

# 1. Gráfico Residuos vs. Valores Ajustados
p1_completo <- ggplot(data.frame(x = valores_ajustados_completo, y = residuos_completo), 
                      aes(x = x, y = y)) +
  geom_point(color = "#0072B2", alpha = 0.7) +
  geom_hline(yintercept = 0, color = "red", linetype = "dashed") +
  geom_smooth(method = "loess", se = FALSE, color = "red", linewidth = 0.8, formula = y ~ x) +
  labs(title = "Residuos vs. Valores Ajustados", x = "Valores Ajustados", y = "Residuos") +
  theme_classic(base_size = 10)

# 2. Gráfico Q-Q Normal
datos_qq_completo <- data.frame(residuos = residuos_std)

p2_completo <- ggplot(datos_qq_completo, aes(sample = residuos)) +
  geom_qq(color = "#0072B2", alpha = 0.7) +
  geom_qq_line(color = "red", linetype = "dashed") +
  labs(title = "Normal Q-Q Plot", x = "Cuantiles Teóricos", y = "Cuantiles de la Muestra") +
  theme_classic(base_size = 10)

# 3. Gráfico Scale-Location
p3_completo <- ggplot(data.frame(x = valores_ajustados_completo, 
                                 y = sqrt(abs(residuos_std))), 
                      aes(x = x, y = y)) +
  geom_point(color = "#0072B2", alpha = 0.7) +
  geom_smooth(method = "loess", se = FALSE, color = "red", linewidth = 0.8, formula = y ~ x) +
  labs(title = "Scale-Location", x = "Valores Ajustados", 
       y = expression(sqrt("|Residuos Estandarizados|"))) +
  theme_classic(base_size = 10)

# 4. Gráfico Residuos vs. Leverage (con curvas de Cook)
p4_completo <- ggplot(datos_leverage, aes(x = leverage, y = residuos_stud)) +
  # Curvas de Cook
  geom_line(data = cook_05, aes(x = leverage, y = pos), 
            color = "red", linetype = "dashed", alpha = 0.6, inherit.aes = FALSE) +
  geom_line(data = cook_05, aes(x = leverage, y = neg), 
            color = "red", linetype = "dashed", alpha = 0.6, inherit.aes = FALSE) +
  geom_line(data = cook_1, aes(x = leverage, y = pos), 
            color = "red", linetype = "solid", alpha = 0.8, inherit.aes = FALSE) +
  geom_line(data = cook_1, aes(x = leverage, y = neg), 
            color = "red", linetype = "solid", alpha = 0.8, inherit.aes = FALSE) +
  # Puntos de datos
  geom_point(color = "#0072B2", alpha = 0.7, size = 1.5) +
  # Líneas de referencia
  geom_hline(yintercept = 0, color = "gray", linetype = "dashed") +
  geom_hline(yintercept = c(-2, 2), color = "orange", linetype = "dotted", alpha = 0.7) +
  geom_vline(xintercept = leverage_threshold, color = "purple", linetype = "dotted", alpha = 0.7) +
  labs(title = "Residuals vs. Leverage", x = "Leverage", y = "Residuos Estudentizados") +
  theme_classic(base_size = 10)

# 5. Histograma de residuos
p5_completo <- ggplot(data.frame(residuos = residuos_completo), aes(x = residuos)) +
  geom_histogram(aes(y = after_stat(density)), bins = 15, fill = "lightblue", 
                 color = "black", alpha = 0.7) +
  stat_function(fun = dnorm, 
                args = list(mean = mean(residuos_completo), sd = sd(residuos_completo)),
                color = "red", linewidth = 1) +
  labs(title = "Histograma de Residuos", x = "Residuos", y = "Densidad") +
  theme_classic(base_size = 10)

# 6. Residuos vs. Orden
p6_completo <- ggplot(data.frame(orden = 1:length(residuos_completo), 
                                 residuos = residuos_completo), 
                      aes(x = orden, y = residuos)) +
  geom_point(color = "#0072B2", alpha = 0.7) +
  geom_line(color = "#0072B2", alpha = 0.5) +
  geom_hline(yintercept = 0, color = "red", linetype = "dashed") +
  labs(title = "Residuos vs. Orden", x = "Orden de observación", y = "Residuos") +
  theme_classic(base_size = 10)

# Mostrar todos los gráficos en una rejilla 2x3
library(gridExtra)
grid.arrange(p1_completo, p2_completo, p3_completo, 
             p4_completo, p5_completo, p6_completo, ncol = 3)
```

```{r}
#| echo: false
#| results: 'hide'
# Realizamos todas las pruebas estadísticas silenciosamente
suppressPackageStartupMessages(library(lmtest))

# 1. Verificación de media nula de residuos
media_residuos <- mean(residuals(modelo_estudio))

# 2. Homocedasticidad: Breusch-Pagan
bp_test <- bptest(modelo_estudio)

# 3. Normalidad: Shapiro-Wilk
sw_test <- shapiro.test(residuals(modelo_estudio))

# 4. Independencia: Durbin-Watson
dw_test <- dwtest(modelo_estudio)

# 5. Identificación de observaciones influyentes
leverage <- hatvalues(modelo_estudio)
cook_dist <- cooks.distance(modelo_estudio)
std_residuals <- rstandard(modelo_estudio)
dffits_vals <- dffits(modelo_estudio)
covratio_vals <- covratio(modelo_estudio)

# Umbrales de corte
n <- nrow(datos)
k <- 1  # número de predictores
leverage_threshold <- 2 * (k + 1) / n
cook_threshold <- 4 / (n - k - 1)
dffits_threshold <- 2 * sqrt((k + 1) / n)
covratio_threshold <- 3 * (k + 1) / n

# Identificamos observaciones problemáticas
high_leverage <- which(leverage > leverage_threshold)
influential_cook <- which(cook_dist > cook_threshold)
outliers <- which(abs(std_residuals) > 2)
influential_dffits <- which(abs(dffits_vals) > dffits_threshold)
problematic_covratio <- which(abs(covratio_vals - 1) > covratio_threshold)

all_problematic <- unique(c(high_leverage, influential_cook, influential_dffits, 
                           problematic_covratio, outliers))
```

**Conclusión del diagnóstico:**

Nuestro modelo de estudio pasa exitosamente todas las verificaciones:

**✅ Linealidad**: Los gráficos de residuos vs valores ajustados no
muestran patrones sistemáticos, confirmando que la relación lineal es
apropiada.

**✅ Homocedasticidad**: La prueba de Breusch-Pagan arroja un p-valor de
`r round(bp_test$p.value, 4)`, que es mayor a 0.05, por lo que no hay
evidencia de heterocedasticidad. La varianza de los errores es
constante.

**✅ Normalidad**: La prueba de Shapiro-Wilk presenta un p-valor de
`r round(sw_test$p.value, 4)`, superior a 0.05, confirmando que los
residuos siguen una distribución normal. Esto se corrobora visualmente
en el Q-Q plot.

**✅ Independencia**: El estadístico de Durbin-Watson es
`r round(dw_test$statistic, 3)` con un p-valor de
`r format.pval(dw_test$p.value, digits=3, eps=0.001)`, indicando
ausencia de autocorrelación en los residuos.

**✅ Media nula**: La media de los residuos es
`r round(media_residuos, 10)`, prácticamente cero como se esperaría en
un modelo bien especificado.

```{r}
#| echo: false
if(length(all_problematic) > 0) {
  cat("Se identificaron las siguientes observaciones que requieren atención:")
  if(length(high_leverage) > 0) {
    cat("\n• Alto apalancamiento (>", round(leverage_threshold, 3), "):", paste(high_leverage, collapse = ", "))
  }
  if(length(influential_cook) > 0) {
    cat("\n• Influyentes según Cook (>", round(cook_threshold, 3), "):", paste(influential_cook, collapse = ", "))
  }
  if(length(influential_dffits) > 0) {
    cat("\n• Influyentes según DFFITS (>", round(dffits_threshold, 3), "):", paste(influential_dffits, collapse = ", "))
  }
  if(length(outliers) > 0) {
    cat("\n• Posibles outliers (|residuo std| > 2):", paste(outliers, collapse = ", "))
  }
  cat("\n\nEstas observaciones deberían ser investigadas más detalladamente antes de proceder con las inferencias finales.")
} else {
  cat("✅ **Sin observaciones problemáticas**: No se detectaron observaciones influyentes, con alto apalancamiento o outliers significativos.")
}
```

Esto confirma que nuestras inferencias estadísticas (p-valores,
intervalos de confianza) son válidas y confiables [@james2021;
@harrell2015].
:::