---
title: "Regresión Lineal Múltiple"
author: "Carmen Lancho - Natalia Madrueño"
institute: "DSLAB"
date: last-modified
format: 
  beamer: 
    theme: "Madrid"
    fonttheme: "structurebold"
    navigation: horizontal
    section-titles: false
    toc: false
    slide-level: 1
    aspectratio: 169
    header-includes: |
      \usepackage{dslab-new-orange}
      \usedslabmodelos
knitr:
  opts_chunk:
    fig.width: 6
    fig.height: 4
    fig.align: "center"
    dev: "pdf"
    out.width: "70%"
execute:
  echo: false
  warning: false
  message: false
  cache: false
---

# El Modelo de Regresión Lineal Múltiple

El modelo de regresión lineal múltiple constituye la **extensión natural y más potente** del modelo simple.

**Diferencias clave:**

::::: columns
:::: {.column width="50%"}
**Regresión Simple:**

- Una variable respuesta
- Un único predictor
- Relación bivariada
::::
:::: {.column width="50%"}
**Regresión Múltiple:**

- Una variable respuesta
- **Múltiples predictores**
- Relación multivariada
::::
:::::

**Capacidades únicas:**

- **Modelar simultáneamente** el efecto de múltiples variables predictoras
- **Interpretación de coeficientes** en presencia de otros predictores
- **Diagnóstico específico** del modelo múltiple
- Manejo de la **multicolinealidad**


# Objetivos de Aprendizaje

1. **Formular y estimar** modelos de regresión lineal múltiple, comprendiendo las diferencias clave respecto al caso simple

2. **Interpretar coeficientes** en el contexto multivariante, entendiendo el concepto de *ceteris paribus*

3. **Realizar inferencia estadística** construyendo intervalos de confianza y contrastes de hipótesis

4. **Evaluar la calidad del ajuste** usando medidas como R², R² ajustado y descomposición ANOVA

5. **Diagnosticar el modelo múltiple** aplicando técnicas específicas como gráficos CPR

6. **Identificar y tratar la multicolinealidad** usando el VIF como herramienta de diagnóstico

7. **Realizar predicciones** distinguiendo entre intervalos de confianza e intervalos de predicción

# Formulación del Modelo Poblacional

Para $n$ observaciones y $p$ variables predictoras, el **modelo poblacional** postula:

$$Y_i = \beta_0 + \beta_1 X_{i1} + \beta_2 X_{i2} + \cdots + \beta_p X_{ip} + \varepsilon_i, \quad i = 1,\dots,n$$

**Componentes:**

- $Y_i$: $i$-ésima variable respuesta aleatoria
- $X_{ij}$: $i$-ésima variable predictora aleatoria del $j$-ésimo predictor  
- $\varepsilon_i$: término de error aleatorio
- $\beta_0, \beta_1, \ldots, \beta_p$: coeficientes poblacionales verdaderos pero desconocidos

**Características clave:**

- Relación **lineal en los parámetros**
- Los errores son **no observables**
- Los parámetros son **constantes poblacionales**

# Formulación del Modelo Muestral

En la práctica, trabajamos con **datos observados** y estimamos el modelo:

$$\hat{y}_i = \hat{\beta}_0 + \hat{\beta}_1 x_{i1} + \hat{\beta}_2 x_{i2} + \cdots + \hat{\beta}_p x_{ip}, \quad i = 1,\dots,n$$

**Componentes:**

- $\hat{y}_i$: $i$-ésima predicción
- $x_{ij}$: $i$-ésima observación del $j$-ésimo predictor
- $\hat{\beta}_j$: coeficientes estimados

**Interpretación clave de $\hat{\beta}_j$:**

El cambio estimado en la media de $Y$ ante un cambio de una unidad en $X_j$, **manteniendo constantes todas las demás variables predictoras**.

Este principio se conoce como ***ceteris paribus*** ("lo demás constante")

# Notación Matricial: Modelo Poblacional

**Modelo poblacional:**
$$\mathbf{Y} = \tilde{X}\boldsymbol{\beta} + \boldsymbol{\varepsilon}$$

$$\mathbf{Y} = \begin{bmatrix} Y_1 \\ Y_2 \\ \vdots \\ Y_n \end{bmatrix}, \quad
\tilde{X} = \begin{bmatrix}
1 & X_{11} & X_{12} & \cdots & X_{1p} \\
1 & X_{21} & X_{22} & \cdots & X_{2p} \\
\vdots & \vdots & \vdots & \ddots & \vdots \\
1 & X_{n1} & X_{n2} & \cdots & X_{np}
\end{bmatrix}$$

$$\boldsymbol{\beta} = \begin{bmatrix} \beta_0 \\ \beta_1 \\ \vdots \\ \beta_p \end{bmatrix}, \quad
\boldsymbol{\varepsilon} = \begin{bmatrix} \varepsilon_1 \\ \varepsilon_2 \\ \vdots \\ \varepsilon_n \end{bmatrix}$$

**Nota:** $\tilde{X}$ contiene variables aleatorias (mayúsculas $X_{ij}$)

# Notación Matricial: Modelo Muestral

**Modelo muestral:**

$$\hat{\mathbf{y}} = \mathbf{X}\hat{\boldsymbol{\beta}}$$

$$\hat{\mathbf{y}} = \begin{bmatrix} \hat{y}_1 \\ \hat{y}_2 \\ \vdots \\ \hat{y}_n \end{bmatrix}, \quad
\mathbf{X} = \begin{bmatrix}
1 & x_{11} & x_{12} & \cdots & x_{1p} \\
1 & x_{21} & x_{22} & \cdots & x_{2p} \\
\vdots & \vdots & \vdots & \ddots & \vdots \\
1 & x_{n1} & x_{n2} & \cdots & x_{np}
\end{bmatrix}, \quad
\hat{\boldsymbol{\beta}} = \begin{bmatrix} \hat{\beta}_0 \\ \hat{\beta}_1 \\ \vdots \\ \hat{\beta}_p \end{bmatrix}$$

**Observaciones:**

- $\mathbf{X}$ contiene datos observados (minúsculas $x_{ij}$)
- $\mathbf{X}$ y $\tilde{X}$ son matrices de dimensión $n \times (p+1)$
- La primera columna de unos corresponde al intercepto $\beta_0$

# Supuestos del Modelo Lineal Múltiple

**Condiciones de Gauss-Markov:**

1. **Linealidad en los parámetros:** El modelo $E[\mathbf{Y}|\tilde{X}] = \tilde{X}\boldsymbol{\beta}$ está bien especificado

2. **Exogeneidad:** Los errores tienen media cero: $E[\boldsymbol{\varepsilon}|\tilde{X}] = \mathbf{0}$

3. **Homocedasticidad e independencia:** $\text{Var}(\boldsymbol{\varepsilon}|\tilde{X}) = \sigma^2\mathbf{I}_n$

4. **Ausencia de multicolinealidad perfecta:** $\mathbf{X}$ tiene rango completo $(p+1)$

5. **Normalidad (para inferencia):** $\boldsymbol{\varepsilon} \sim N(\mathbf{0}, \sigma^2\mathbf{I}_n)$

**Implicación:** Estos supuestos garantizan que los estimadores MCO sean **insesgados, consistentes y eficientes**

# Estimación por Mínimos Cuadrados: Función Objetivo

**Principio:** Minimizar la discrepancia entre valores observados y predichos

**Función objetivo:**
$$S(\boldsymbol{\beta}) = \sum_{i=1}^n e_i^2 = \mathbf{e}^T\mathbf{e} = (\mathbf{y} - \mathbf{X}\boldsymbol{\beta})^T(\mathbf{y} - \mathbf{X}\boldsymbol{\beta})$$

**¿Por qué cuadrados?**

- Los residuos positivos y negativos no se cancelan
- Se penalizan más fuertemente los errores grandes
- Facilita el tratamiento matemático

**Resultado:** MCO minimiza la **Suma de los Cuadrados de los Residuos** (SSR)

# Derivación de las Ecuaciones Normales

**Expandiendo la función objetivo:**
$$S(\boldsymbol{\beta}) = \mathbf{y}^T\mathbf{y} - 2\boldsymbol{\beta}^T\mathbf{X}^T\mathbf{y} + \boldsymbol{\beta}^T(\mathbf{X}^T\mathbf{X})\boldsymbol{\beta}$$

**Derivando respecto a $\boldsymbol{\beta}$:**
$$\frac{\partial S(\boldsymbol{\beta})}{\partial \boldsymbol{\beta}} = -2\mathbf{X}^T\mathbf{y} + 2(\mathbf{X}^T\mathbf{X})\boldsymbol{\beta}$$

**Igualando a cero:**
$$-2\mathbf{X}^T\mathbf{y} + 2(\mathbf{X}^T\mathbf{X})\hat{\boldsymbol{\beta}} = \mathbf{0}$$

**Ecuaciones Normales:**
$$(\mathbf{X}^T\mathbf{X})\hat{\boldsymbol{\beta}} = \mathbf{X}^T\mathbf{y}$$

# Solución MCO y Condición de Invertibilidad

**Solución única:**
$$\hat{\boldsymbol{\beta}} = (\mathbf{X}^T\mathbf{X})^{-1}\mathbf{X}^T\mathbf{y}$$

**Condición necesaria:** La matriz $(\mathbf{X}^T\mathbf{X})$ debe ser invertible

**¿Cuándo es invertible?**

- Cuando $\mathbf{X}$ tiene rango completo $(p+1)$
- Cuando las columnas de $\mathbf{X}$ son linealmente independientes
- Cuando no hay multicolinealidad perfecta

**Propiedades de $(\mathbf{X}^T\mathbf{X})$:**

- Dimensión: $(p+1) \times (p+1)$
- Simétrica
- Definida positiva (si es invertible)

# Propiedades de los Estimadores MCO

**Bajo los supuestos de Gauss-Markov:**

1. **Insesgados:** $E[\hat{\boldsymbol{\beta}}] = \boldsymbol{\beta}$

2. **Eficientes:** Varianza mínima entre todos los estimadores lineales insesgados

3. **Consistentes:** $\hat{\boldsymbol{\beta}} \xrightarrow{p} \boldsymbol{\beta}$ cuando $n \to \infty$

**Matriz de varianza-covarianza:**
$$\text{Var}(\hat{\boldsymbol{\beta}}) = \sigma^2(\mathbf{X}^T\mathbf{X})^{-1}$$

**Bajo normalidad adicional:**
$$\hat{\boldsymbol{\beta}} \sim N\left(\boldsymbol{\beta}, \sigma^2(\mathbf{X}^T\mathbf{X})^{-1}\right)$$

# Estimación de la Varianza del Error

**Estimador insesgado de $\sigma^2$:**
$$\hat{\sigma}^2 = \frac{\text{SSE}}{n-p-1} = \frac{\sum_{i=1}^n e_i^2}{n-p-1} = \frac{\mathbf{e}^T\mathbf{e}}{n-p-1}$$

**Grados de libertad:** $n-p-1$

- $n$: número de observaciones
- $p+1$: número de parámetros estimados

**Distribución:**
$$\frac{(n-p-1)\hat{\sigma}^2}{\sigma^2} \sim \chi^2_{n-p-1}$$

**Error estándar de los coeficientes:**
$$\hat{\sigma}_{\beta_j} = \hat{\sigma}\sqrt{(\mathbf{X}^T\mathbf{X})^{-1}_{jj}}$$

# Ejemplo: Modelo de Precios de Viviendas

```{r}
#| echo: false
#| warning: false
#| message: false
# Configuración y datos
library(ggplot2)
library(dplyr)
library(broom)
library(car)

# Crear datos simulados realistas
set.seed(123)
n <- 200

# Variables predictoras
superficie <- rnorm(n, 120, 30)
habitaciones <- round(2 + 0.02*superficie + rnorm(n, 0, 0.8))
antiguedad <- sample(0:50, n, replace = TRUE)
distancia_centro <- runif(n, 1, 25)
garaje <- rbinom(n, 1, 0.6)

# Variable respuesta con relaciones realistas
precio <- 50000 + 1200*superficie + 15000*habitaciones - 
          800*antiguedad - 2000*distancia_centro + 
          25000*garaje + rnorm(n, 0, 15000)

# Crear data frame
viviendas <- data.frame(
  precio = round(precio),
  superficie = round(superficie),
  habitaciones = pmax(1, habitaciones),
  antiguedad = antiguedad,
  distancia_centro = round(distancia_centro, 1),
  garaje = factor(garaje, labels = c("No", "Sí"))
)

# Ajustar modelo múltiple
modelo <- lm(precio ~ superficie + habitaciones + antiguedad + 
             distancia_centro + garaje, data = viviendas)
```

**Datos:** Precios de viviendas basados en características

**Variables predictoras:**

- `superficie`: Metros cuadrados
- `habitaciones`: Número de habitaciones  
- `antiguedad`: Años de antigüedad
- `distancia_centro`: Distancia al centro (km)
- `garaje`: Presencia de garaje (Sí/No)

# Interpretación de los Coeficientes

**Coeficiente de regresión parcial:**
$$\beta_j = \frac{\partial E[Y|\tilde{X}]}{\partial X_j}$$

**Interpretación:** $\beta_j$ representa el cambio esperado en $Y$ por una unidad de cambio en $X_j$, **manteniendo todas las demás variables constantes**

**Diferencia crucial:**

::::: columns
:::: {.column width="50%"}
**Regresión Simple:**

- Efecto **total** (directo + indirecto)
- Puede estar **confundido**
- $\hat{\beta}_j$ captura toda la asociación
::::
:::: {.column width="50%"}
**Regresión Múltiple:**

- Efecto **puro** o **parcial**
- **Controla** por otras variables
- Interpretación más **causal**
::::
:::::

**Concepto clave:** El coeficiente proviene de una regresión entre residuos

# Ejemplo: Interpretación *Ceteris Paribus*

```{r}
#| echo: false
#| fig-height: 3
# Mostrar resumen del modelo
summary(modelo)$coefficients[,1:2]
```

**Interpretación *ceteris paribus*:**

- **Superficie** (+1,172 €/m²): Cada m² adicional incrementa el precio
- **Habitaciones** (+15,072 €): Cada habitación adicional aumenta el precio  
- **Antigüedad** (-745 €/año): Cada año de antigüedad reduce el precio
- **Distancia centro** (-2,028 €/km): Cada km más lejos del centro reduce el precio
- **Garaje** (+25,829 €): Tener garaje incrementa el precio

# Evaluación del Modelo: Descomposición de la Varianza

**Descomposición ANOVA:**
$$\text{SST} = \text{SSR} + \text{SSE}$$

**Donde:**

- **SST** (Sum of Squares Total): $\sum_{i=1}^n (y_i - \bar{y})^2$
- **SSR** (Sum of Squares Regression): $\sum_{i=1}^n (\hat{y}_i - \bar{y})^2$  
- **SSE** (Sum of Squares Error): $\sum_{i=1}^n (y_i - \hat{y}_i)^2$

**Interpretación:**

- **SST**: Variabilidad total en los datos
- **SSR**: Variabilidad explicada por el modelo
- **SSE**: Variabilidad no explicada (residual)

# Coeficiente de Determinación Múltiple

**R-cuadrado:**
$$R^2 = \frac{\text{SSR}}{\text{SST}} = 1 - \frac{\text{SSE}}{\text{SST}}$$

**Interpretación:**

- Proporción de la variabilidad en $Y$ explicada por el modelo
- Rango: $0 \leq R^2 \leq 1$
- $R^2 = 0$: El modelo no explica nada
- $R^2 = 1$: El modelo explica toda la variabilidad

**Problema:** $R^2$ siempre aumenta al añadir variables (incluso irrelevantes)

**En regresión múltiple:** $R^2$ es el cuadrado de la correlación entre $\mathbf{y}$ y $\hat{\mathbf{y}}$

# El Coeficiente de Determinación Ajustado

**R-cuadrado ajustado:**
$$R^2_{\text{adj}} = 1 - \frac{\text{SSE}/(n-p-1)}{\text{SST}/(n-1)} = 1 - (1-R^2)\frac{n-1}{n-p-1}$$

**Ventajas:**

- **Penaliza** la inclusión de variables irrelevantes
- **Puede decrecer** si una variable no aporta información suficiente
- Mejor para **comparar modelos** con diferente número de predictores

**Criterio de decisión:**

- Si $R^2_{\text{adj}}$ aumenta al añadir una variable $\rightarrow$ la variable es útil
- Si $R^2_{\text{adj}}$ disminuye $\rightarrow$ la variable no aporta información suficiente

# Inferencia: Contraste de Hipótesis Individual

**Hipótesis sobre un coeficiente:**
$$H_0: \beta_j = 0 \quad \text{vs} \quad H_1: \beta_j \neq 0$$

**Estadístico de contraste:**
$$t = \frac{\hat{\beta}_j - 0}{\hat{\sigma}_{\beta_j}} = \frac{\hat{\beta}_j}{\hat{\sigma}\sqrt{(\mathbf{X}^T\mathbf{X})^{-1}_{jj}}} \sim t_{n-p-1}$$

**Interpretación:**

- **Rechazar $H_0$**: La variable $X_j$ es estadísticamente significativa
- **No rechazar $H_0$**: No hay evidencia de efecto lineal de $X_j$ sobre $Y$

**Valor p:** Probabilidad de observar un estadístico $t$ tan extremo o más, bajo $H_0$

# Intervalo de Confianza para los Coeficientes

**Intervalo de confianza al $(1-\alpha)\%$:**
$$\hat{\beta}_j \pm t_{\alpha/2, n-p-1} \cdot \hat{\sigma}_{\beta_j}$$

**Interpretación:**

- Con $(1-\alpha)\%$ de confianza, el verdadero valor de $\beta_j$ está en este intervalo
- Si el intervalo **no contiene cero** $\rightarrow$ $\beta_j$ es significativo
- Si el intervalo **contiene cero** $\rightarrow$ $\beta_j$ no es significativo

**Relación con el test de hipótesis:**

- Intervalo de confianza del 95% $\equiv$ Test de hipótesis con $\alpha = 0.05$
- Si 0 está en el IC del 95% $\rightarrow$ No se rechaza $H_0$ al 5%


\normalsize

# Inferencia Global: Test F

**Hipótesis global:**
$$H_0: \beta_1 = \beta_2 = \cdots = \beta_p = 0 \quad \text{vs} \quad H_1: \text{Al menos un } \beta_j \neq 0$$

**Estadístico F:**
$$F = \frac{\text{SSR}/p}{\text{SSE}/(n-p-1)} = \frac{R^2/p}{(1-R^2)/(n-p-1)} \sim F_{p, n-p-1}$$

**Interpretación:**

- **Rechazar $H_0$**: El modelo es globalmente significativo
- **No rechazar $H_0$**: El modelo no explica variabilidad significativa

**Relación con $R^2$:** El test F evalúa si $R^2$ es significativamente diferente de cero

# Ejemplo: Inferencia en el Modelo de Viviendas
\scriptsize

```{r}
#| echo: false
# Mostrar tabla de coeficientes más compacta
 summary(modelo)
```

# Predicción con el Modelo Múltiple

**Predicción puntual:** Para un nuevo vector $\mathbf{x}_0$:
$$\hat{y}_0 = \mathbf{x}_0^T\hat{\boldsymbol{\beta}}$$

**Dos tipos de intervalos:**

::::: columns
:::: {.column width="50%"}
**Intervalo de Confianza:**

- Para la **respuesta media** $E[Y|\mathbf{x}_0]$
- Incertidumbre en la estimación
- Más estrecho
::::
:::: {.column width="50%"}
**Intervalo de Predicción:**

- Para una **observación individual** $Y_0$
- Incertidumbre + variabilidad natural
- Más amplio
::::
:::::

**Fórmulas:** Ambos dependen de $\hat{\sigma}^2$ y de la matriz $(\mathbf{X}^T\mathbf{X})^{-1}$

# Intervalos de Confianza y Predicción

**Intervalo de confianza para la respuesta media:**
$$\hat{y}_0 \pm t_{\alpha/2, n-p-1} \cdot \hat{\sigma}\sqrt{\mathbf{x}_0^T(\mathbf{X}^T\mathbf{X})^{-1}\mathbf{x}_0}$$

**Intervalo de predicción para una observación individual:**
$$\hat{y}_0 \pm t_{\alpha/2, n-p-1} \cdot \hat{\sigma}\sqrt{1 + \mathbf{x}_0^T(\mathbf{X}^T\mathbf{X})^{-1}\mathbf{x}_0}$$

**Diferencia clave:** El "+1" en el intervalo de predicción refleja la variabilidad adicional de una observación individual

**Amplitud:** Intervalo de predicción > Intervalo de confianza

# Diagnóstico del Modelo Múltiple

Una vez ajustado el modelo, es **fundamental realizar un diagnóstico exhaustivo** para verificar que los supuestos se cumplen.

**Base del diagnóstico:** **Análisis de los residuos** - nuestra ventana a los errores teóricos no observables

**Supuestos a verificar:**

::::: columns
:::: {.column width="50%"}
**1. Normalidad**

- Gráfico Q-Q de residuos
- Test de Shapiro-Wilk

**2. Independencia**  

- Residuos vs tiempo
- Test de Durbin-Watson
::::
:::: {.column width="50%"}
**3. Homocedasticidad**

- Gráfico Scale-Location
- Test de Breusch-Pagan

**4. Linealidad**

- Residuos vs valores ajustados
- **Gráficos CPR** (específicos de múltiple)
::::
:::::

# Gráficos de Componente más Residuo

**Problema:** El gráfico residuos vs ajustados puede ocultar una relación no lineal con **una variable específica**

**Solución:** Gráficos CPR para cada predictor $X_j$:

$$\text{Residuo Parcial} = e_i + \hat{\beta}_j x_{ij} \quad \text{vs.} \quad x_{ij}$$

**Interpretación:**

- **Línea sólida**: Relación lineal esperada (pendiente = $\hat{\beta}_j$)
- **Línea punteada**: Suavizado no paramétrico
- **Coincidencia**: Linealidad adecuada
- **Divergencia**: Posible no-linealidad $\rightarrow$ necesita transformación

**Ventaja:** Permite detectar no-linealidades específicas de cada variable

# Ejemplo: Diagnóstico con Gráficos CPR

```{r}
#| echo: false
#| fig-height: 6
#| fig-width: 10
#| out.width: "90%"
# Gráficos de Componente más Residuo (CPR)
crPlots(modelo, main = "Gráficos de Componente + Residuo")
```

# Interpretación de los Gráficos CPR

**¿Qué observamos en las 5 variables?**

::::: columns
:::: {.column width="50%"}
**Superficie y Habitaciones:**

- Líneas sólida y punteada coinciden
- **Conclusión:** Relación lineal adecuada

**Garaje:**

- Separación clara entre grupos (No/Sí)
- **Conclusión:** Efecto categórico apropiado
::::
:::: {.column width="50%"}
**Antigüedad y Distancia:**

- Líneas coinciden bien  
- **Conclusión:** Linealidad confirmada

**Interpretación general:**

- Relaciones lineales apropiadas
- No se necesitan transformaciones
::::
:::::

**Clave:** Si las líneas divergen significativamente → considerar transformaciones

# Multicolinealidad

**¿Qué es?** Correlación alta entre variables predictoras

**Consecuencias:**

1. **Varianza inflada**: Errores estándar muy grandes
2. **Inestabilidad**: Pequeños cambios en datos $\rightarrow$ grandes cambios en coeficientes
3. **Contradicciones**: Modelo globalmente significativo pero ningún predictor individual significativo

**Nota importante:** La multicolinealidad **NO viola** los supuestos de Gauss-Markov, pero **arruina la interpretación práctica**

**Detección:**

- **Matriz de correlaciones**: Correlaciones > 0.8 son señal de alerta
- **VIF**: Herramienta definitiva de diagnóstico

# Factor de Inflación de la Varianza

**Proceso de cálculo del VIF para $X_j$:**

1. Regresar $X_j$ sobre **todas las demás variables predictoras**
2. Obtener el $R^2_j$ de este modelo auxiliar  
3. Calcular: $$VIF_j = \frac{1}{1 - R^2_j}$$

**Interpretación:** Factor por el cual se infla la varianza de $\hat{\beta}_j$ debido a multicolinealidad

**Reglas prácticas:**

- **VIF = 1**: Ausencia de colinealidad (ideal)
- **VIF > 5**: Valores preocupantes que requieren atención  
- **VIF > 10**: Multicolinealidad seria que debe ser tratada

# Ejemplo: Diagnóstico de Multicolinealidad

```{r}
#| echo: false
#| warning: false

# Caso 1: Sin problemas (modelo de viviendas)
cat("Caso 1: Sin problemas de multicolinealidad\n")
vif_values <- vif(modelo)
print(round(vif_values[1:3], 2))
print(round(vif_values[4:5], 2))

# Caso 2: Simulamos multicolinealidad problemática
set.seed(456)
superficie_sim <- runif(100, 50, 200)
metros_cuadrados <- superficie_sim + rnorm(100, 0, 5)  # Muy correlacionada
habitaciones_sim <- round(superficie_sim/25 + rnorm(100, 0, 0.5))
precio_sim <- 1000*superficie_sim + 5000*habitaciones_sim + rnorm(100, 0, 10000)

modelo_colineal <- lm(precio_sim ~ superficie_sim + habitaciones_sim + metros_cuadrados)

cat("\nCaso 2: Con multicolinealidad problemática\n")
vif_problematico <- vif(modelo_colineal)
print(round(vif_problematico, 1))

cat("\nCorrelación superficie-metros_cuadrados:", 
    round(cor(superficie_sim, metros_cuadrados), 3))
```


# Soluciones a la Multicolinealidad

**La estrategia depende del objetivo del análisis:**

::::: columns
:::: {.column width="50%"}
**1. No hacer nada**

- Si el objetivo es **predicción**
- Si variables colineales no son de interés

**2. Eliminar variables**

- Quitar la menos relevante teóricamente
- Mantener la más correlacionada con Y

**3. Combinar variables**

- Crear índices compuestos
- Análisis de Componentes Principales
::::
:::: {.column width="50%"}
**4. Métodos alternativos**

- **Ridge regression**: Reduce varianza añadiendo sesgo
- **Lasso/Elastic Net**: Regresión penalizada

**5. Aumentar muestra**

- Más datos pueden reducir correlaciones
- No siempre factible
::::
:::::

# Observaciones Influyentes en Regresión Múltiple

**Conceptos básicos (como en regresión simple):**

- **Outlier**: Residuo grande
- **Leverage**: Valor atípico en predictores  
- **Influencia**: Impacto en el modelo

**Herramientas específicas de regresión múltiple:**

**DFBETAS**: Influencia sobre coeficientes individuales
$$\text{DFBETA}_{j,i} = \frac{\hat{\beta}_j - \hat{\beta}_{j(-i)}}{\text{se}(\hat{\beta}_{j(-i)})}$$

**Criterio:** $|\text{DFBETA}_{j,i}| > \frac{2}{\sqrt{n}}$ es problemático

**Ventaja:** Permite identificar qué observaciones afectan a qué coeficientes específicos

# Gráficos de Regresión Parcial

**Objetivo:** Visualizar la relación entre $Y$ y $X_j$ **después de eliminar el efecto lineal de todos los demás predictores**

**Construcción:**

1. Residuos de $Y$ regresado sobre todos los predictores excepto $X_j$: $e_{Y|X_{-j}}$
2. Residuos de $X_j$ regresado sobre todos los demás predictores: $e_{X_j|X_{-j}}$
3. Graficar: $e_{Y|X_{-j}}$ vs $e_{X_j|X_{-j}}$

**Propiedad mágica:** La pendiente de la línea ajustada es **exactamente** $\hat{\beta}_j$

**Utilidades:**

- Visualizar magnitud y significancia del efecto "ajustado"
- Detectar no-linealidades en relaciones parciales
- Identificar observaciones influyentes para coeficientes específicos

# Ejemplo: Gráficos de Regresión Parcial

```{r}
#| echo: false
#| fig-height: 5
#| fig-width: 8
#| out.width: "75%"
# Gráficos de regresión parcial para todas las variables
avPlots(modelo, main = "Gráficos de regresión parcial")
```

# Interpretación de los Gráficos de Regresión Parcial

**¿Qué vemos en cada gráfico?**

- **Eje X**: Residuos de $X_j$ vs. todos los demás predictores
- **Eje Y**: Residuos de $Y$ vs. todos los demás predictores (excepto $X_j$)  
- **Pendiente**: Es exactamente el coeficiente $\hat{\beta}_j$ del modelo múltiple

**Interpretación por variable:**

- **Superficie**: Relación lineal clara, pendiente positiva
- **Habitaciones**: Relación positiva, algunos puntos influyentes
- **Antigüedad**: Relación negativa evidente
- **Distancia**: Relación negativa clara
- **Garaje**: Separación clara entre grupos (No/Sí)

# Resumen y Conceptos Clave

**La regresión múltiple permite:**

1. **Efectos parciales:** Aislar el impacto de cada variable predictora
2. **Control de confusores:** Reducir sesgos por variables omitidas  
3. **Mejores predicciones:** Incorporar múltiples fuentes de información
4. **Relaciones complejas:** Modelar fenómenos multifactoriales

**Aspectos críticos:**

- **Interpretación condicional:** Los coeficientes son efectos parciales (*ceteris paribus*)
- **Notación matricial:** Fundamental para la comprensión y computación
- **Supuestos:** Base para las propiedades de los estimadores
- **$R^2$ ajustado:** Mejor que $R^2$ para comparar modelos
- **Inferencia:** Tests individuales (t) y global (F)

**Próximo paso:** Diagnóstico del modelo y tratamiento de problemas específicos
