---
title: "Ingeniería de Características"
author: "Carmen Lancho - Natalia Madrueño"
institute: "DSLAB"
date: last-modified
format: 
  beamer: 
    theme: "Madrid"
    fonttheme: "structurebold"
    navigation: horizontal
    section-titles: false
    toc: false
    slide-level: 1
    aspectratio: 169
    header-includes: |
      \usepackage{dslab-new-orange}
      \usedslabmodelos
knitr:
  opts_chunk:
    fig.width: 6
    fig.height: 4
    fig.align: "center"
    dev: "pdf"
    out.width: "70%"
execute:
  echo: false
  warning: false
  message: false
  cache: false
---

# La Ingeniería de Características como Arte y Ciencia

La **ingeniería de características** es el proceso fundamental que transforma y crea variables para maximizar la capacidad predictiva y la interpretabilidad de los modelos.

\vspace{0.5cm}

::::: columns
:::: {.column width="50%"}
**El problema:**

- Los datos raramente están en forma óptima

- Relaciones no lineales ocultas

- Variables categóricas sin procesar

- Efectos de interacción ignorados
::::
:::: {.column width="50%"}
**La solución:**

- Transformaciones matemáticas precisas

- Codificación inteligente de categorías

- Creación de interacciones significativas

- Combinaciones y ratios informativos
::::
:::::

\vspace{0.5cm}

**Principio clave:** "Los datos y la preparación de características determinan el límite superior del rendimiento; los modelos solo se aproximan a ese límite" - *Andrew Ng*

# Objetivos de Aprendizaje

1. **Identificar cuándo aplicar transformaciones** específicas según el problema detectado

2. **Aplicar transformaciones clásicas y avanzadas** (logarítmica, Box-Cox, Yeo-Johnson) apropiadamente

3. **Interpretar modelos transformados** comprendiendo cómo cambian los coeficientes

4. **Codificar variables categóricas** usando ordinal encoding y one-hot encoding según su naturaleza

5. **Crear e interpretar interacciones** entre variables continuas, categóricas y mixtas

6. **Aplicar ingeniería avanzada** mediante combinaciones, ratios y transformaciones compuestas


# Diagnóstico: ¿Cuándo Transformar?

* **Principio Clave:** Diagnosticar antes de transformar.

* **Riesgos de una Mala Práctica:**

    * **Sobreajuste:** Se pierde capacidad de generalización.
    * **Pérdida de Interpretabilidad:** Se aplican transformaciones sin base teórica.
    * **Violación de Supuestos:** Solucionar un problema creando otro.
    * **Sesgo de Selección:** Elegir por "mejor resultado" sin justificación.

**Regla de oro**: No transformes sin un diagnóstico previo. Cada cambio debe estar justificado.

# El Enfoque Metodológico

* **Clave:** Proceso sistemático basado en evidencia, no solo en métricas de ajuste (como el R$^2$).

* **Principios de Actuación:**

    1.  **Diagnóstico Previo:** Análisis visual y estadístico.
    2.  **Justificación Teórica:** Base conceptual para cada transformación.
    3.  **Evaluación Integral:** Medir ajuste, interpretabilidad y robustez.
    4.  **Validación Posterior:** Verificar la solución sin crear nuevos problemas.
    5.  **Parsimonia:** Preferir siempre la solución más simple.


# Escalado y Normalización

::::: columns
:::: {.column width="40%"}
**¿Por qué escalar?**

- **Comparabilidad:** Coeficientes en misma escala
- **Regularización:** Penalización justa en Ridge/Lasso
- **Convergencia:** Optimización más eficiente
- **Interpretación:** Efectos estandarizados

**Problema común:**

Variables con escalas muy diferentes pueden dominar el modelo y hacer que los coeficientes no sean comparables entre sí.
::::
:::: {.column width="60%"}
```{r}
#| fig-width: 6
#| fig-height: 4
#| out-width: "95%"
# Ejemplo de escalado
library(ggplot2)
library(gridExtra)

# Crear datos de ejemplo
set.seed(456)
n <- 100
ingresos <- rnorm(n, 50000, 15000)  # En euros
edad <- rnorm(n, 40, 10)           # En años

# Crear dataframe para visualización
datos_escala <- data.frame(
  Variable = rep(c("Ingresos (€)", "Edad (años)"), each = n),
  Valor_Original = c(ingresos, edad)
)

# Gráfico 1 (Ingresos) - SIN TÍTULO
p1 <- ggplot(datos_escala[datos_escala$Variable == "Ingresos (€)",], 
             aes(x = Valor_Original)) +
  geom_histogram(fill = "#0072B2", alpha = 0.7, bins = 20) +
  labs(x = "Ingresos (€)", y = "Frecuencia") +
  xlim(c(0, 100000)) +
  theme_minimal(base_size = 10)

# Gráfico 2 (Edad)
p2 <- ggplot(datos_escala[datos_escala$Variable == "Edad (años)",], 
             aes(x = Valor_Original)) +
  geom_histogram(fill = "#D55E00", alpha = 0.7, bins = 20) +
  labs(x = "Edad (años)", y = "Frecuencia") +
  xlim(c(0, 100)) +
  theme_minimal(base_size = 10)

# Organizar los dos gráficos con un título centrado
grid.arrange(p1, p2, ncol = 2, top = "Escalas Originales Dispares")
```
::::
:::::

# Estandarización (Z-Score)

$$X_{std} = \frac{X - \bar{X}}{\sigma_X}$$

Es la técnica más común. Transforma los datos para que tengan una **media de 0** y una **desviación estándar de 1**, pero **preserva la forma** de la distribución original.

::::: columns
::: {.column width="50%"}
**Propiedades Clave**

* **Preserva la forma:** Una distribución normal seguirá siendo normal.
* **Comparación fácil:** Permite evaluar el peso de variables con distintas unidades.
* **Robustez moderada:** Es menos sensible a *outliers* que la normalización Min-Max.
:::
::: {.column width="50%"}
**Aplicaciones Comunes**

* En **regresión**, para comparar la importancia de los coeficientes.
* Como paso previo a **PCA** o análisis discriminante.
* Cuando las variables tienen distribuciones aproximadamente simétricas.
:::
:::::


# Normalización Min-Max

$$X_{norm} = \frac{X - X_{min}}{X_{max} - X_{min}}$$

Esta técnica escala los datos a un rango fijo, comúnmente **[0, 1]**, donde 0 es el mínimo valor observado y 1 es el máximo.

* **Cuándo Usarlo:**

    * Algoritmos que requieren entradas en un rango específico, como las **redes neuronales**.
    * Cuando la interpretación en términos de mínimo y máximo es útil para el problema.
    * En datos con distribuciones uniformes o sin *outliers* extremos.

* **Limitación Principal:**

    * Es **muy sensible a *outliers***. Un solo valor extremo puede comprimir el resto de los datos en un rango muy pequeño, perdiendo información sobre su variabilidad.


# Escalado Robusto

$$X_{robust} = \frac{X - \text{mediana}(X)}{\text{IQR}(X)}$$

Diseñado específicamente para datos con *outliers*. Utiliza la **mediana** y el **rango intercuartílico (IQR)**, que son medidas estadísticas no afectadas por valores extremos.

* **Principio Clave:**

    * Al no usar la media ni la desviación estándar, los *outliers* no distorsionan el resultado del escalado.

* **Cuándo usarlo:**

    * Es la opción preferida cuando se sabe o se sospecha que los **datos contienen *outliers*** significativos.
    * Cuando se quiere preservar la estructura de la mayor parte de los datos sin la influencia de los valores extremos.

# Comparación de Métodos de Escalado

```{r}
#| fig-width: 5
#| fig-height: 3
#| out-width: "65%"
# Comparación visual de escalados
set.seed(789)
x_outliers <- c(rnorm(95, 10, 2), 25, 30, 35, 40, 45)  # Con outliers

# Aplicar diferentes escalados
x_std <- scale(x_outliers)[,1]
x_norm <- (x_outliers - min(x_outliers)) / (max(x_outliers) - min(x_outliers))
x_robust <- (x_outliers - median(x_outliers)) / IQR(x_outliers)

# Crear dataframe para visualización
datos_comp <- data.frame(
  Método = rep(c("Original", "Estandarización", "Min-Max", "Robusto"), each = 100),
  Valor = c(x_outliers, x_std, x_norm, x_robust)
)

ggplot(datos_comp, aes(x = Método, y = Valor, fill = Método)) +
  geom_boxplot(alpha = 0.7) +
  scale_fill_manual(values = c("#999999", "#0072B2", "#D55E00", "#009E73")) +
  labs(title = "Impacto de Diferentes Métodos de Escalado",
       subtitle = "Datos con outliers (puntos extremos en original)",
       y = "Valor Escalado") +
  theme_minimal(base_size = 11) +
  theme(legend.position = "none")
```

**Observación:** El escalado robusto mantiene mejor la estructura central ante outliers

# Catálogo de Transformaciones según el Propósito

Una vez realizado el diagnóstico, debemos seleccionar la transformación más apropiada. La clave no está en *qué* transformación aplicar, sino en entender *por qué* esa transformación específica resuelve nuestro problema.

**Exploraremos tres familias de transformaciones:**

1.  Para **linearizar relaciones** no lineales.
2.  Para **estabilizar la varianza** (heterocedasticidad).
3.  Para **normalizar residuos** y controlar *outliers*.

# Transformación Logarítmica (Linearizar)

Es la transformación más versátil, ideal para linearizar relaciones de crecimiento exponencial o donde los efectos son multiplicativos.

\vspace{0.5cm}

::::: columns
::: {.column width="50%"}
**Cuándo Usarla**

* Relaciones **exponenciales** o **multiplicativas**.
* Procesos de **crecimiento proporcional**.
* Variables con **rendimientos decrecientes** (ingresos, precios).
* **Casos Típicos:** Economía, biología, finanzas.
:::
::: {.column width="50%"}
**Diagnóstico y Aplicación**

* **Diagnóstico:** Curva cóncava que se aplana o varianza que aumenta con Y.
* **Aplicación:** `log(Y) ~ X`, `Y ~ log(X)` o `log(Y) ~ log(X)`.
* **Interpretación:** Los coeficientes se leen como cambios porcentuales o elasticidades.
:::
:::::

# Transformación de Potencia (Linealizar)

Fundamental para relaciones curvilíneas que siguen una **ley de potencia** del tipo `Y = a * X^b`.

* **Diagnóstico:** La relación entre las variables se vuelve lineal al graficarla en una **escala log-log**.
* **Aplicación:** Se toman **logaritmos en ambas variables** para linearizar el modelo: `log(Y) = log(a) + b * log(X)`.
* **Interpretación:** El exponente `b` representa la **elasticidad** o el exponente de escalamiento.
* **Ejemplos Clásicos:** Ley de Kleiber (relación masa-metabolismo), economía urbana (población-PIB).

# Transformación Raíz Cuadrada (Estabilizar Varianza)

Especialmente útil para **datos de conteo** (típicamente de una distribución de Poisson), donde la varianza es proporcional a la media.

\vspace{0.5cm}

::::: columns
::: {.column width="50%"}
**Cuándo Aplicarla**

* **Conteos de eventos:** número de defectos, llamadas, ventas por período.
* **Datos de frecuencia:** visitas, clics, transacciones.
* Para conteos con muchos ceros puede requerir `sqrt(Y + 0.5)`.
:::
::: {.column width="50%"}
**Diagnóstico y Limitaciones**

* **Diagnóstico:** Gráfico de residuos en forma de embudo donde la dispersión crece linealmente con la media.
* **Limitaciones:** La interpretación es menos directa y solo es apropiada para valores no negativos.
:::
:::::

# Transformación Logarítmica (Estabilizar Varianza)

Es la solución natural cuando la **varianza es proporcional al cuadrado de la media**, lo que se conoce como heterocedasticidad multiplicativa.

* **Cuándo Aplicarla:**
    * **Variables monetarias** (ingresos, precios, costos), donde el error relativo tiende a ser constante.
    * Porcentajes de crecimiento o procesos donde los **errores se acumulan multiplicativamente**.
* **La Gran Ventaja (Efectos Múltiples):**
    * Con frecuencia, esta única transformación resuelve varios problemas a la vez: **lineariza la relación, estabiliza la varianza, normaliza la distribución y reduce el impacto de *outliers***.

# Transformación Inversa (Controlar Outliers)

Útil para relaciones **hiperbólicas** (del tipo `Y = 1/X`) y para distribuciones con colas muy pesadas a la derecha.

\vspace{0.5cm}

::::: columns
::: {.column width="50%"}
**Cuándo Usarla**

* Relaciones que se aproximan a una **asíntota horizontal**.
* **Tasas de decaimiento** o relaciones dosis-respuesta en farmacología.
* **Tiempo hasta un evento**.
:::
::: {.column width="50%"}
**Efecto y Precauciones**

* **Efecto en *Outliers*:** Comprime fuertemente los valores grandes y expande los pequeños.
* **Precaución:** Amplifica errores en valores pequeños y requiere tratamiento especial para datos cercanos a cero.
* Solo aplicable a valores **no nulos**.
:::
:::::


# Transformación de Box-Cox: La teoría

Es un método que **optimiza automáticamente** el parámetro de transformación $\lambda$ (lambda) para maximizar la normalidad y homocedasticidad de los residuos. En lugar de elegir manualmente, Box-Cox encuentra el valor $\lambda$ que mejor normaliza los datos.

**Definición Matemática:**
$$Y(\lambda) = \begin{cases} \frac{Y^\lambda - 1}{\lambda}, & \lambda \neq 0 \\ \log(Y), & \lambda = 0 \end{cases}$$

**Casos Especiales de $\lambda$:**

  * **$\lambda$ = 1:** Sin transformación (identidad).
  * **$\lambda$ = 0.5:** Transformación de raíz cuadrada.
  * **$\lambda$ = 0:** Transformación logarítmica.
  * **$\lambda$ = -1:** Transformación inversa.


# Box-Cox: Propósito y Limitaciones

::::: columns
::: {.column width="50%"}
**Propósito y Ventajas**

  * Encuentra la transformación **óptima** sin necesidad de prueba y error.

  * Maximiza la verosimilitud del modelo, mejorando simultáneamente la **normalidad** y la **homocedasticidad**.

  * Proporciona un método **objetivo** para seleccionar la transformación más apropiada.
:::
::: {.column width="50%"}

**Limitaciones Importantes**

  * **Requiere que los datos (Y) sean estrictamente positivos**. Esta es su principal restricción.

  * La **interpretación** es compleja si $\lambda$ no es un valor simple (0, 0.5, 1).

  * El $\lambda$ óptimo **depende del modelo** específico, por lo que puede cambiar si se modifican los predictores.
:::
:::::


# Ejemplo Práctico: Aplicando Box-Cox

A continuación, se visualiza cómo la transformación Box-Cox corrige la asimetría de una distribución original.

```{r}
#| fig-width: 5
#| fig-height: 3
#| out-width: "70%"
# Visualización de Box-Cox
library(forecast)
set.seed(222)
y_skewed <- rexp(200, rate = 0.5)  # Datos sesgados

# Encontrar lambda óptimo
bc <- BoxCox.lambda(y_skewed)

# Transformar
y_boxcox <- BoxCox(y_skewed, lambda = bc)

# Visualizar
par(mfrow = c(1, 2))
hist(y_skewed, breaks = 20, main = "Original (Sesgado)", 
     xlab = "Y", col = "#0072B2", border = "white")
hist(y_boxcox, breaks = 20, main = paste("Box-Cox (", round(bc, 2), ")"), 
     xlab = "Y transformado", col = "#009E73", border = "white")
```

# La Extensión: Transformación de Yeo-Johnson

Fue desarrollada para superar la principal limitación de Box-Cox: **acepta cualquier valor real (positivo, negativo o cero)**.

\vspace{0.5cm}

::::: columns
::: {.column width="50%"}
**Cuándo Usar Box-Cox**

  * Cuando los datos son **estrictamente positivos**.

  * Si se busca comparabilidad con literatura existente que la utilice.
:::
::: {.column width="50%"}
**Cuándo Usar Yeo-Johnson**

  * Cuando los datos incluyen **valores negativos o cero**.

  * Si se necesita mayor **flexibilidad** y no hay restricciones de dominio.
:::
:::::

# Ejemplo Práctico: Yeo-Johnson con Datos Negativos

Este ejemplo muestra cómo Yeo-Johnson maneja un conjunto de datos que incluye valores negativos, algo que Box-Cox no podría hacer.

```{r}
#| fig-width: 5
#| fig-height: 3
#| out-width: "70%"
# Comparación Box-Cox vs Yeo-Johnson
set.seed(333)
y_mixed <- c(rnorm(100, -2, 1), rnorm(100, 3, 2))  # Datos con negativos

# Yeo-Johnson puede manejar estos datos, Box-Cox no
library(car)
library(gridExtra)

# Crear visualización comparativa
datos_comp_trans <- data.frame(
  Original = y_mixed,
  YeoJohnson = yjPower(y_mixed, lambda = 0)  # lambda=0 para log-like
)

p1 <- ggplot(datos_comp_trans, aes(x = Original)) +
  geom_histogram(bins = 30, fill = "#D55E00", alpha = 0.7) +
  labs(subtitle = "Datos con negativos",
       x = "Valor", y = "Frecuencia") +
  theme_minimal(base_size = 10)

p2 <- ggplot(datos_comp_trans, aes(x = YeoJohnson)) +
  geom_histogram(bins = 30, fill = "#009E73", alpha = 0.7) +
  labs(subtitle = "Maneja valores negativos correctamente",
       x = "Valor Transformado", y = "Frecuencia") +
  theme_minimal(base_size = 10)

grid.arrange(p1, p2, ncol = 2, top = "Original vs. Transformación Yeo-Johnson")
```

# Variables Categóricas: Principios de Codificación

La mayoría de los algoritmos estadísticos requieren entradas numéricas. El objetivo de la codificación es transformar las categorías de texto en números, **preservando su información semántica sin introducir supuestos erróneos**.

**Criterios para Seleccionar el Método de Codificación:**

  * **Naturaleza de la variable:** ¿Existe un orden inherente entre las categorías? Esta es la pregunta más importante.
      * **Nominal:** Sin orden (ej. color, país).
      * **Ordinal:** Con orden (ej. nivel educativo, satisfacción).
  * **Número de categorías:** Variables con muchas categorías ("alta cardinalidad") pueden requerir técnicas especiales.
  * **Interpretabilidad del modelo:** ¿Qué método facilita una explicación clara de los resultados?

# One-Hot Encoding (Variables Nominales)

Transforma una variable con **k categorías sin orden** (ej. color, región) en **k-1 variables binarias** (0/1), también conocidas como *variables dummy*.

**La "Dummy Variable Trap":**

  * **Problema:** Usar `k` columnas (una para cada categoría) crea colinealidad perfecta en modelos lineales, ya que una columna es una combinación lineal de las otras.
  * **Solución:** Siempre se omite una categoría, que se convierte en la **categoría de referencia** del modelo.

::::: columns
::: {.column width="50%"}
**Ventajas**

  * No asume un orden entre categorías.
  * Cada nueva variable tiene un coeficiente directamente interpretable (la diferencia con la categoría de referencia).
:::
::: {.column width="50%"}
**Desventajas**

  * Aumenta mucho la dimensionalidad si hay muchas categorías.
  * Genera matrices de datos con muchos ceros (*dispersas*).
:::
:::::


# Ejemplo Práctico: One-Hot Encoding

Imaginemos una variable `Region` con 4 categorías. Al codificarla, elegimos "Norte" como categoría de referencia.

::::: columns
:::: {.column width="50%"}

**Resultado:**

- Se crean 3 variables binarias (k-1)
- Cada observación tiene un 1 en su región correspondiente
- "Norte" no aparece (categoría de referencia)

**Interpretación:**

El coeficiente de `Region_Sur` se interpretaría como la diferencia promedio en la variable respuesta al estar en la región "Sur" **en comparación con la región "Norte"**.

::::
:::: {.column width="50%"}
```{r}
#| fig-width: 6
#| fig-height: 4
#| out-width: "90%"
library(ggplot2)
library(fastDummies)
library(reshape2)

# 1. Creamos los datos originales
datos <- data.frame(
  ID = 1:5,
  Region = factor(c("Sur", "Este", "Oeste", "Norte", "Sur"))
)

# 2. Aplicamos One-Hot Encoding
datos_codificados <- dummy_cols(datos, 
                                select_columns = "Region", 
                                remove_selected_columns = TRUE)

# 3. Preparamos los datos para el gráfico (excluimos la referencia "Norte")
columnas_dummy <- datos_codificados[, c("ID", "Region_Este", "Region_Oeste", "Region_Sur")]
datos_para_grafico <- melt(columnas_dummy, id.vars = "ID")

# 4. Creamos el gráfico de mosaico
ggplot(datos_para_grafico, aes(x = variable, y = factor(ID), fill = factor(value))) +
  geom_tile(color = "white", size = 1.5) +
  scale_fill_manual(values = c("0" = "gray90", "1" = "#0072B2"), name = "Valor") +
  labs(
    title = "Visualización de One-Hot Encoding",
    subtitle = "Matriz binaria (Categoría de Referencia = 'Norte')",
    x = "Nuevas Variables Dummy",
    y = "ID de Observación"
  ) +
  theme_minimal(base_size = 12) +
  theme(panel.grid = element_blank(), legend.position = "none")
```
::::
:::::

# Codificación Ordinal (Variables Ordinales)

Asigna números enteros consecutivos a las categorías, **respetando su orden o jerarquía natural**.

**Ejemplo Práctico:**

  * **Variable:** `Nivel_Satisfaccion` con categorías ["Bajo", "Medio", "Alto"].
  * **Codificación:** Se asignan los valores [1, 2, 3].

\vspace{0.5cm}

::::: columns
::: {.column width="50%"}
**Ventajas**

  * Preserva la información jerárquica de la variable.
  * Es muy eficiente: crea una sola columna, sin importar el número de categorías.
:::
::: {.column width="50%"}
**Desventajas**

  * **Supone que la "distancia" entre niveles es uniforme** (asume que el cambio de "Bajo" a "Medio" es igual que de "Medio" a "Alto").
  * Puede imponer un orden artificial si se aplica por error a una variable nominal.
:::
:::::


# Comparación: Ordinal vs. One-Hot Encoding

La elección incorrecta del método puede llevar a modelos con menor rendimiento e interpretaciones erróneas.

\vspace{0.5cm}

::::: columns
::: {.column width="50%"}
**Usar Codificación Ordinal**

  * **Cuándo:** Para variables con un **orden natural y significativo** (ej. nivel educativo, satisfacción del cliente, grado de severidad).

  * **Resultado:** Una sola columna numérica (`1, 2, 3, ...`).

  * **Riesgo Principal:** Asumir que los intervalos entre categorías son iguales.
:::
::: {.column width="50%"}
**Usar One-Hot Encoding**

  * **Cuándo:** Para variables **nominales**, sin un orden inherente (ej. color, género, país).

  * **Resultado:** `k-1` columnas binarias (`0` o `1`).

  * **Riesgo Principal:** Aumento excesivo del número de variables si la cardinalidad es alta.
:::
:::::


# ¿Qué es una Interacción?

Mientras los efectos principales miden el impacto promedio de una variable, las **interacciones** revelan cómo el efecto de una variable **cambia según el nivel de otra**.

**Modelo con Interacción:**
$$Y = \beta_0 + \beta_1 X_1 + \beta_2 X_2 + \beta_3 X_1 \times X_2 + \varepsilon$$

**Interpretación de $\beta_3$:**

* Si $\beta_3$ \> 0: Los efectos se **potencian** (sinergia).
* Si $\beta_3$ \< 0: Los efectos se **atenúan** (compensación).

# Ejemplo Visual: Interacción Experiencia × Género

Un ejemplo clásico es cómo la relación entre experiencia y salario no es la misma para todos los grupos.

::::: columns
:::: {.column width="40%"}

**¿Qué observamos?**

- **Pendientes diferentes**: Cada género tiene una relación distinta entre experiencia y salario
- **Interacción presente**: El efecto de la experiencia depende del género

**Interpretación:**

La interacción permite que la pendiente de la experiencia sea diferente para cada género, revelando patrones que el análisis por separado no detectaría.
::::
:::: {.column width="60%"}
```{r}
#| fig-width: 6
#| fig-height: 4
#| out-width: "95%"
# Visualización de interacción mixta (Continua x Categórica)
set.seed(555)
n <- 150
experiencia <- runif(n, 0, 20)
genero <- sample(c("Mujer", "Hombre"), n, replace = TRUE)
salario <- 30000 + 1000 * experiencia * ifelse(genero == "Mujer", 1, 1.5) + rnorm(n, 0, 3000)
datos_inter <- data.frame(experiencia, genero, salario)

ggplot(datos_inter, aes(x = experiencia, y = salario/1000, color = genero)) +
  geom_point(alpha = 0.5) +
  geom_smooth(method = "lm", se = TRUE, alpha = 0.2) +
  scale_color_manual(values = c("#E69F00", "#0072B2")) +
  labs(title = "Interacción Experiencia × Género",
       subtitle = "Pendientes diferentes = Interacción presente",
       x = "Años de Experiencia", y = "Salario (miles €)",
       color = "Género") +
  theme_minimal(base_size = 11)
```
::::
:::::


# Tipos de Interacciones: Continua × Continua

Este tipo de interacción ocurre cuando el efecto de una variable continua sobre el resultado depende del valor de otra variable continua.

* **Concepto:** El efecto de una variable se **amplifica** o **atenúa** a medida que otra variable cambia.
* **Modelo:** $Y = \beta_0 + \beta_1 X_1 + \beta_2 X_2 + \beta_3 X_1 \times X_2$. El coeficiente $\beta_3$ captura la interacción.

**Sintaxis en R:**

```{r}
#| echo: true
#| eval: false
modelo <- lm(ventas ~ precio * publicidad, data = datos)
# Interpretación: El efecto del precio sobre las ventas varía 
# según el nivel de inversión en publicidad.
```


# Tipos de Interacciones: Categórica × Categórica

Ocurre cuando el efecto de pertenecer a una categoría depende de la pertenencia a otra categoría.

  * **Concepto:** Existe un **efecto específico para una combinación de categorías** que no se puede explicar sumando los efectos individuales.
  * **Ejemplo:** El efecto del género en el salario puede ser diferente en cada departamento de una empresa.

**Sintaxis en R:**


```{r}
#| echo: true
#| eval: false
modelo <- lm(salario ~ genero * departamento, data = datos)
# Interpretación: La brecha salarial de género es diferente 
# en cada departamento.
```


# Tipos de Interacciones: Continua × Categórica (Mixta)

Este es uno de los tipos más comunes e intuitivos. Permite que la relación entre una variable continua y el resultado sea diferente para distintos grupos.

  * **Concepto:** La **pendiente** de la variable continua es diferente para cada nivel de la variable categórica.
  * **Ejemplo:** La relación entre los años de experiencia y el salario puede tener una pendiente más pronunciada para un grupo que para otro.

**Sintaxis en R:**

```{r}
#| echo: true
#| eval: false
modelo <- lm(rendimiento ~ horas_estudio * metodo, data = datos)
# Interpretación: La efectividad de las horas de estudio 
# (la pendiente)
# sobre el rendimiento varía según el método de estudio 
# utilizado.
```


# Caso Práctico: Visualizando una Interacción Categórica
Los *interaction plots* son la mejor herramienta para entender interacciones entre variables categóricas. **Las líneas no paralelas son una señal visual clara de una posible interacción**.

::::: columns
:::: {.column width="40%"}

**¿Qué buscamos?**

- **Líneas paralelas**: Sin interacción
- **Líneas no paralelas**: Interacción presente
- **Líneas que se cruzan**: Interacción fuerte

**Interpretación:**

La Droga B es especialmente efectiva en el grupo de "Mayor", un efecto que no se podría ver analizando las variables por separado.
::::
:::: {.column width="60%"}
```{r}
#| fig-width: 6
#| fig-height: 4
#| out-width: "95%"
# Ejemplo completo de interacción categórica × categórica
set.seed(666)
n <- 200
tratamiento <- sample(c("Placebo", "Droga A", "Droga B"), n, replace = TRUE)
edad_grupo <- sample(c("Joven", "Adulto", "Mayor"), n, replace = TRUE)
efecto_base <- 50
efecto <- efecto_base +
  ifelse(tratamiento == "Droga A", 10, 0) +
  ifelse(tratamiento == "Droga B", 15, 0) +
  ifelse(edad_grupo == "Adulto", 5, 0) +
  ifelse(edad_grupo == "Mayor", -5, 0) +
  ifelse(tratamiento == "Droga B" & edad_grupo == "Mayor", 20, 0) + # Interacción
  rnorm(n, 0, 5)
datos_inter_cat <- data.frame(tratamiento, edad_grupo, efecto)
medias <- aggregate(efecto ~ tratamiento + edad_grupo, datos_inter_cat, mean)

ggplot(medias, aes(x = edad_grupo, y = efecto, color = tratamiento, group = tratamiento)) +
  geom_point(size = 3) +
  geom_line(size = 1.2) +
  scale_color_manual(values = c("#999999", "#E69F00", "#56B4E9")) +
  labs(title = "Interacción Tratamiento × Edad",
       subtitle = "Líneas no paralelas = Interacción significativa",
       x = "Grupo de Edad", y = "Efecto del Tratamiento",
       color = "Tratamiento") +
  theme_minimal(base_size = 11)
```
::::
:::::


# Detección y Estrategia de Modelado

No debemos buscar interacciones al azar. El enfoque correcto combina la teoría con la evidencia de los datos.

::::: columns
::: {.column width="50%"}
**¿Cómo Detectarlas?**

  * **Justificación Teórica:** El conocimiento del dominio es la guía principal para saber dónde buscar.

  * **Exploración Visual:** Usar gráficos de dispersión por grupos o *interaction plots*.

  * **Tests Estadísticos:** Utilizar el Test F para comparar formalmente un modelo con y sin la interacción.
:::
::: {.column width="50%"}
**El Principio de Jerarquía**

  * **Regla de Oro:** Si incluyes una interacción `A × B`, **siempre debes incluir los efectos principales `A` y `B` por separado**.

  * **Justificación:** Preserva la interpretabilidad del modelo y evita sesgos en los coeficientes.
:::
:::::


# Riesgos y Consideraciones Prácticas

Las interacciones son poderosas, pero su uso requiere cuidado para no complicar el modelo innecesariamente.

  * **Riesgo de Complejidad:**

      * El número de interacciones posibles crece exponencialmente.
      * **Recomendación:** Limitar el modelo a las 2 o 3 interacciones más importantes y con justificación teórica.

  * **Riesgo de Multicolinealidad:**

      * Las interacciones pueden hacer que los coeficientes sean inestables.
      * **Mitigación:** Centrar las variables continuas antes de crear el término de interacción.

  * **Interpretación con Transformaciones:**

      * **Advertencia:** Una interacción en una escala `log` no significa lo mismo que en una escala lineal y requiere una interpretación mucho más cuidadosa.


# Ingeniería Avanzada

Consiste en crear nuevas variables mediante **combinaciones, ratios y transformaciones compuestas**. El objetivo es capturar relaciones complejas que no son evidentes en las variables originales.

A menudo, las variables individuales contienen información parcial. Al combinarlas de forma inteligente, podemos revelar **patrones predictivos mucho más potentes**.

**Técnicas Clave que Exploraremos:**

  * **Combinaciones:** Creación de nuevas variables a partir de sumas o productos de las existentes.
  * **Ratios y Proporciones:** Normalización de variables para revelar relaciones estructurales.
  * **Manejo de Colinealidad:** Estrategias para condensar información de predictores correlacionados.


# Creación de Features por Combinación

::::: columns
::: {.column width="50%"}
**Combinaciones Lineales**

  * **Concepto:** Sumas ponderadas de variables que miden aspectos de un mismo fenómeno.

  * **Ejemplo (Índice Compuesto):** Un índice de riesgo cardiovascular.
    `Índice_Riesgo = 0.4*Presión + 0.3*Colesterol + 0.3*IMC`

  * **Aplicación:** Crear un *score* único a partir de múltiples indicadores para capturar un constructo multidimensional.
:::
::: {.column width="50%"}
**Combinaciones No Lineales**

  * **Concepto:** Productos, cocientes o funciones complejas que capturan sinergias o efectos multiplicativos.

  * **Ejemplo (Producto de Eficiencia):**
    `Rendimiento = Capacidad × Utilización × Calidad`

  * **Aplicación:** Modelar efectos donde el resultado depende de la combinación simultánea de varios factores.
:::
:::::


# El Poder de los Ratios

Los ratios son muy potentes porque **normalizan automáticamente las diferencias de escala** y revelan relaciones estructurales que las variables absolutas ocultan.

**Ventajas Principales:**

  * **Normalización Automática:** Permiten comparar entidades de diferentes tamaños (ej. una startup vs. una multinacional).
  * **Interpretación Intuitiva:** Tienen significados claros y directos (ej. `Deuda / Patrimonio`).
  * **Robustez:** Suelen ser menos sensibles a valores atípicos (*outliers*).

# Ejemplo Práctico: Retorno de Inversión (ROI)

Un ratio clásico en negocio es el ROI, que mide la eficiencia de una inversión normalizando el beneficio obtenido por el coste de la misma.

```{r}
#| echo: false
#| fig-width: 6
#| fig-height: 4
#| out-width: "65%"
#| fig-align: center
library(ggplot2)
# Ejemplo de ratio informativo
set.seed(777)
n <- 100
ventas <- runif(n, 10000, 100000)
marketing <- runif(n, 1000, 20000)
roi <- (ventas - marketing) / marketing  # Return on Investment

datos_ratio <- data.frame(marketing = marketing/1000, roi = roi)

ggplot(datos_ratio, aes(x = marketing, y = roi)) +
  geom_point(alpha = 0.6, color = "#0072B2") +
  geom_smooth(method = "loess", se = TRUE, color = "#D55E00", alpha = 0.2) +
  geom_hline(yintercept = 0, linetype = "dashed", color = "red") +
  labs(title = "Ratio ROI = (Ventas - Marketing) / Marketing",
       subtitle = "Normaliza el retorno por la escala de la inversión",
       x = "Inversión en Marketing (miles €)", y = "ROI") +
  theme_minimal(base_size = 11)
```


# Manejo de Colinealidad con Features

**El Problema:** Simplemente eliminar variables correlacionadas es una mala práctica, ya que **se pierde información predictiva valiosa**.

**La Solución:** Condensar la información redundante en nuevas variables, **preservando la información única** de cada predictor original.

**Estrategias Principales**

  * **Componentes Principales (PCA):** Extrae la máxima varianza común en componentes ortogonales. Su principal desventaja es que **pierde interpretabilidad directa**.
  * **Ratios Informativos:** Capturan la relación estructural entre dos variables (ej. `Deuda / Patrimonio`). **Preservan la interpretabilidad económica**.
  * **Índices Ponderados:** Crean un *score* único a partir de varias variables, usando pesos teóricos o empíricos.

# El Trade-Off: Complejidad vs. Interpretabilidad

A medida que aumenta la complejidad de la técnica, generalmente se gana poder predictivo pero se pierde facilidad de interpretación.

::::: columns
::: {.column width="50%"}
**Técnicas Más Simples**

* **Estandarización**: La pérdida de interpretación es **mínima** (solo cambia la escala).
* **Transformación Logarítmica**: La pérdida es **baja**, ya que se puede interpretar como cambios porcentuales.
:::
::: {.column width="50%"}
**Técnicas Más Potentes**

* **Box-Cox (con $\lambda$ complejo)**: La escala transformada no es intuitiva, dificultando la interpretación.
* **PCA (Componentes Principales)**: La pérdida es **muy alta**, ya que los componentes son constructos abstractos.
* **Interacciones Múltiples**: La interpretación se complica al haber **efectos condicionales**.
:::
:::::

* **Si buscas EXPLICAR →** Prioriza la **Interpretabilidad**.
* **Si buscas PREDECIR →** Prioriza el **Rendimiento**.

# Errores Comunes a Evitar

1.  **Transformar sin Diagnóstico Previo**
    * Aplicar `log()` "por si acaso" en lugar de identificar un problema específico que lo justifique.

2.  **Ignorar el Dominio del Problema**
    * Usar transformaciones que no tienen sentido teórico (ej. `log(edad)`).

3.  **Caer en la "Dummy Variable Trap"**
    * Incluir `k` columnas para `k` categorías en lugar de `k-1` (categoría de referencia).

4.  **Usar Interacciones sin Efectos Principales**
    * Modelar `Y ~ A:B` en lugar de la forma correcta y jerárquica `Y ~ A + B + A:B`.

5.  **Sobreingeniería (*Over-engineering*)**
    * Crear cientos de *features* automáticamente sin una justificación clara y validada para cada uno.

# Flujo de Trabajo Recomendado

Un proceso sistemático garantiza resultados robustos y reproducibles.

1.  **Análisis Exploratorio**
    * Visualizar distribuciones, patrones y *outliers*.
2.  **Diagnóstico de Problemas**
    * Buscar no linealidad, heterocedasticidad, asimetría, etc., en los datos.
3.  **Selección de Transformaciones**
    * Elegir la técnica adecuada para el problema diagnosticado.
4.  **Aplicación y Validación**
    * Transformar las variables y verificar si el problema original se ha resuelto.
5.  **Comparación de Modelos**
    * Usar métricas (R², RMSE, AIC) y validación cruzada para evaluar la mejora.
6.  **Interpretación Final**
    * Traducir los resultados del modelo final al contexto del negocio o la investigación.

# Mejores Prácticas en Feature Engineering

1.  **Documentación Rigurosa**
    * Registrar cada transformación y su justificación para mantener la trazabilidad.

2.  **Validación en Datos Nuevos**
    * Guardar los parámetros de transformación del set de entrenamiento (ej. media, sd, lambda) y aplicarlos al de test.

3.  **Evitar *Data Leakage***
    * Calcular todos los parámetros de las transformaciones **únicamente con los datos de entrenamiento**.

4.  **Considerar el Contexto**
    * Asegurarse de que las nuevas variables creadas son interpretables.

5.  **Parsimonia**
    * Preferir siempre el modelo más simple que funcione adecuadamente. No añadir complejidad por mejoras marginales.

# Resumen y Conceptos Clave

::::: columns
::: {.column width="50%"}
**¿Por Qué es Fundamental?**

* **Resuelve problemas** específicos de los datos (no linealidad, etc.).
* **Mejora el rendimiento** del modelo significativamente.
* **Revela relaciones ocultas** mediante interacciones y combinaciones.
* **Adapta los datos** a los requisitos de los algoritmos.
:::
::: {.column width="50%"}
**Principios Clave**

* **Diagnóstico** antes que transformación.
* **Justificación** teórica o empírica.
* **Validación** rigurosa.
* **Balance** entre complejidad e interpretabilidad.
* **Documentación** exhaustiva.
:::
:::::

**Próximo tema:** Selección de variables, regularización y validación para manejar la complejidad agregada.
