---
title: "Selección de variables, regularización y validación"
author: "Carmen Lancho - Natalia Madrueño"
institute: "DSLAB"
date: last-modified
format: 
  beamer: 
    theme: "Madrid"
    fonttheme: "structurebold"
    navigation: horizontal
    section-titles: false
    toc: false
    slide-level: 1
    aspectratio: 169
    header-includes: |
      \usepackage{dslab-new-orange}
      \usedslabmodelos
knitr:
  opts_chunk:
    fig.width: 6
    fig.height: 4
    fig.align: "center"
    dev: "pdf"
    out.width: "70%"
execute:
  echo: false
  warning: false
  message: false
  cache: false
---

# El problema de la selección de variables

**En modelos de regresión con gran número de variables predictoras enfrentamos el desafío crítico de identificar qué variables son realmente relevantes**

**Los problemas principales:**

- Inclusión de demasiadas variables → **sobreajuste**, pérdida de **interpretabilidad**, complejidad innecesaria

- Exclusión de variables importantes → **modelos subóptimos**

- Con $p$ variables explicativas: $2^p$ modelos diferentes posibles

- Exploración exhaustiva **computacionalmente inviable** cuando $p$ es grande

**El objetivo del tema:** Seleccionar el subconjunto óptimo de variables predictoras y validar la calidad del modelo resultante

# Enfoques principales del tema

**Seis enfoques sistemáticos:**

1. **Filtrado basado en información básica**
   - Eliminación preliminar de variables irrelevantes
   - Criterios: variabilidad, correlación, VIF

2. **Criterios de bondad de ajuste**
   - Métricas para comparar modelos: AIC, BIC, Cp de Mallows

3. **Métodos de selección exhaustiva**
   - Evaluación sistemática: Best Subset Selection

4. **Métodos automáticos paso a paso**
   - Selección iterativa: forward, backward, stepwise

5. **Métodos basados en regularización**
   - Penalización de complejidad: Ridge, Lasso, Elastic Net

6. **Validación del modelo**
   - División train/test y validación cruzada

# Proceso completo de construcción del modelo

**Etapas del proceso sistemático:**

1. **Definición del problema y variables de interés**
2. **Recogida de datos** (fiabilidad, validez, ética, control de sesgos)
3. **Análisis Exploratorio de Datos (EDA)**
4. **Ajuste del modelo inicial**
5. **Evaluación del modelo** (R², ANOVA, significancia)
6. **Diagnóstico del modelo** (residuos, observaciones atípicas)
7. **Reducción de variables** ← **Enfoque principal del tema**
8. **Validación del modelo** ← **Enfoque principal del tema**

**Este tema se centra en las etapas 7 y 8**

# Tipos de experimentos para recogida de datos

**Clasificación según el diseño:**

- **Experimentos controlados:** Manipulación deliberada de variables independientes
- **Estudios observacionales exploratorios:** Sin intervención, registro natural
  - Transversales (un momento temporal)
  - Longitudinales (seguimiento temporal)
- **Estudios observacionales confirmatorios:** Testear hipótesis específicas
- **Encuestas y cuestionarios:** Datos estructurados sobre actitudes/comportamientos
- **Experimentos naturales:** Fenómenos naturales como intervención
- **Estudios de simulación:** Modelos matemáticos/computacionales
- **Datos secundarios:** Bases de datos existentes

# Filtrado basado en información básica

**Objetivo:** Filtrado preliminar antes de métodos sofisticados

**Criterios de eliminación básicos:**

1. **Variabilidad de las variables predictoras**
   $$\text{Var}(X_j) = \frac{1}{n-1}\sum_{i=1}^{n}(x_{ij} - \bar{x}_j)^2 < \epsilon$$
   (típicamente $\epsilon = 0.01$)

2. **Correlación con la variable respuesta**
   $$r_{X_j,Y} = \frac{\sum_{i=1}^{n}(x_{ij} - \bar{x}_j)(y_i - \bar{y})}{\sqrt{\sum_{i=1}^{n}(x_{ij} - \bar{x}_j)^2\sum_{i=1}^{n}(y_i - \bar{y})^2}}$$
   Umbral mínimo: $|r_{X_j,Y}| > \delta$ (ej: $\delta = 0.1$)

# Filtrado por multicolinealidad

**Detectar y eliminar variables redundantes:**

3. **Multicolinealidad extrema**
   Si $|r_{X_j,X_k}| > 0.95$ → eliminar una variable

4. **Factor de Inflación de la Varianza (VIF)**
   $$VIF_j = \frac{1}{1-R^2_j}$$
   Valores $VIF_j > 10$ indican multicolinealidad problemática

**Estrategia:** Eliminar variables con mayor VIF iterativamente hasta que todos los VIF sean aceptables

# Visualización: matriz de correlación
```{r}
#| fig-width: 8
#| fig-height: 6
#| echo: false
#| out-width: "50%"

# Cargar la librería necesaria (si no está, instalar con install.packages("corrplot"))
library(corrplot)

# Usar un dataset de ejemplo conocido: mtcars
# Seleccionamos un subconjunto de variables para claridad
data_subset <- mtcars[, c("mpg", "cyl", "disp", "hp", "drat", "wt", "qsec")]
colnames(data_subset) <- c("Consumo (mpg)", "Cilindros", "Cilindrada", 
                           "Potencia (hp)", "Eje Trasero", "Peso (wt)", "1/4 Milla (s)")

# Calcular la matriz de correlación
M <- cor(data_subset)

# Crear el gráfico
corrplot(M,
         method = "color",       # Usar color para representar la correlación
         type = "upper",         # Mostrar solo la parte superior de la matriz
         order = "hclust",       # Reordenar para agrupar variables similares
         addCoef.col = "black",  # Añadir el valor del coeficiente
         tl.col = "black",       # Color del texto de las variables
         tl.srt = 45,            # Rotación del texto
         diag = FALSE,           # No mostrar la diagonal
         title = "Matriz de Correlación para Identificar Predictores Relevantes",
         mar = c(0,0,1,0))       # Márgenes
```

# Visualización: Diagnóstico de multicolinealidad
```{r}
#| fig-width: 8
#| fig-height: 5
#| echo: false
#| out-width: "75%"

# Cargar librerías
library(car)      # Para la función vif()
library(ggplot2)

# Usar el dataset 'swiss' que es propenso a multicolinealidad
# Ajustar un modelo lineal completo
model <- lm(Fertility ~ ., data = swiss)

# Calcular los valores VIF
vif_values <- vif(model)
vif_data <- data.frame(
  variable = names(vif_values),
  vif = vif_values
)

# Crear el gráfico de barras
ggplot(vif_data, aes(x = reorder(variable, vif), y = vif, fill = vif > 10)) +
  geom_bar(stat = "identity") +
  geom_hline(yintercept = 10, linetype = "dashed", color = "red", size = 1) +
  scale_fill_manual(values = c("skyblue", "tomato"), name = "VIF > 10") +
  coord_flip() + # Girar los ejes para mejor legibilidad
  labs(
    title = "Factor de Inflación de la Varianza (VIF)",
    subtitle = "Valores > 10 indican multicolinealidad problemática",
    x = "Variable Predictora",
    y = "Valor VIF"
  ) +
  theme_minimal() +
  theme(legend.position = "bottom")
```
# Criterios de bondad de ajuste

**Problema:** Equilibrar capacidad explicativa vs complejidad del modelo

**Subajuste vs sobreajuste:**
- Muy pocas variables → subajuste (underfitting)
- Demasiadas variables → sobreajuste (overfitting)

**Tres criterios principales:**

1. **Criterio de Información de Akaike (AIC)**
2. **Criterio de Información Bayesiano (BIC)**  
3. **Estadístico Cp de Mallows**

**Estrategia:** Seleccionar el modelo que minimice el criterio elegido

# Criterio de Información de Akaike (AIC)

**Fundamento:** Teoría de la información de Hirotugu Akaike

**Objetivo:** Estimar la pérdida de información del modelo

**Fórmula:**
$$AIC = n \ln\left(\frac{SSE}{n}\right) + 2(p+1)$$

**Componentes:**

- $n \ln(SSE/n)$: **Bondad de ajuste** (relacionado con log-verosimilitud)
- $2(p+1)$: **Penalización por complejidad** (aumenta 2 unidades por parámetro)

**Interpretación:** 

- Menor AIC = mejor modelo
- Asintóticamente eficiente
- **Orientado a predicción**

# Criterio de Información Bayesiano (BIC)

**Fundamento:** Estadística bayesiana (Gideon Schwarz)

**Objetivo:** Encontrar el modelo más probable de ser el "verdadero"

**Fórmula:**
$$BIC = n \ln\left(\frac{SSE}{n}\right) + (p+1) \ln(n)$$

**Diferencia clave con AIC:**

- Penalización: $(p+1)\ln(n)$ en lugar de $2(p+1)$
- Más restrictivo cuando $n > 7$ (ya que $\ln(n) > 2$)

**Características:**

- **Consistencia:** Si el modelo verdadero está entre candidatos, P(selección) → 1
- **Orientado a explicación**
- Favorece modelos más simples (parsimonia)

# Estadístico Cp de Mallows

**Fundamento:** Error cuadrático medio de predicción

**Objetivo:** Modelo con bajo sesgo y baja varianza

**Fórmula:**
$$C_p = \frac{SSE_p}{MSE_{full}} - n + 2(p+1)$$

donde $MSE_{full}$ es el error cuadrático medio del modelo completo

**Interpretación:**

- **Modelo bien especificado:** $C_p \approx p+1$
- **$C_p > p+1$:** modelo sesgado (variable importante omitida)
- **$C_p \leq p+1$:** buen ajuste

**Estrategia:** Buscar modelos donde $C_p \approx p+1$, elegir el menor entre ellos

# ¿Cuándo usar cada criterio?

::::: columns
:::: {.column width="50%"}
**Si el objetivo principal es la predicción:**

- **AIC** es la opción preferida
- Diseñado para minimizar error de predicción
- Penalización más moderada
- Ideal en contextos de pronóstico

**Si el objetivo es la explicación/inferencia:**

- **BIC** es la elección más sólida
- Identifica el modelo más parsimonioso
- Penalización más fuerte contra sobreajuste
- Propiedad de consistencia en muestras grandes
::::
:::: {.column width="50%"}
**Para análisis exploratorio:**

- **Cp de Mallows** es especialmente valioso
- Compromiso explícito entre sesgo y varianza
- Visualización clara del "codo" de complejidad óptima

**Resumen práctico:**

- **Predicción** → AIC (menos restrictivo)
- **Explicación** → BIC (más parsimonioso)  
- **Exploración** → Cp de Mallows (balance visual)
- **Muestras grandes** → BIC preferible
- **Muestras pequeñas** → AIC o Cp
::::
:::::

# Visualización: Criterios de información (AIC vs BIC)

```{r}
#| fig-width: 10
#| fig-height: 6
#| echo: false

library(ggplot2)
library(dplyr)

# Simular criterios AIC y BIC para diferentes números de variables
n_vars <- 1:15
n_obs <- 100  # tamaño de muestra

# Simular SSE que decrece con más variables pero con ruido
set.seed(456)
sse_base <- 1000 * exp(-n_vars * 0.15) + rnorm(length(n_vars), 0, 20)
sse_base <- pmax(sse_base, 50)  # mínimo SSE

# Calcular AIC y BIC
aic_values <- n_obs * log(sse_base / n_obs) + 2 * (n_vars + 1)
bic_values <- n_obs * log(sse_base / n_obs) + (n_vars + 1) * log(n_obs)

# Encontrar mínimos
aic_min <- which.min(aic_values)
bic_min <- which.min(bic_values)

criteria_data <- data.frame(
  n_variables = rep(n_vars, 2),
  criterion_value = c(aic_values, bic_values),
  criterion = rep(c("AIC", "BIC"), each = length(n_vars))
)

p2 <- ggplot(criteria_data, aes(x = n_variables, y = criterion_value, color = criterion)) +
  geom_line(size = 1.2) +
  geom_point(size = 2) +
  geom_vline(xintercept = aic_min, color = "#E31A1C", linetype = "dashed", alpha = 0.7) +
  geom_vline(xintercept = bic_min, color = "#1F78B4", linetype = "dashed", alpha = 0.7) +
  labs(
    x = "Número de variables en el modelo",
    y = "Valor del criterio",
    title = "AIC vs BIC: BIC penaliza más la complejidad",
    subtitle = "BIC selecciona modelos más simples que AIC",
    color = "Criterio"
  ) +
  theme_minimal() +
  theme(text = element_text(size = 12)) +
  scale_color_manual(values = c("#E31A1C", "#1F78B4")) +
  annotate("text", x = aic_min, y = max(criteria_data$criterion_value) * 0.95, 
           label = paste("AIC:", aic_min, "vars"), size = 3.5, color = "#E31A1C") +
  annotate("text", x = bic_min, y = max(criteria_data$criterion_value) * 0.85, 
           label = paste("BIC:", bic_min, "vars"), size = 3.5, color = "#1F78B4")

print(p2)
```

# Visualización: Selección con Cp de Mallows
```{r}
#| fig-width: 8
#| fig-height: 5
#| echo: false
#| out-width: "75%"

# Cargar librerías
library(leaps)    # Para la selección de subconjuntos
library(ggplot2)

# Usar el dataset 'swiss' de nuevo
# Realizar una selección de subconjuntos
subsets <- regsubsets(Fertility ~ ., data = swiss, nvmax = 5)
results <- summary(subsets)

# Crear un data frame con los resultados
cp_data <- data.frame(
  n_vars = 1:5,
  cp = results$cp
)

# Crear el gráfico
ggplot(cp_data, aes(x = n_vars + 1, y = cp)) +
  geom_line(color = "blue", size = 1) +
  geom_point(color = "blue", size = 3) +
  geom_abline(intercept = 0, slope = 1, linetype = "dashed", color = "red") +
  labs(
    title = "Gráfico Cp de Mallows",
    subtitle = "Buscamos modelos donde Cp es pequeño y cercano al número de parámetros (p+1)",
    x = "Número de Parámetros (p+1)",
    y = "Estadístico Cp"
  ) +
  annotate("text", x = 4.5, y = 5, label = "Línea de referencia\n(Cp = p+1)",
           color = "red", size = 3.5) +
  theme_minimal()
```

# Métodos de selección exhaustiva

**Best Subset Selection:** Evalúa **todos** los subconjuntos posibles

**Proceso:**

- Para $k = 1, 2, ..., p$ variables
- Construir todos los modelos posibles con $k$ variables
- Seleccionar el mejor modelo de cada tamaño según criterio elegido

**Ventajas:**

- Garantiza encontrar el modelo óptimo según el criterio
- Evaluación completa de todas las combinaciones
- Estándar para comparar otros métodos

**Limitaciones:**

- Complejidad computacional: $2^p$ modelos posibles
- Impracticable para $p > 15-20$
- Puede seleccionar modelos sobreajustados sin validación cruzada

# Métodos automáticos paso a paso

**Principio:** Construir modelo iterativamente, añadiendo o quitando predictores uno a uno

**Forward Selection:**

1. Comenzar con modelo nulo (solo intercepto)
2. Añadir variable que más mejora el criterio
3. Repetir hasta que ninguna variable mejore significativamente
4. **Problema:** No puede eliminar variables una vez incluidas

**Backward Elimination:**

1. Comenzar con modelo completo (todas las variables)
2. Eliminar variable menos significativa
3. Repetir hasta que todas las variables sean significativas
4. **Problema:** Requiere $n > p$

# Métodos automáticos paso a paso

**Stepwise Regression:**

1. Combina forward + backward
2. Puede añadir y eliminar variables
3. **Problema:** Solo encuentra óptimo local

**Limitaciones importantes de métodos automáticos:**

- **Inestabilidad:** Pequeños cambios en datos pueden alterar el modelo
- **Invalidez de p-valores:** Múltiples comparaciones sesgan la inferencia
- **Óptimo local:** No garantizan la mejor combinación
- **Inflación del error tipo I:** Sin corrección para comparaciones múltiples

**Uso recomendado:** Como herramientas exploratorias, no para inferencia final

# Métodos basados en regularización

**Principio:** Introducir penalización en la función de ajuste del modelo

**Objetivos:**

- Controlar el sobreajuste reduciendo complejidad
- Forzar selección de subconjunto más parsimonioso
- Mejorar estabilidad y precisión del modelo

**Tres métodos principales:**

- **Ridge Regression:** Penalización $L_2 = \lambda \sum \beta_j^2$
- **Lasso:** Penalización $L_1 = \lambda \sum |\beta_j|$
- **Elastic Net:** Combina $L_1 + L_2$

**Ventaja clave:** Control automático del balance sesgo-varianza

# Ridge Regression

**Fundamento:** Penalización $L_2$ en la estimación de coeficientes

**Formulación:** 
$$SSE_{ridge} = \| \mathbf{y} - \mathbf{X} \, \boldsymbol{\beta} \|^2 + \lambda \sum_{j=1}^{p} \beta_j^2$$

**Estimación:**
$$\hat{\boldsymbol{\beta}}_{\text{ridge}} = (\mathbf{X}^T \mathbf{X} + \lambda \, \mathbf{I})^{-1} \mathbf{X}^T \mathbf{y}$$

::: {.columns}

::: {.column width="50%"}

**Interpretación del parámetro $\lambda$:**

- $\lambda = 0$: equivalente a regresión lineal tradicional (OLS)
- $\lambda$ aumenta: coeficientes se reducen en magnitud
- $\lambda$ muy grande: coeficientes se acercan a cero

:::

::: {.column width="50%"}

**Propiedades:**

- Manejo de multicolinealidad
- Menor varianza en predicciones
- **No realiza selección de variables** (no anula coeficientes)

:::

:::

# Regresión Lasso

**Fundamento:** Penalización $L_1$ que permite eliminación de variables

**Formulación:**
$$SSE_{\text{lasso}} = \| \mathbf{y} - \mathbf{X} \, \boldsymbol{\beta} \|^2 + \lambda \sum_{j=1}^{p} |\beta_j|$$



**Diferencia clave con Ridge:**

- Ridge reduce magnitud de coeficientes
- **Lasso puede eliminar variables por completo** (coeficientes = 0)

::: {.columns}

::: {.column width="50%"}

**Interpretación del parámetro $\lambda$:**

- $\lambda = 0$: regresión lineal tradicional
- $\lambda$ aumenta: más coeficientes → 0
- $\lambda$ muy grande: elimina demasiadas variables

:::

::: {.column width="50%"}

**Propiedades:**

- Selección automática de variables
- Manejo de multicolinealidad
- Simplicidad e interpretabilidad
- Reduce sobreajuste

:::

:::


# Elastic Net: Combinando lo mejor de Ridge y Lasso

**Fundamento:** Combinación de penalizaciones Ridge ($L_2$) y Lasso ($L_1$)

**Formulación:**
$$SSE_{\text{Elastic Net}} = \| \mathbf{y} - \mathbf{X} \, \boldsymbol{\beta} \|^2 + \lambda \left[ \alpha \sum_{j=1}^{p} |\beta_j| + (1-\alpha) \sum_{j=1}^{p} \beta_j^2 \right]$$

**Parámetro $\alpha$ controla la mezcla:**

- $\alpha = 1$ → Comportamiento como Lasso
- $\alpha = 0$ → Comportamiento como Ridge  
- $0 < \alpha < 1$ → Combinación de ambos métodos

**Ventajas principales:**

- **Manejo superior de multicolinealidad**
- **Selección de variables más estable**
- **Evita selección arbitraria cuando hay grupos correlacionados**

# Cuándo usar cada método de regularización

**Ridge Regression:**

- Todas las variables aportan información
- Fuerte multicolinealidad presente
- Objetivo: reducir varianza sin eliminar variables

**Lasso:**

- Muchas variables irrelevantes esperadas
- Selección sparse deseable
- Interpretabilidad prioritaria

**Elastic Net:**

- Variables correlacionadas en grupos
- Balance entre selección y estabilidad
- Rendimiento predictivo como objetivo principal

**Estrategia práctica:** Optimizar $\alpha$ mediante validación cruzada junto con $\lambda$


# Selección del parámetro de regularización

**El problema:** ¿Cómo elegir el valor óptimo de lambda?

**La solución:** Validación cruzada

**Proceso:**

1. Definir secuencia de valores lambda candidatos
2. Para cada lambda, calcular error de validación cruzada
3. Seleccionar lambda que minimiza el error

**Dos criterios principales:**

- **lambda_min:** Valor que minimiza el error de CV
- **lambda_1SE:** Valor más grande cuyo error está dentro de 1 error estándar del mínimo

**Regla 1-SE:** Preferir modelo más simple (mayor lambda) si su error es comparable al mínimo


# Estrategias de validación: Visión general

**Partición inicial (paso obligatorio):**

Antes de cualquier análisis, dividir datos originales en:

1. **Datos de modelado (80%):** Para todo el proceso de construcción
2. **Conjunto de prueba final (20%):** Guardado para evaluación final

**Dentro de los datos de modelado, tres estrategias principales:**

1. **División Train/Test simple**
2. **Validación cruzada k-fold** 
3. **Leave-One-Out Cross-Validation (LOOCV)**

**Cada estrategia tiene sus ventajas e inconvenientes según el contexto del problema**

# División Train/Test simple

**Concepto:** División única de los datos de modelado

**Proceso:**

- **Conjunto de entrenamiento (70-80%):** Ajustar el modelo
- **Conjunto de test (20-30%):** Evaluar rendimiento

::: {.columns}

::: {.column width="50%"}

**Ventajas:**

- Computacionalmente muy eficiente
- Fácil de implementar y entender
- Apropiado para datasets grandes

:::

::: {.column width="50%"}

**Desventajas:**

- **Alta variabilidad:** Resultados dependen de la división específica
- Puede ser optimista o pesimista según qué observaciones caigan en test
- Menos datos disponibles para entrenamiento

:::

:::

**Cuándo usar:** Datasets grandes (n > 1000), recursos limitados, evaluación rápida

# Validación Cruzada k-fold

**Concepto:** Múltiples evaluaciones para obtener estimación más estable

**Proceso de k-fold CV:**

1. Dividir datos en $k$ particiones de tamaño similar
2. Para cada partición $i = 1, 2, ..., k$:
   - Usar partición $i$ como conjunto de test
   - Usar las $k-1$ particiones restantes como entrenamiento
   - Calcular métrica de error
3. **Error de CV:** $CV_{(k)} = \frac{1}{k}\sum_{i=1}^{k} \text{Error}_i$

**Valores típicos:** $k = 5$ o $k = 10$

**Ventajas:**

- Estimación más estable y menos sesgada
- Todos los datos se usan para entrenamiento y test
- Reduce variabilidad de la estimación

# Esquema del proceso de validación cruzada (k=5)
```{r}
#| fig-width: 10
#| fig-height: 5
#| echo: false
#| out-width: "90%"

library(ggplot2)
library(tidyr)

# Crear datos para el esquema
k <- 5
n_obs <- 100
folds_data <- data.frame(
  id = 1:n_obs,
  fold = rep(1:k, each = n_obs / k)
)

# Crear un data frame para cada iteración
plot_data_list <- list()
for (i in 1:k) {
  temp_data <- folds_data
  temp_data$iteration <- paste("Iteración", i)
  temp_data$type <- ifelse(temp_data$fold == i, "Test", "Train")
  plot_data_list[[i]] <- temp_data
}
plot_data <- do.call(rbind, plot_data_list)
plot_data$iteration <- factor(plot_data$iteration, levels = paste("Iteración", 1:k))


# Crear el esquema visual
ggplot(plot_data, aes(x = id, y = iteration, fill = type)) +
  geom_tile(color = "white", size = 0.5) +
  scale_fill_manual(values = c("Test" = "#E31A1C", "Train" = "#1F78B4"),
                    name = "Uso de los datos") +
  labs(
    title = "Proceso de Validación Cruzada con k=5 Folds",
    subtitle = "En cada iteración, un 'fold' se usa para test y el resto para entrenamiento"
  ) +
  theme_minimal() +
  theme(
    axis.text.y = element_text(size = 12),
    axis.title = element_blank(),
    axis.text.x = element_blank(),
    panel.grid = element_blank(),
    legend.position = "bottom"
  )
```

# Leave-One-Out Cross-Validation (LOOCV)

**Concepto:** Caso extremo donde $k = n$ (número de observaciones)

**Proceso:**

- Para cada observación $i$:
  - Entrenar modelo con $n-1$ observaciones
  - Predecir la observación $i$ excluida
  - Calcular error de predicción
- **Error LOOCV:** $CV_{(n)} = \frac{1}{n}\sum_{i=1}^{n}(\frac{y_i - \hat{y}_i}{1-h_{ii}})^2$

::: {.columns}

::: {.column width="50%"}

**Ventajas:**

- Estimación prácticamente insesgada
- Determinística (no depende de divisiones aleatorias)
- Máximo uso de datos para entrenamiento

:::

::: {.column width="50%"}

**Desventajas:**

- Computacionalmente costoso
- Alta varianza en la estimación

:::

:::

# Cuándo usar cada estrategia de validación

::::: columns
:::: {.column width="50%"}
**Train/Test Split:**

- Dataset grande ($n > 1000$)
- Recursos computacionales limitados
- Necesidad de evaluación rápida
- Primera aproximación al problema

**Validación cruzada k-fold:**

- Dataset de tamaño moderado ($100 < n < 1000$)
- Balance entre eficiencia y precisión
- Estimación robusta del rendimiento
- **Más recomendado en general**
::::
:::: {.column width="50%"}
**LOOCV:**

- Dataset pequeño ($n < 100$)
- Necesidad de estimación menos sesgada
- Recursos computacionales abundantes
- Regresión lineal (fórmula rápida disponible)

**Guía de decisión rápida:**

- **n > 1000** → Train/Test Split
- **100 < n < 1000** → k-fold CV
- **n < 100** → LOOCV
- **Tiempo limitado** → Train/Test Split
- **Máxima precisión** → k-fold CV
::::
:::::

# Métricas de rendimiento en validación

**Una vez obtenidas las predicciones, necesitamos "calificar" el modelo**

**Raíz del Error Cuadrático Medio (RMSE):**
$$RMSE = \sqrt{\frac{1}{n}\sum_{i=1}^{n}(y_i - \hat{y}_i)^2}$$

**Características del RMSE:**

- Penaliza desproporcionadamente errores grandes
- Sensible a valores atípicos
- Mismas unidades que la variable respuesta
- Interpretación: "desviación típica de los residuos"

# Métricas de rendimiento en validación

**Error Absoluto Medio:**
$$MAE = \frac{1}{n}\sum_{i=1}^{n}|y_i - \hat{y}_i|$$

**Características del MAE:**

- Trata todos los errores proporcionalmente
- Más robusto frente a valores atípicos
- Interpretación directa: "error promedio en valor absoluto"

**¿Cuándo usar cada métrica?**

- **RMSE:** Cuando errores grandes son especialmente problemáticos
- **MAE:** Cuando se prefiere robustez frente a valores atípicos
- **Ambas:** Para análisis completo del rendimiento predictivo

# Interpretación de errores: diagnóstico del ajuste

**La comparación clave:** Error en entrenamiento vs Error en validación

::: {.columns}

::: {.column width="50%"}

**Sobreajuste (Overfitting):**

- **Síntoma:** Error entrenamiento bajo + Error validación mucho más alto
- **Causa:** Modelo memoriza ruido específico de los datos de entrenamiento
- **Solución:** Simplificar modelo, usar regularización, más datos

:::

::: {.column width="50%"}

**Subajuste (Underfitting):**

- **Síntoma:** Error entrenamiento alto + Error validación alto y similar
- **Causa:** Modelo demasiado simple, no captura estructura subyacente
- **Solución:** Aumentar complejidad, añadir variables, términos de interacción

:::

:::

**Modelo bien calibrado:**

- **Síntoma:** Error entrenamiento y validación similares y bajos
- **Interpretación:** Buen equilibrio entre sesgo y varianza

**Resultado esperado:** El modelo correcto tendrá mejor rendimiento en validación cruzada, demostrando la importancia de la selección de variables.

# Error de entrenamiento vs validación

```{r}
#| fig-width: 10
#| fig-height: 6
#| echo: false

# Simular curvas de entrenamiento y validación
complexity <- 1:20
set.seed(789)

# Error de entrenamiento (siempre decrece)
train_error <- 100 * exp(-complexity * 0.15) + rnorm(length(complexity), 0, 3)
train_error <- pmax(train_error, 5)

# Error de validación (forma de U)
val_error <- 80 + (complexity - 8)^2 * 2 + rnorm(length(complexity), 0, 5)
val_error <- pmax(val_error, 15)

# Encontrar mínimo de validación
optimal_complexity <- which.min(val_error)

validation_data <- data.frame(
  complexity = rep(complexity, 2),
  error = c(train_error, val_error),
  dataset = rep(c("Entrenamiento", "Validación"), each = length(complexity))
)

p3 <- ggplot(validation_data, aes(x = complexity, y = error, color = dataset)) +
  geom_line(size = 1.2) +
  geom_point(size = 2) +
  geom_vline(xintercept = optimal_complexity, color = "red", linetype = "dashed", alpha = 0.7) +
  labs(
    x = "Complejidad del modelo (número de variables/parámetros)",
    y = "Error de predicción",
    title = "Curva de Validación: Detectando Sobreajuste",
    subtitle = "El modelo óptimo minimiza el error de validación",
    color = "Conjunto de datos"
  ) +
  theme_minimal() +
  theme(text = element_text(size = 12)) +
  scale_color_manual(values = c("#1F78B4", "#E31A1C")) +
  annotate("text", x = optimal_complexity + 2, y = min(val_error) + 10,
           label = "Complejidad\nóptima", size = 3.5, color = "red") +
  annotate("text", x = 2, y = max(train_error) - 5,
           label = "Subajuste", size = 3.5, alpha = 0.7) +
  annotate("text", x = 17, y = max(val_error) - 10,
           label = "Sobreajuste", size = 3.5, alpha = 0.7)

print(p3)
```

# El conjunto de prueba final: La evaluación definitiva

**Después de todo el proceso de modelado:**

1. Filtrado de variables
2. Selección del mejor método
3. Optimización de hiperparámetros
4. Validación cruzada para elegir modelo final

**El paso final:** Evaluar el modelo seleccionado en el conjunto de prueba final

**¿Por qué es necesario?**

- La validación cruzada se usó para **tomar decisiones** sobre el modelo
- Existe riesgo de sobreajuste al proceso de validación mismo
- Necesitamos una evaluación completamente independiente

**Interpretación:**

- Error similar a validación cruzada → modelo robusto
- Error mucho mayor → posible sobreajuste al proceso de modelado

# Advertencias importantes

**Los métodos stepwise (forward, backward, stepwise) requieren precaución especial**

**Problemas fundamentales:**

1. **Invalidez de p-valores:** Los p-valores y errores estándar están sesgados
2. **Inestabilidad:** Pequeños cambios en datos pueden cambiar radicalmente el modelo
3. **Óptimo local:** No garantizan encontrar la mejor combinación de variables
4. **Inflación del error tipo I:** Múltiples comparaciones sin corrección

**Uso recomendado:**

- Como herramientas **exploratorias** únicamente
- Generar modelos candidatos para evaluación posterior
- Siempre validar con técnicas robustas
- No reportar p-valores del modelo final como definitivos

# Proceso completo de selección y validación

**Flujo de trabajo recomendado:**

1. **Partición inicial:** Separar conjunto de prueba final (20%)

2. **En datos de modelado (80%):**

   - Filtrado básico de variables
   - Aplicar métodos de selección (exhaustivos, stepwise, regularización)
   - Comparar modelos con validación cruzada
   - Seleccionar modelo final

3. **Evaluación final:** Probar modelo seleccionado en conjunto de prueba

4. **Reportar:** Error de validación cruzada Y error en conjunto de prueba

**Criterios de decisión:**

- Número de variables vs tamaño de muestra → método de selección
- Objetivo (predicción vs explicación) → criterio de información
- Multicolinealidad → regularización vs selección clásica

# Consideraciones prácticas

::::: columns
:::: {.column width="50%"}
**Antes del modelado:**

- EDA completo para entender los datos
- Conocimiento del dominio para variables importantes
- Objetivo claro: ¿predicción o explicación?
- Relación entre tamaño muestral y número de variables

**Durante la selección:**

- Usar validación cruzada para todos los hiperparámetros
- Comparar múltiples métodos de selección
- No guiarse solo por métricas: considerar interpretabilidad
- Documentar todas las decisiones tomadas
::::
:::: {.column width="50%"}
**Después de la selección:**

- Diagnóstico completo de residuos del modelo final
- Análisis de sensibilidad a observaciones influyentes
- Intervalos de confianza para coeficientes importantes
- Validación en el conjunto de prueba final

**Checklist de buenas prácticas:**

- **Datos**: EDA + conocimiento del dominio
- **Método**: Múltiples enfoques + CV
- **Selección**: Criterios objetivos + interpretabilidad  
- **Validación**: Diagnóstico + evaluación
::::
:::::

# Conclusiones 

**Lo aprendido en este tema:**

1. **Filtrado inicial:** Elimina problemas básicos de forma eficiente
2. **Criterios de información:** Guían comparación objetiva de modelos
3. **Métodos exhaustivos:** Garantizan óptimo pero son computacionalmente costosos
4. **Regularización:** Controla sobreajuste y realiza selección automáticamente
5. **Validación:** Indispensable para evaluar capacidad de generalización

**Recomendaciones principales:**

- **Combinar métodos:** Ningún método es perfecto en todas las situaciones
- **Validar siempre:** Con datos que el modelo no ha visto
- **Preferir simplicidad:** Cuando el rendimiento es comparable
- **Incorporar conocimiento del dominio:** Los datos no lo dicen todo

El mejor modelo es aquel que resuelve el problema con la mayor simplicidad.




