---
title: "Laboratorio 3: Ingeniería de características - Transformaciones e interacciones"
subtitle: "Modelos de Regresión"
author: "Carmen Lancho Martín - Natalia Madrueño Sierro"
date: today
format: 
  html:
    toc: true
    toc-depth: 3
    code-fold: false
    theme: cosmo
    embed-resources: true
execute:
  warning: false
  message: false
---



## Configuración inicial

```{r setup}
# Cargar librerías necesarias
suppressPackageStartupMessages({
  library(tidyverse)
  library(car)          # Para Box-Cox y diagnósticos
  library(MASS)         # Para datasets y transformaciones
  library(forecast)     # Para Box-Cox
  library(corrplot)     # Para matrices de correlación
  library(gridExtra)    # Para múltiples gráficos
  library(GGally)       # Para gráficos de pares
  library(knitr)        # Para tablas
  library(caret)        # Para encoding de variables
})

set.seed(123)
```

## Parte 1: Diagnóstico de problemas en los datos

### Identificación de problemas comunes

```{r diagnostic_data}
# Creamos dataset con múltiples problemas para diagnóstico
n <- 200

# Generar variables con diferentes problemas
x1 <- runif(n, 1, 100)                    # Variable normal
x2 <- exp(rnorm(n, 2, 0.5))              # Variable con distribución log-normal (asimétrica)
x3 <- rbeta(n, 0.5, 2) * 100             # Variable con valores entre 0-100, asimétrica
x4 <- sample(c("A", "B", "C"), n, replace = TRUE, prob = c(0.5, 0.3, 0.2))

# Variable respuesta con diferentes relaciones
y_linear <- 50 + 2*x1 + rnorm(n, 0, 10)  # Relación lineal simple
y_log <- 10 + 3*log(x1) + rnorm(n, 0, 5) # Relación logarítmica
y_power <- 5*x1^0.5 + rnorm(n, 0, 8)     # Relación de potencia
y_hetero <- 30 + 0.5*x2 + x2*rnorm(n, 0, 0.1)  # Heterocedasticidad

# Creamos dataset de diagnóstico
datos_diagnostico <- data.frame(
  x1 = x1, x2 = x2, x3 = x3, x4 = x4,
  y_linear = y_linear, y_log = y_log, 
  y_power = y_power, y_hetero = y_hetero
)

# Resumen estadístico inicial
summary(datos_diagnostico)
```

### Análisis visual de problemas

```{r visual_diagnostics}
# Función para crear gráficos de diagnóstico
crear_diagnosticos <- function(x, y, titulo) {
  df <- data.frame(x = x, y = y)
  
  p1 <- ggplot(df, aes(x = x, y = y)) +
    geom_point(alpha = 0.6) +
    geom_smooth(method = "lm", se = FALSE, color = "red") +
    geom_smooth(se = FALSE, color = "blue") +
    labs(title = paste("Scatter:", titulo), x = "X", y = "Y") +
    theme_minimal()
  
  # Residuos del modelo lineal
  modelo <- lm(y ~ x)
  residuos <- residuals(modelo)
  ajustados <- fitted(modelo)
  
  p2 <- ggplot(data.frame(ajustados = ajustados, residuos = residuos), 
               aes(x = ajustados, y = residuos)) +
    geom_point(alpha = 0.6) +
    geom_hline(yintercept = 0, color = "red", linetype = "dashed") +
    geom_smooth(se = FALSE, color = "blue") +
    labs(title = paste("Residuos:", titulo), 
         x = "Valores Ajustados", y = "Residuos") +
    theme_minimal()
  
  return(list(scatter = p1, residuos = p2))
}

# Diagnósticos para diferentes relaciones
diag_linear <- crear_diagnosticos(datos_diagnostico$x1, datos_diagnostico$y_linear, "Relación Lineal")
diag_log <- crear_diagnosticos(datos_diagnostico$x1, datos_diagnostico$y_log, "Relación Logarítmica")
diag_power <- crear_diagnosticos(datos_diagnostico$x1, datos_diagnostico$y_power, "Relación de Potencia")
diag_hetero <- crear_diagnosticos(datos_diagnostico$x2, datos_diagnostico$y_hetero, "Heterocedasticidad")

# Mostrar diagnósticos
grid.arrange(
  diag_linear$scatter, diag_linear$residuos,
  diag_log$scatter, diag_log$residuos,
  ncol = 2, nrow = 2
)

grid.arrange(
  diag_power$scatter, diag_power$residuos,
  diag_hetero$scatter, diag_hetero$residuos,
  ncol = 2, nrow = 2
)
```

### Tests estadísticos de diagnóstico

```{r statistical_tests}
# Test de Breusch-Pagan para heterocedasticidad
test_hetero <- function(modelo, nombre) {
  bp_test <- ncvTest(modelo)
  cat("=== Test de Breusch-Pagan:", nombre, "===\n")
  cat("Chi-square:", round(bp_test$ChiSquare, 4), "\n")
  cat("p-valor:", round(bp_test$p, 4), "\n")
  if(bp_test$p < 0.05) {
    cat("Conclusión: Hay evidencia de heterocedasticidad\n\n")
  } else {
    cat("Conclusión: No hay evidencia de heterocedasticidad\n\n")
  }
}

# Test de normalidad de residuos
test_normalidad <- function(modelo, nombre) {
  residuos <- residuals(modelo)
  sw_test <- shapiro.test(residuos)
  cat("=== Test de Shapiro-Wilk:", nombre, "===\n")
  cat("W:", round(sw_test$statistic, 4), "\n")
  cat("p-valor:", round(sw_test$p.value, 4), "\n")
  if(sw_test$p.value < 0.05) {
    cat("Conclusión: Los residuos no siguen distribución normal\n\n")
  } else {
    cat("Conclusión: Los residuos siguen distribución normal\n\n")
  }
}

# Test RESET para forma funcional
test_reset <- function(modelo, nombre) {
  reset_test <- resettest(modelo)
  cat("=== Test RESET:", nombre, "===\n")
  cat("F-statistic:", round(reset_test$statistic, 4), "\n")
  cat("p-valor:", round(reset_test$p.value, 4), "\n")
  if(reset_test$p.value < 0.05) {
    cat("Conclusión: La forma funcional es inadecuada\n\n")
  } else {
    cat("Conclusión: La forma funcional es adecuada\n\n")
  }
}

# Aplicamos los tests a los distintos modelos
modelo_lineal <- lm(y_linear ~ x1, data = datos_diagnostico)
modelo_log_prob <- lm(y_log ~ x1, data = datos_diagnostico)
modelo_power_prob <- lm(y_power ~ x1, data = datos_diagnostico)
modelo_hetero_prob <- lm(y_hetero ~ x2, data = datos_diagnostico)

test_hetero(modelo_lineal, "Relación Lineal")
test_hetero(modelo_hetero_prob, "Heterocedasticidad")

test_normalidad(modelo_lineal, "Relación Lineal")
test_normalidad(modelo_log_prob, "Relación Logarítmica")

suppressPackageStartupMessages(library(lmtest))
test_reset(modelo_lineal, "Relación Lineal")
test_reset(modelo_log_prob, "Relación Logarítmica (sin transformar)")
```

## Parte 2: Escalado y normalización

### Comparación de métodos de escalado

```{r scaling_methods}
# Creamos datos con diferentes escalas
datos_escala <- data.frame(
  ingresos = rnorm(100, 50000, 15000),      # Ingresos en euros
  edad = rnorm(100, 35, 10),                # Edad en años
  puntuacion = rnorm(100, 7.5, 1.2)        # Puntuación de 1-10
)

# Añadimos algunos outliers
datos_escala$ingresos[c(95:98)] <- c(150000, 180000, 200000, 250000)
datos_escala$edad[c(97:100)] <- c(70, 75, 80, 85)

# Aplicamos diferentes métodos de escalado
datos_escalados <- datos_escala %>%
  mutate(
    # Estandarización (Z-score)
    ingresos_std = scale(ingresos)[,1],
    edad_std = scale(edad)[,1],
    puntuacion_std = scale(puntuacion)[,1],
    
    # Normalización Min-Max
    ingresos_norm = (ingresos - min(ingresos)) / (max(ingresos) - min(ingresos)),
    edad_norm = (edad - min(edad)) / (max(edad) - min(edad)),
    puntuacion_norm = (puntuacion - min(puntuacion)) / (max(puntuacion) - min(puntuacion)),
    
    # Escalado robusto
    ingresos_rob = (ingresos - median(ingresos)) / IQR(ingresos),
    edad_rob = (edad - median(edad)) / IQR(edad),
    puntuacion_rob = (puntuacion - median(puntuacion)) / IQR(puntuacion)
  )

# Tabla comparativa
crear_tabla_escalado <- function(variable, nombre) {
  original <- datos_escalados[[variable]]
  std <- datos_escalados[[paste0(variable, "_std")]]
  norm <- datos_escalados[[paste0(variable, "_norm")]]
  rob <- datos_escalados[[paste0(variable, "_rob")]]
  
  data.frame(
    Variable = nombre,
    Método = c("Original", "Estandarización", "Min-Max", "Robusto"),
    Media = round(c(mean(original), mean(std), mean(norm), median(rob)), 3),
    Desviacion = round(c(sd(original), sd(std), sd(norm), mad(rob)), 3),
    Minimo = round(c(min(original), min(std), min(norm), min(rob)), 3),
    Maximo = round(c(max(original), max(std), max(norm), max(rob)), 3),
    Q25 = round(c(quantile(original, 0.25), quantile(std, 0.25), 
                  quantile(norm, 0.25), quantile(rob, 0.25)), 3),
    Q75 = round(c(quantile(original, 0.75), quantile(std, 0.75), 
                  quantile(norm, 0.75), quantile(rob, 0.75)), 3)
  )
}

# Tablas por variable
tabla_ingresos <- crear_tabla_escalado("ingresos", "Ingresos")
tabla_edad <- crear_tabla_escalado("edad", "Edad")

kable(tabla_ingresos, caption = "Comparación de métodos de escalado - Ingresos")
kable(tabla_edad, caption = "Comparación de métodos de escalado - Edad")
```

### Visualización del impacto del escalado

```{r scaling_visualization}
# Wide to long para visualización
datos_viz <- datos_escalados %>%
  dplyr::select(ingresos, ingresos_std, ingresos_norm, ingresos_rob) %>%
  mutate(id = row_number()) %>%
  pivot_longer(cols = -id, names_to = "método", values_to = "valor") %>%
  mutate(método = factor(método, 
                        levels = c("ingresos", "ingresos_std", "ingresos_norm", "ingresos_rob"),
                        labels = c("Original", "Estandarización", "Min-Max", "Robusto")))

# Boxplots comparativos
ggplot(datos_viz, aes(x = método, y = valor, fill = método)) +
  geom_boxplot() +
  labs(title = "Comparación de Métodos de Escalado",
       subtitle = "Efecto en la distribución de Ingresos",
       x = "Método de Escalado", y = "Valores Transformados") +
  theme_minimal() +
  theme(legend.position = "none") +
  coord_flip()

# Densidades
ggplot(datos_viz, aes(x = valor, fill = método)) +
  geom_density(alpha = 0.5) +
  facet_wrap(~método, scales = "free") +
  labs(title = "Distribuciones después del Escalado",
       x = "Valores", y = "Densidad") +
  theme_minimal() +
  theme(legend.position = "none")
```

## Parte 3: Transformaciones clásicas

### Transformación Logarítmica

```{r log_transformation}
# Datos con relación exponencial y heterocedasticidad multiplicativa
n <- 150
x_exp <- runif(n, 1, 10)
y_exp <- 5 * exp(0.3 * x_exp) + rnorm(n, 0, 2 * exp(0.15 * x_exp))

datos_exp <- data.frame(x = x_exp, y = y_exp)

# Modelo original (problemático)
modelo_original <- lm(y ~ x, data = datos_exp)

# Transformación logarítmica de Y
datos_exp$log_y <- log(datos_exp$y)
modelo_log_y <- lm(log_y ~ x, data = datos_exp)

# Transformación logarítmica de ambas variables
datos_exp$log_x <- log(datos_exp$x)
modelo_log_log <- lm(log_y ~ log_x, data = datos_exp)

# Comparar modelos
cat("=== COMPARACIÓN DE MODELOS CON TRANSFORMACIÓN LOGARÍTMICA ===\n")
cat("Modelo original - R²:", round(summary(modelo_original)$r.squared, 4), "\n")
cat("Modelo log-lineal - R²:", round(summary(modelo_log_y)$r.squared, 4), "\n")
cat("Modelo log-log - R²:", round(summary(modelo_log_log)$r.squared, 4), "\n\n")

# Diagnósticos de heterocedasticidad
test_hetero(modelo_original, "Original")
test_hetero(modelo_log_y, "Log-Lineal")

# Visualización de transformaciones
p1 <- ggplot(datos_exp, aes(x = x, y = y)) +
  geom_point(alpha = 0.6) +
  geom_smooth(method = "lm", se = TRUE, color = "red") +
  labs(title = "Modelo Original", x = "X", y = "Y") +
  theme_minimal()

p2 <- ggplot(datos_exp, aes(x = x, y = log_y)) +
  geom_point(alpha = 0.6) +
  geom_smooth(method = "lm", se = TRUE, color = "red") +
  labs(title = "Transformación Log(Y)", x = "X", y = "Log(Y)") +
  theme_minimal()

p3 <- ggplot(datos_exp, aes(x = log_x, y = log_y)) +
  geom_point(alpha = 0.6) +
  geom_smooth(method = "lm", se = TRUE, color = "red") +
  labs(title = "Transformación Log-Log", x = "Log(X)", y = "Log(Y)") +
  theme_minimal()

grid.arrange(p1, p2, p3, ncol = 3)
```

### Interpretación de coeficientes transformados

```{r log_interpretation}
# Extraer coeficientes para interpretación
coef_log_y <- coef(modelo_log_y)
coef_log_log <- coef(modelo_log_log)

cat("=== INTERPRETACIÓN DE COEFICIENTES ===\n\n")

cat("MODELO LOG-LINEAL: log(Y) = β₀ + β₁X\n")
cat("Intercepto:", round(coef_log_y[1], 4), "\n")
cat("Pendiente:", round(coef_log_y[2], 4), "\n")
cat("Interpretación: Un aumento de 1 unidad en X se asocia con un cambio de", 
    round(coef_log_y[2]*100, 2), "% en Y\n\n")

cat("MODELO LOG-LOG: log(Y) = β₀ + β₁log(X)\n")
cat("Intercepto:", round(coef_log_log[1], 4), "\n")
cat("Pendiente (elasticidad):", round(coef_log_log[2], 4), "\n")
cat("Interpretación: Un aumento de 1% en X se asocia con un cambio de", 
    round(coef_log_log[2], 2), "% en Y\n\n")

# Ejemplo de predicción con retransformación
x_nuevo <- 5
pred_log_y <- predict(modelo_log_y, newdata = data.frame(x = x_nuevo))
pred_original <- exp(pred_log_y)

cat("EJEMPLO DE PREDICCIÓN:\n")
cat("Para X =", x_nuevo, ":\n")
cat("Log(Y) predicho:", round(pred_log_y, 4), "\n")
cat("Y predicho (retransformado):", round(pred_original, 2), "\n")
```

### Transformación de raíz cuadrada

```{r sqrt_transformation}
# Datos de conteo con varianza proporcional a la media (Poisson-like)
n <- 120
x_count <- runif(n, 1, 20)
lambda <- 2 + 0.5 * x_count  # Media de Poisson variable
y_count <- rpois(n, lambda)

datos_count <- data.frame(x = x_count, y = y_count)

# Verificar relación varianza-media
grupos <- cut(datos_count$x, breaks = 4)
media_por_grupo <- tapply(datos_count$y, grupos, mean)
var_por_grupo <- tapply(datos_count$y, grupos, var)

cat("=== DIAGNÓSTICO VARIANZA-MEDIA ===\n")
tabla_var_media <- data.frame(
  Grupo = names(media_por_grupo),
  Media = round(media_por_grupo, 2),
  Varianza = round(var_por_grupo, 2),
  Ratio_Var_Media = round(var_por_grupo / media_por_grupo, 2)
)
kable(tabla_var_media, caption = "Relación Varianza-Media por grupos")

# Modelo original
modelo_count_orig <- lm(y ~ x, data = datos_count)

# Transformación raíz cuadrada
datos_count$sqrt_y <- sqrt(datos_count$y)
modelo_sqrt <- lm(sqrt_y ~ x, data = datos_count)

# Comparar heterocedasticidad
test_hetero(modelo_count_orig, "Datos de Conteo Original")
test_hetero(modelo_sqrt, "Datos con Transformación √Y")

# Visualización
p1 <- ggplot(datos_count, aes(x = x, y = y)) +
  geom_point(alpha = 0.6) +
  geom_smooth(method = "lm", se = TRUE, color = "red") +
  labs(title = "Datos Originales", x = "X", y = "Y (conteos)") +
  theme_minimal()

p2 <- ggplot(datos_count, aes(x = x, y = sqrt_y)) +
  geom_point(alpha = 0.6) +
  geom_smooth(method = "lm", se = TRUE, color = "red") +
  labs(title = "Transformación √Y", x = "X", y = "√Y") +
  theme_minimal()

# Gráficos de residuos
residuos_orig <- residuals(modelo_count_orig)
residuos_sqrt <- residuals(modelo_sqrt)
ajustados_orig <- fitted(modelo_count_orig)
ajustados_sqrt <- fitted(modelo_sqrt)

p3 <- ggplot(data.frame(x = ajustados_orig, y = residuos_orig), aes(x = x, y = y)) +
  geom_point(alpha = 0.6) +
  geom_hline(yintercept = 0, color = "red", linetype = "dashed") +
  geom_smooth(se = FALSE, color = "blue") +
  labs(title = "Residuos - Original", x = "Ajustados", y = "Residuos") +
  theme_minimal()

p4 <- ggplot(data.frame(x = ajustados_sqrt, y = residuos_sqrt), aes(x = x, y = y)) +
  geom_point(alpha = 0.6) +
  geom_hline(yintercept = 0, color = "red", linetype = "dashed") +
  geom_smooth(se = FALSE, color = "blue") +
  labs(title = "Residuos - √Y", x = "Ajustados", y = "Residuos") +
  theme_minimal()

grid.arrange(p1, p2, p3, p4, ncol = 2)
```

## Parte 4: Transformaciones avanzadas - Box-Cox

### Implementación de Box-Cox

```{r boxcox_implementation}
# Datos con distribución asimétrica
n <- 150
x_bc <- runif(n, 1, 10)
# Variable respuesta con asimetría positiva
y_bc <- 2*x_bc^1.5 + rgamma(n, 2, 1)

datos_bc <- data.frame(x = x_bc, y = y_bc)

# Análisis de distribución original
p1 <- ggplot(datos_bc, aes(x = y)) +
  geom_histogram(bins = 20, alpha = 0.7, fill = "lightblue", color = "black") +
  labs(title = "Distribución Original de Y", x = "Y", y = "Frecuencia") +
  theme_minimal()

p2 <- ggplot(datos_bc, aes(sample = y)) +
  stat_qq() +
  stat_qq_line(color = "red") +
  labs(title = "Q-Q Plot Original", x = "Cuantiles Teóricos", y = "Cuantiles Muestra") +
  theme_minimal()

grid.arrange(p1, p2, ncol = 2)

# Aplicamos transformación Box-Cox
modelo_bc_orig <- lm(y ~ x, data = datos_bc)

# Buscamos lambda óptimo
bc_result <- boxcox(modelo_bc_orig, plotit = TRUE)
lambda_optimo <- bc_result$x[which.max(bc_result$y)]

cat("=== TRANSFORMACIÓN BOX-COX ===\n")
cat("Lambda óptimo:", round(lambda_optimo, 4), "\n")

# Interpretar lambda
if(abs(lambda_optimo - 1) < 0.1) {
  cat("Interpretación: Sin transformación (λ ≈ 1)\n")
} else if(abs(lambda_optimo - 0.5) < 0.1) {
  cat("Interpretación: Transformación de raíz cuadrada (λ ≈ 0.5)\n")
} else if(abs(lambda_optimo - 0) < 0.1) {
  cat("Interpretación: Transformación logarítmica (λ ≈ 0)\n")
} else if(abs(lambda_optimo - (-1)) < 0.1) {
  cat("Interpretación: Transformación inversa (λ ≈ -1)\n")
} else {
  cat("Interpretación: Transformación de potencia con λ =", round(lambda_optimo, 3), "\n")
}

# Aplicar transformación
if(abs(lambda_optimo) < 0.01) {
  datos_bc$y_bc <- log(datos_bc$y)
} else {
  datos_bc$y_bc <- (datos_bc$y^lambda_optimo - 1) / lambda_optimo
}

# Modelo con variable transformada
modelo_bc_trans <- lm(y_bc ~ x, data = datos_bc)

# Comparar modelos
cat("\nComparación de modelos:\n")
cat("R² original:", round(summary(modelo_bc_orig)$r.squared, 4), "\n")
cat("R² transformado:", round(summary(modelo_bc_trans)$r.squared, 4), "\n")

# Tests de normalidad
test_normalidad(modelo_bc_orig, "Original")
test_normalidad(modelo_bc_trans, "Box-Cox")
```

### Análisis post-transformación

```{r boxcox_analysis}
# Distribución después de transformación
p3 <- ggplot(datos_bc, aes(x = y_bc)) +
  geom_histogram(bins = 20, alpha = 0.7, fill = "lightgreen", color = "black") +
  labs(title = "Distribución Después de Box-Cox", x = "Y Transformada", y = "Frecuencia") +
  theme_minimal()

p4 <- ggplot(datos_bc, aes(sample = y_bc)) +
  stat_qq() +
  stat_qq_line(color = "red") +
  labs(title = "Q-Q Plot Después de Box-Cox", x = "Cuantiles Teóricos", y = "Cuantiles Muestra") +
  theme_minimal()

grid.arrange(p3, p4, ncol = 2)

# Gráficos de regresión
p5 <- ggplot(datos_bc, aes(x = x, y = y)) +
  geom_point(alpha = 0.6) +
  geom_smooth(method = "lm", se = TRUE, color = "red") +
  labs(title = "Regresión Original", x = "X", y = "Y") +
  theme_minimal()

p6 <- ggplot(datos_bc, aes(x = x, y = y_bc)) +
  geom_point(alpha = 0.6) +
  geom_smooth(method = "lm", se = TRUE, color = "red") +
  labs(title = "Regresión con Box-Cox", x = "X", y = "Y Transformada") +
  theme_minimal()

grid.arrange(p5, p6, ncol = 2)

# Interpretación y predicción con retransformación
coef_bc <- coef(modelo_bc_trans)
x_pred <- 5
y_trans_pred <- predict(modelo_bc_trans, newdata = data.frame(x = x_pred))

# Retransformación (aproximación)
if(abs(lambda_optimo) < 0.01) {
  y_orig_pred <- exp(y_trans_pred)
} else {
  y_orig_pred <- (lambda_optimo * y_trans_pred + 1)^(1/lambda_optimo)
}

cat("\n=== PREDICCIÓN CON RETRANSFORMACIÓN ===\n")
cat("Para X =", x_pred, ":\n")
cat("Y transformada predicha:", round(y_trans_pred, 4), "\n")
cat("Y original predicha (retransformada):", round(y_orig_pred, 2), "\n")
```

## Parte 5: Tratamiento de variables categóricas

### One-Hot encoding vs codificación ordinal

```{r categorical_encoding}
# Crear dataset con variables categóricas variadas
set.seed(456)
n <- 200

datos_cat <- data.frame(
  # Variable ordinal
  educacion = sample(c("Primaria", "Secundaria", "Universidad", "Posgrado"), 
                    n, replace = TRUE, prob = c(0.2, 0.3, 0.4, 0.1)),
  
  # Variable nominal
  region = sample(c("Norte", "Sur", "Este", "Oeste"), 
                 n, replace = TRUE, prob = c(0.3, 0.25, 0.25, 0.2)),
  
  # Variable binaria
  genero = sample(c("M", "F"), n, replace = TRUE),
  
  # Variables numéricas
  experiencia = round(runif(n, 0, 20)),
  edad = round(rnorm(n, 35, 8))
)

# Crear variable respuesta que depende de las categóricas
salario_base <- 30000
efecto_educacion <- c("Primaria" = 0, "Secundaria" = 5000, 
                     "Universidad" = 15000, "Posgrado" = 25000)
efecto_region <- c("Norte" = 2000, "Sur" = 0, "Este" = 1000, "Oeste" = 1500)
efecto_genero <- c("M" = 3000, "F" = 0)

datos_cat$salario <- salario_base + 
  efecto_educacion[datos_cat$educacion] +
  efecto_region[datos_cat$region] +
  efecto_genero[datos_cat$genero] +
  500 * datos_cat$experiencia +
  200 * datos_cat$edad +
  rnorm(n, 0, 5000)

# Resumen de los datos categóricos
cat("=== DISTRIBUCIÓN DE VARIABLES CATEGÓRICAS ===\n")
table(datos_cat$educacion)
table(datos_cat$region)
table(datos_cat$genero)
```

### Implementación de codificación ordinal

```{r ordinal_encoding}
# Codificación ordinal para educación (variable con orden natural)
datos_cat$educacion_ord <- as.numeric(factor(datos_cat$educacion, 
                                            levels = c("Primaria", "Secundaria", "Universidad", "Posgrado"),
                                            ordered = TRUE))

# Verificar la codificación
tabla_ord <- data.frame(
  Categoria = c("Primaria", "Secundaria", "Universidad", "Posgrado"),
  Codigo = 1:4
)
kable(tabla_ord, caption = "Codificación Ordinal - Educación")

# Modelo con codificación ordinal
modelo_ordinal <- lm(salario ~ educacion_ord + experiencia + edad, data = datos_cat)
summary(modelo_ordinal)

cat("=== INTERPRETACIÓN CODIFICACIÓN ORDINAL ===\n")
coef_ord <- coef(modelo_ordinal)
cat("Coeficiente educación:", round(coef_ord[2], 2), "\n")
cat("Interpretación: Cada nivel adicional de educación aumenta el salario en €", 
    round(coef_ord[2], 0), "\n\n")
```

### Implementación de One-Hot encoding

```{r onehot_encoding}
# One-Hot Encoding para región (variable nominal)
# Método 1: usando model.matrix (elimina una categoría de referencia)
region_dummies <- model.matrix(~ region - 1, data = datos_cat)
colnames(region_dummies) <- paste0("region_", colnames(region_dummies))

# Método 2: usando caret::dummyVars (control de rank)
dummy_vars <- dummyVars(~ region, data = datos_cat, fullRank = TRUE)
region_dummies_caret <- predict(dummy_vars, newdata = datos_cat)

# Añadir dummies al dataset
datos_cat_dummy <- cbind(datos_cat, region_dummies_caret)

# Verificar la codificación
cat("=== ONE-HOT ENCODING - REGIÓN ===\n")
cat("Variables creadas:", colnames(region_dummies_caret), "\n")
cat("Categoría de referencia: Norte (omitida para evitar colinealidad)\n\n")

# Mostrar algunas filas como ejemplo
ejemplo_encoding <- datos_cat_dummy[1:8, c("region", colnames(region_dummies_caret))]
kable(ejemplo_encoding, caption = "Ejemplo de One-Hot Encoding")

# Obtener los nombres de las columnas dummy creadas
dummy_cols <- colnames(region_dummies_caret)
cat("Columnas dummy creadas:", paste(dummy_cols, collapse = ", "), "\n")

# Crear la fórmula del modelo dinámicamente
formula_str <- paste("salario ~", paste(dummy_cols, collapse = " + "), "+ educacion_ord + experiencia + edad")
cat("Fórmula del modelo:", formula_str, "\n")

# Modelo con one-hot encoding
modelo_onehot <- lm(as.formula(formula_str), data = datos_cat_dummy)
summary(modelo_onehot)

cat("=== INTERPRETACIÓN ONE-HOT ENCODING ===\n")
coef_oh <- coef(modelo_onehot)
if(length(dummy_cols) >= 3) {
  cat("Coeficientes de las regiones (vs categoría de referencia):\n")
  for(i in 1:length(dummy_cols)) {
    if(dummy_cols[i] %in% names(coef_oh)) {
      cat(dummy_cols[i], ":", round(coef_oh[dummy_cols[i]], 2), "€\n")
    }
  }
}
cat("(La categoría omitida es la de referencia)\n\n")
```

### Comparación de métodos de codificación

```{r encoding_comparison}
# Modelo incorrecto: tratando región como ordinal
datos_cat$region_num <- as.numeric(factor(datos_cat$region))
modelo_incorrecto <- lm(salario ~ region_num + educacion_ord + experiencia + edad, data = datos_cat)

# Comparar los tres enfoques
modelos_comp <- list(
  "Ordinal_Incorrecto" = modelo_incorrecto,
  "OneHot_Correcto" = modelo_onehot,
  "Factores_R" = lm(salario ~ region + educacion_ord + experiencia + edad, data = datos_cat)
)

# Extraer métricas de comparación
comparacion_encoding <- data.frame(
  Modelo = names(modelos_comp),
  R2 = sapply(modelos_comp, function(m) summary(m)$r.squared),
  R2_adj = sapply(modelos_comp, function(m) summary(m)$adj.r.squared),
  AIC = sapply(modelos_comp, AIC),
  RMSE = sapply(modelos_comp, function(m) sqrt(mean(residuals(m)^2)))
)

# Crear una copia para mostrar con números redondeados
comparacion_display <- comparacion_encoding
comparacion_display[, 2:5] <- round(comparacion_display[, 2:5], 4)

kable(comparacion_display, caption = "Comparación de métodos de codificación")

cat("=== ANÁLISIS DE RESULTADOS ===\n")
cat("El modelo 'Ordinal_Incorrecto' asume incorrectamente que las regiones tienen un orden natural.\n")
cat("Los modelos 'OneHot_Correcto' y 'Factores_R' son equivalentes y tratan región como nominal.\n")
cat("La diferencia en R² muestra el impacto de la codificación incorrecta.\n\n")

# Visualización del error de codificación ordinal incorrecta
medias_region_real <- aggregate(salario ~ region, data = datos_cat, mean)
orden_real <- medias_region_real[order(medias_region_real$salario), ]

cat("Orden real de regiones por salario promedio:\n")
print(orden_real)

cat("\nOrden asumido por codificación numérica:\n")
print(data.frame(region = levels(factor(datos_cat$region)), codigo = 1:4))
```

## Parte 6: Interacciones entre variables

### Interacciones Continua × Continua

```{r continuous_interactions}
# Simular datos con interacción precio-publicidad
set.seed(789)
n <- 200
precio <- runif(n, 50, 150)
publicidad <- runif(n, 0, 10)

# Modelo con interacción: el efecto del precio depende de la publicidad
# A mayor publicidad, menor sensibilidad al precio
ventas <- 1000 - 4*precio + 60*publicidad + 0.6*precio*publicidad/10 + rnorm(n, 0, 50)

datos_inter <- data.frame(precio, publicidad, ventas)

# Modelo sin interacción
modelo_sin_inter <- lm(ventas ~ precio + publicidad, data = datos_inter)

# Modelo con interacción
modelo_con_inter <- lm(ventas ~ precio * publicidad, data = datos_inter)

# Comparar modelos
cat("=== COMPARACIÓN MODELOS CON/SIN INTERACCIÓN ===\n")
cat("Sin interacción - R²:", round(summary(modelo_sin_inter)$r.squared, 4), "\n")
cat("Con interacción - R²:", round(summary(modelo_con_inter)$r.squared, 4), "\n")

# Test F para la interacción
anova_inter <- anova(modelo_sin_inter, modelo_con_inter)
print(anova_inter)

# Interpretación de coeficientes
coef_inter <- coef(modelo_con_inter)
cat("\n=== INTERPRETACIÓN DE LA INTERACCIÓN ===\n")
cat("Intercepto:", round(coef_inter[1], 2), "\n")
cat("Efecto precio:", round(coef_inter[2], 4), "\n")
cat("Efecto publicidad:", round(coef_inter[3], 2), "\n")
cat("Interacción precio×publicidad:", round(coef_inter[4], 6), "\n\n")

# Calcular efectos marginales en diferentes niveles de publicidad
publicidad_niveles <- c(0, 5, 10)
efectos_precio <- coef_inter[2] + coef_inter[4] * publicidad_niveles

tabla_efectos <- data.frame(
  Publicidad = publicidad_niveles,
  Efecto_Precio = round(efectos_precio, 4)
)
kable(tabla_efectos, caption = "Efecto del precio según nivel de publicidad")
```

### Visualización de interacciones

```{r interaction_visualization}
# Crear grupos de publicidad para visualización
datos_inter$pub_grupo <- cut(datos_inter$publicidad, 
                            breaks = 3, 
                            labels = c("Baja", "Media", "Alta"))

# Gráfico de interacción - scatter plot
ggplot(datos_inter, aes(x = precio, y = ventas, color = pub_grupo)) +
  geom_point(alpha = 0.6) +
  geom_smooth(method = "lm", formula = y ~ x, se = FALSE, linewidth = 1.2) +
  labs(title = "Interacción Precio × Publicidad",
       subtitle = "El efecto del precio varía según el nivel de publicidad",
       x = "Precio (€)", y = "Ventas", color = "Publicidad") +
  theme_minimal()

# Gráfico de interacción clásico
# Calcular medias por grupos
datos_inter$precio_grupo <- cut(datos_inter$precio, 
                               breaks = 3, 
                               labels = c("Bajo", "Medio", "Alto"))

medias_inter <- aggregate(ventas ~ precio_grupo + pub_grupo, data = datos_inter, mean)

ggplot(medias_inter, aes(x = precio_grupo, y = ventas, color = pub_grupo, group = pub_grupo)) +
  geom_point(size = 3) +
  geom_line(linewidth = 1) +
  labs(title = "Gráfico de Interacción: Precio × Publicidad",
       subtitle = "Líneas no paralelas indican presencia de interacción",
       x = "Nivel de Precio", y = "Ventas Promedio", color = "Publicidad") +
  theme_minimal()
```

### Interacciones Categórica × Continua

```{r categorical_continuous_interaction}
# Interacción género × experiencia en salarios
datos_mixta <- data.frame(
  experiencia = runif(150, 0, 20),
  genero = sample(c("Masculino", "Femenino"), 150, replace = TRUE)
)

# Salario con interacción: brecha de género creciente con experiencia
salario_base <- 35000
efecto_exp_mujer <- 1200  # €1200 por año para mujeres
efecto_exp_hombre <- 2000  # €2000 por año para hombres
efecto_genero_base <- ifelse(datos_mixta$genero == "Masculino", 3000, 0)

dummy_masculino <- ifelse(datos_mixta$genero == "Masculino", 1, 0)

datos_mixta$salario <- salario_base + 
                      efecto_exp_mujer * datos_mixta$experiencia +
                      efecto_genero_base * dummy_masculino +
                      (efecto_exp_hombre - efecto_exp_mujer) * datos_mixta$experiencia * dummy_masculino +
                      rnorm(150, 0, 4000)

# Modelo con interacción
modelo_mixta <- lm(salario ~ experiencia * genero, data = datos_mixta)
summary(modelo_mixta)

# Interpretación
coef_mixta <- coef(modelo_mixta)
cat("=== INTERPRETACIÓN INTERACCIÓN GÉNERO × EXPERIENCIA ===\n")
cat("Intercepto (mujeres con 0 experiencia):", round(coef_mixta[1], 0), "€\n")
cat("Efecto experiencia (mujeres):", round(coef_mixta[2], 0), "€/año\n")
cat("Diferencia inicial (hombres vs mujeres):", round(coef_mixta[3], 0), "€\n")
cat("Interacción (diferencia en retorno a experiencia):", round(coef_mixta[4], 0), "€/año\n\n")

cat("Para hombres:\n")
cat("- Intercepto:", round(coef_mixta[1] + coef_mixta[3], 0), "€\n")
cat("- Efecto experiencia:", round(coef_mixta[2] + coef_mixta[4], 0), "€/año\n\n")

# Visualización de la divergencia
ggplot(datos_mixta, aes(x = experiencia, y = salario, color = genero)) +
  geom_point(alpha = 0.6) +
  geom_smooth(method = "lm", formula = y ~ x, se = TRUE, linewidth = 1.2) +
  labs(title = "Interacción Experiencia × Género",
       subtitle = "La brecha salarial se amplía con la experiencia",
       x = "Años de experiencia", y = "Salario (€)", color = "Género") +
  theme_minimal() +
  scale_color_manual(values = c("Femenino" = "#E69F00", "Masculino" = "#0072B2"))

# Calcular brecha por años de experiencia
años_experiencia <- c(0, 5, 10, 15, 20)
brecha_por_año <- coef_mixta[3] + coef_mixta[4] * años_experiencia

tabla_brecha <- data.frame(
  Experiencia = años_experiencia,
  Brecha_Salarial = round(brecha_por_año, 0)
)
kable(tabla_brecha, caption = "Evolución de la brecha salarial de género")
```

## Parte 7: Ejercicios prácticos

### Ejercicio 1: Análisis completo de transformaciones

```{r ejercicio_transformaciones}
# Dataset con múltiples problemas
set.seed(999)
n <- 180

# Variables con diferentes necesidades de transformación
superficie <- runif(n, 50, 300)  # metros cuadrados
antiguedad <- sample(1:50, n, replace = TRUE)  # años
zona <- sample(c("Centro", "Periferia", "Suburbios"), n, replace = TRUE, prob = c(0.3, 0.4, 0.3))

# Precio con relación compleja
precio_base <- 100000
efecto_superficie <- 400 * superficie^0.8  # Rendimientos decrecientes
efecto_antiguedad <- -2000 * log(antiguedad + 1)  # Depreciación logarítmica
efecto_zona <- ifelse(zona == "Centro", 50000, ifelse(zona == "Suburbios", 20000, 0))

precio <- precio_base + efecto_superficie + efecto_antiguedad + efecto_zona + 
          superficie * rnorm(n, 0, 100)  # Heterocedasticidad

datos_ejercicio <- data.frame(superficie, antiguedad, zona, precio)

cat("=== EJERCICIO 1: ANÁLISIS COMPLETO ===\n")
cat("Tareas a realizar:\n")
cat("1. Analizar la distribución de las variables\n")
cat("2. Detectar problemas en un modelo básico\n")
cat("3. Aplicar transformaciones apropiadas\n")
cat("4. Comparar modelos antes y después\n")
cat("5. Interpretar coeficientes transformados\n\n")

# Modelo básico para diagnóstico
modelo_basico <- lm(precio ~ superficie + antiguedad + zona, data = datos_ejercicio)

# Diagnósticos básicos
cat("R² modelo básico:", round(summary(modelo_basico)$r.squared, 4), "\n")
test_hetero(modelo_basico, "Modelo Básico")
test_reset(modelo_basico, "Modelo Básico")


```

### Ejercicio 2: Variables categóricas complejas

```{r ejercicio_categoricas}
# Dataset con variables categóricas de diferentes tipos
set.seed(888)
n <- 200

datos_cat_ejercicio <- data.frame(
  # Variable ordinal
  calificacion_credito = sample(c("D", "C", "B", "A", "AA"), n, replace = TRUE, 
                               prob = c(0.1, 0.2, 0.4, 0.25, 0.05)),
  
  # Variable nominal con muchas categorías
  sector = sample(c("Tecnología", "Finanzas", "Salud", "Educación", "Manufactura", "Servicios"), 
                 n, replace = TRUE),
  
  # Variable binaria
  tipo_empresa = sample(c("Pública", "Privada"), n, replace = TRUE, prob = c(0.3, 0.7)),
  
  # Variables numéricas
  empleados = round(runif(n, 10, 1000)),
  ingresos = runif(n, 100000, 10000000)
)

cat("=== EJERCICIO 2: VARIABLES CATEGÓRICAS ===\n")
cat("Tareas a realizar:\n")
cat("1. Decidir método de codificación para cada variable categórica\n")
cat("2. Implementar las codificaciones apropiadas\n")
cat("3. Comparar diferentes enfoques\n")
cat("4. Crear un modelo final optimizado\n\n")

# Mostrar distribuciones
cat("Distribución de variables categóricas:\n")
sapply(datos_cat_ejercicio[,1:3], table)


```


