---
title: "Laboratorio 4: Selección de variables, regularización y validación"
subtitle: "Modelos Estadísticos de Predicción"
author: "Natalia Madrueño Sierro, Carmen Lancho Martín"
date: today
format: 
  html:
    toc: true
    toc-depth: 3
    code-fold: false
    theme: cosmo
    embed-resources: true
execute:
  warning: false
  message: false
---



## Configuración inicial

```{r setup}
# Cargar librerías necesarias
suppressPackageStartupMessages({
  library(tidyverse)
  library(car)          # Para VIF
  library(leaps)        # Para best subset selection
  library(glmnet)       # Para regularización
  library(caret)        # Para validación cruzada
  library(corrplot)     # Para matrices de correlación
  library(MASS)         # Para métodos stepwise
  library(broom)        # Para resultados ordenados
  library(gridExtra)    # Para múltiples gráficos
})

set.seed(123)
```

## Parte 1: Preparación de datos y Análisis exploratorio

### Dataset de trabajo

Utilizaremos el dataset Boston Housing para demonstrar todas las técnicas. Este dataset contiene información sobre precios de viviendas en Boston y sus características.

```{r data_preparation}
# Cargar y explorar el dataset
data(Boston)

# Información básica del dataset
cat("=== INFORMACIÓN DEL DATASET ===\n")
cat("Dimensiones:", nrow(Boston), "observaciones,", ncol(Boston), "variables\n\n")

# Mostrar las primeras filas
head(Boston)

# Resumen estadístico
summary(Boston)

# Verificar valores faltantes
cat("\n=== VALORES FALTANTES ===\n")
colSums(is.na(Boston))

# Descripción de variables
cat("\n=== DESCRIPCIÓN DE VARIABLES ===\n")
cat("medv: Valor mediano de viviendas (variable respuesta)\n")
cat("crim: Tasa de criminalidad per cápita\n")
cat("zn: Proporción de lotes residenciales > 25,000 sq.ft\n")
cat("indus: Proporción de acres comerciales no retail\n")
cat("chas: Variable dummy para río Charles (1 si limita, 0 si no)\n")
cat("nox: Concentración de óxidos nítricos\n")
cat("rm: Número promedio de habitaciones\n")
cat("age: Proporción de unidades ocupadas construidas antes de 1940\n")
cat("dis: Distancias ponderadas a centros de empleo\n")
cat("rad: Índice de accesibilidad a autopistas radiales\n")
cat("tax: Tasa de impuesto a la propiedad\n")
cat("ptratio: Proporción alumno-profesor\n")
cat("black: Proporción de población afroamericana\n")
cat("lstat: Porcentaje de población de bajo estatus\n")
```

### Visualización de relaciones

```{r exploratory_visualization}
# Matriz de correlaciones
cor_matrix <- cor(Boston)

# Visualizar matriz de correlaciones
corrplot(cor_matrix, method = "color", type = "upper", 
         order = "hclust", tl.cex = 0.8, tl.col = "black",
         addCoef.col = "black", number.cex = 0.6)
title("Matriz de Correlaciones - Boston Housing")

# Histograma de la variable respuesta
ggplot(Boston, aes(x = medv)) +
  geom_histogram(bins = 30, fill = "lightblue", color = "black", alpha = 0.7) +
  labs(title = "Distribución del Precio de Viviendas",
       x = "Valor Mediano (miles de $)", y = "Frecuencia") +
  theme_minimal()

# Boxplot para identificar outliers
ggplot(Boston, aes(y = medv)) +
  geom_boxplot(fill = "lightgreen", alpha = 0.7) +
  labs(title = "Boxplot del Precio de Viviendas",
       y = "Valor Mediano (miles de $)") +
  theme_minimal()
```

## Parte 2: Filtrado basado en información básica

### Análisis de variabilidad

```{r variability_analysis}
# Calcular varianzas de todas las variables predictoras
varianzas <- Boston %>%
  dplyr::select(-medv) %>%
  summarise_all(var) %>%
  gather(variable, varianza) %>%
  arrange(varianza)

print(varianzas)

# Identificar variables con baja variabilidad (umbral arbitrario)
umbral_varianza <- 0.01
vars_baja_varianza <- varianzas$variable[varianzas$varianza < umbral_varianza]

cat("\n=== VARIABLES CON BAJA VARIABILIDAD ===\n")
if(length(vars_baja_varianza) > 0) {
  cat("Variables con varianza <", umbral_varianza, ":", paste(vars_baja_varianza, collapse = ", "), "\n")
} else {
  cat("No hay variables con varianza excesivamente baja\n")
}

# Visualizar varianzas
ggplot(varianzas, aes(x = reorder(variable, varianza), y = varianza)) +
  geom_col(fill = "steelblue", alpha = 0.7) +
  coord_flip() +
  labs(title = "Varianza de Variables Predictoras",
       x = "Variable", y = "Varianza") +
  theme_minimal()
```

### Análisis de correlación con variable respuesta

```{r correlation_analysis}
# Calcular correlaciones con la variable respuesta
correlaciones_y <- cor(Boston[, -which(names(Boston) == "medv")], Boston$medv) %>%
  as.data.frame() %>%
  rownames_to_column("variable") %>%
  rename(correlacion = V1) %>%
  mutate(correlacion_abs = abs(correlacion)) %>%
  arrange(desc(correlacion_abs))

print(correlaciones_y)

# Visualizar correlaciones
ggplot(correlaciones_y, aes(x = reorder(variable, correlacion), y = correlacion)) +
  geom_col(aes(fill = correlacion > 0), alpha = 0.7) +
  coord_flip() +
  scale_fill_manual(values = c("red", "blue"), 
                    labels = c("Negativa", "Positiva"),
                    name = "Correlación") +
  labs(title = "Correlación de Variables Predictoras con Precio",
       x = "Variable", y = "Correlación con medv") +
  theme_minimal()

# Identificar variables con correlación muy baja
umbral_correlacion <- 0.1
vars_baja_corr <- correlaciones_y$variable[correlaciones_y$correlacion_abs < umbral_correlacion]

cat("\n=== VARIABLES CON BAJA CORRELACIÓN ===\n")
if(length(vars_baja_corr) > 0) {
  cat("Variables con |correlación| <", umbral_correlacion, ":", paste(vars_baja_corr, collapse = ", "), "\n")
} else {
  cat("Todas las variables tienen correlación > 0.1 con la respuesta\n")
}
```

### Análisis de multicolinealidad

```{r multicollinearity_analysis}
# Ajustar modelo completo para calcular VIF
modelo_completo <- lm(medv ~ ., data = Boston)

# Calcular VIF
vif_valores <- vif(modelo_completo)
vif_df <- data.frame(
  variable = names(vif_valores),
  VIF = vif_valores
) %>%
  arrange(desc(VIF))

print(vif_df)

# Visualizar VIF
ggplot(vif_df, aes(x = reorder(variable, VIF), y = VIF)) +
  geom_col(fill = "orange", alpha = 0.7) +
  geom_hline(yintercept = 10, color = "red", linetype = "dashed", size = 1) +
  geom_hline(yintercept = 5, color = "orange", linetype = "dashed", size = 1) +
  coord_flip() +
  labs(title = "Factor de Inflación de la Varianza (VIF)",
       subtitle = "Línea roja: VIF = 10 (problemático), Línea naranja: VIF = 5 (moderado)",
       x = "Variable", y = "VIF") +
  theme_minimal()

# Identificar variables con VIF alto
vars_alto_vif <- vif_df$variable[vif_df$VIF > 5]

cat("\n=== VARIABLES CON VIF ALTO ===\n")
if(length(vars_alto_vif) > 0) {
  cat("Variables con VIF > 5:", paste(vars_alto_vif, collapse = ", "), "\n")
  cat("Considera eliminar algunas de estas variables para reducir multicolinealidad\n")
} else {
  cat("No hay problemas severos de multicolinealidad\n")
}

# Matriz de correlación entre predictores altamente correlacionados
if(length(vars_alto_vif) > 0) {
  high_vif_cors <- cor(Boston[, vars_alto_vif])
  corrplot(high_vif_cors, method = "color", addCoef.col = "black",
           title = "Correlaciones entre Variables con VIF Alto", mar = c(0,0,1,0))
}
```

### Resumen del filtrado inicial

```{r summary_filtering}
# Resumen de filtrado
cat("=== RESUMEN DEL FILTRADO INICIAL ===\n\n")

cat("Variables originales:", ncol(Boston) - 1, "\n")
cat("Variables con baja variabilidad:", length(vars_baja_varianza), "\n")
cat("Variables con baja correlación:", length(vars_baja_corr), "\n")
cat("Variables con VIF alto:", length(vars_alto_vif), "\n\n")

# Variables a considerar eliminar
vars_eliminar_candidatas <- unique(c(vars_baja_varianza, vars_baja_corr))
if(length(vars_eliminar_candidatas) > 0) {
  cat("Variables candidatas a eliminar:", paste(vars_eliminar_candidatas, collapse = ", "), "\n")
} else {
  cat("No se identificaron variables claras para eliminar en filtrado básico\n")
}

# Para continuar, mantendremos todas las variables y dejaremos que los métodos 
# de selección decidan cuáles son importantes
variables_finales <- setdiff(names(Boston), "medv")
cat("Variables para análisis posterior:", length(variables_finales), "\n")
```

## Parte 3: Criterios de bondad de ajuste

### Modelos candidatos con diferentes números de variables

```{r model_comparison_setup}
# Crear algunos modelos candidatos de diferentes complejidades
modelo_simple <- lm(medv ~ lstat, data = Boston)
modelo_dos_vars <- lm(medv ~ lstat + rm, data = Boston)
modelo_tres_vars <- lm(medv ~ lstat + rm + ptratio, data = Boston)
modelo_intermedio <- lm(medv ~ lstat + rm + ptratio + nox + crim, data = Boston)
modelo_complejo <- lm(medv ~ lstat + rm + ptratio + nox + crim + dis + age, data = Boston)
modelo_completo <- lm(medv ~ ., data = Boston)

# Lista de modelos para comparación
modelos_candidatos <- list(
  "Simple (1 var)" = modelo_simple,
  "Dos variables" = modelo_dos_vars,
  "Tres variables" = modelo_tres_vars,
  "Intermedio (5 vars)" = modelo_intermedio,
  "Complejo (7 vars)" = modelo_complejo,
  "Completo (13 vars)" = modelo_completo
)
```

### Comparación usando AIC, BIC y Cp de Mallows

```{r criteria_comparison}
# Función para extraer métricas de los modelos
extraer_metricas <- function(modelo) {
  summ <- summary(modelo)
  n <- nobs(modelo)
  p <- length(coef(modelo)) - 1  # Excluir intercepto
  
  # Calcular Cp de Mallows usando el modelo completo como referencia
  mse_full <- summary(modelo_completo)$sigma^2
  sse_model <- sum(residuals(modelo)^2)
  cp <- sse_model / mse_full - n + 2 * (p + 1)
  
  return(data.frame(
    n_variables = p,
    R2 = summ$r.squared,
    R2_adj = summ$adj.r.squared,
    AIC = AIC(modelo),
    BIC = BIC(modelo),
    Cp = cp,
    RMSE = sqrt(mean(residuals(modelo)^2))
  ))
}

# Extraer métricas para todos los modelos
comparacion_modelos <- map_dfr(modelos_candidatos, extraer_metricas, .id = "Modelo")

print(comparacion_modelos)

# Identificar mejores modelos según cada criterio
mejor_aic <- comparacion_modelos$Modelo[which.min(comparacion_modelos$AIC)]
mejor_bic <- comparacion_modelos$Modelo[which.min(comparacion_modelos$BIC)]
mejor_cp <- comparacion_modelos$Modelo[which.min(comparacion_modelos$Cp)]
mejor_r2_adj <- comparacion_modelos$Modelo[which.max(comparacion_modelos$R2_adj)]

cat("\n=== MEJORES MODELOS SEGÚN CADA CRITERIO ===\n")
cat("Mejor AIC:", mejor_aic, "\n")
cat("Mejor BIC:", mejor_bic, "\n")
cat("Mejor Cp:", mejor_cp, "\n")
cat("Mejor R² ajustado:", mejor_r2_adj, "\n")
```

### Visualización de criterios

```{r criteria_visualization}
# Gráfico de AIC vs número de variables
p1 <- ggplot(comparacion_modelos, aes(x = n_variables, y = AIC)) +
  geom_point(color = "blue", size = 3) +
  geom_line(color = "blue") +
  geom_point(data = comparacion_modelos[comparacion_modelos$Modelo == mejor_aic, ],
             color = "red", size = 5) +
  labs(title = "AIC vs Número de Variables",
       x = "Número de Variables", y = "AIC") +
  theme_minimal()

# Gráfico de BIC vs número de variables
p2 <- ggplot(comparacion_modelos, aes(x = n_variables, y = BIC)) +
  geom_point(color = "green", size = 3) +
  geom_line(color = "green") +
  geom_point(data = comparacion_modelos[comparacion_modelos$Modelo == mejor_bic, ],
             color = "red", size = 5) +
  labs(title = "BIC vs Número de Variables",
       x = "Número de Variables", y = "BIC") +
  theme_minimal()

# Gráfico de Cp vs número de variables
p3 <- ggplot(comparacion_modelos, aes(x = n_variables, y = Cp)) +
  geom_point(color = "purple", size = 3) +
  geom_line(color = "purple") +
  geom_abline(intercept = 1, slope = 1, color = "red", linetype = "dashed") +
  geom_point(data = comparacion_modelos[comparacion_modelos$Modelo == mejor_cp, ],
             color = "red", size = 5) +
  labs(title = "Cp de Mallows vs Número de Variables",
       subtitle = "Línea roja: Cp = p + 1 (referencia ideal)",
       x = "Número de Variables", y = "Cp") +
  theme_minimal()

# Gráfico de R² ajustado vs número de variables
p4 <- ggplot(comparacion_modelos, aes(x = n_variables, y = R2_adj)) +
  geom_point(color = "orange", size = 3) +
  geom_line(color = "orange") +
  geom_point(data = comparacion_modelos[comparacion_modelos$Modelo == mejor_r2_adj, ],
             color = "red", size = 5) +
  labs(title = "R² Ajustado vs Número de Variables",
       x = "Número de Variables", y = "R² Ajustado") +
  theme_minimal()

# Mostrar todos los gráficos
grid.arrange(p1, p2, p3, p4, ncol = 2)
```

## Parte 4: Métodos de selección exhaustiva

### Best Subset Selection

```{r best_subset_selection}
# Realizar best subset selection
best_subset <- regsubsets(medv ~ ., data = Boston, nvmax = 13)
subset_summary <- summary(best_subset)

# Crear dataframe con resultados
subset_results <- data.frame(
  n_vars = 1:13,
  RSS = subset_summary$rss,
  R2 = subset_summary$rsq,
  R2_adj = subset_summary$adjr2,
  Cp = subset_summary$cp,
  BIC = subset_summary$bic
)

print(subset_results)

# Identificar mejores modelos
mejor_r2_adj_idx <- which.max(subset_results$R2_adj)
mejor_cp_idx <- which.min(subset_results$Cp)
mejor_bic_idx <- which.min(subset_results$BIC)

cat("\n=== MEJORES MODELOS - BEST SUBSET SELECTION ===\n")
cat("Mejor R² ajustado:", mejor_r2_adj_idx, "variables\n")
cat("Mejor Cp:", mejor_cp_idx, "variables\n")
cat("Mejor BIC:", mejor_bic_idx, "variables\n")

# Variables en cada modelo óptimo
cat("\n=== VARIABLES EN MODELOS ÓPTIMOS ===\n")
cat("Modelo con mejor R² ajustado (", mejor_r2_adj_idx, "vars):\n")
vars_mejor_r2 <- names(which(subset_summary$which[mejor_r2_adj_idx, -1]))
cat(paste(vars_mejor_r2, collapse = ", "), "\n\n")

cat("Modelo con mejor Cp (", mejor_cp_idx, "vars):\n")
vars_mejor_cp <- names(which(subset_summary$which[mejor_cp_idx, -1]))
cat(paste(vars_mejor_cp, collapse = ", "), "\n\n")

cat("Modelo con mejor BIC (", mejor_bic_idx, "vars):\n")
vars_mejor_bic <- names(which(subset_summary$which[mejor_bic_idx, -1]))
cat(paste(vars_mejor_bic, collapse = ", "), "\n")
```

### Visualización del Best Subset Selection

```{r best_subset_visualization}
# Gráfico de R² ajustado
p1 <- ggplot(subset_results, aes(x = n_vars, y = R2_adj)) +
  geom_point(color = "blue", size = 2) +
  geom_line(color = "blue") +
  geom_point(aes(x = mejor_r2_adj_idx, y = R2_adj[mejor_r2_adj_idx]), 
             color = "red", size = 4) +
  labs(title = "R² Ajustado - Best Subset",
       x = "Número de Variables", y = "R² Ajustado") +
  theme_minimal()

# Gráfico de Cp
p2 <- ggplot(subset_results, aes(x = n_vars, y = Cp)) +
  geom_point(color = "purple", size = 2) +
  geom_line(color = "purple") +
  geom_abline(intercept = 1, slope = 1, color = "red", linetype = "dashed") +
  geom_point(aes(x = mejor_cp_idx, y = Cp[mejor_cp_idx]), 
             color = "red", size = 4) +
  labs(title = "Cp de Mallows - Best Subset",
       x = "Número de Variables", y = "Cp") +
  theme_minimal()

# Gráfico de BIC
p3 <- ggplot(subset_results, aes(x = n_vars, y = BIC)) +
  geom_point(color = "green", size = 2) +
  geom_line(color = "green") +
  geom_point(aes(x = mejor_bic_idx, y = BIC[mejor_bic_idx]), 
             color = "red", size = 4) +
  labs(title = "BIC - Best Subset",
       x = "Número de Variables", y = "BIC") +
  theme_minimal()

# Mostrar gráficos
grid.arrange(p1, p2, p3, ncol = 2)

# Mostrar matriz de selección de variables
plot(best_subset, scale = "adjr2", main = "Variables Seleccionadas por Tamaño de Modelo")
```

## Parte 5: Métodos automáticos paso a paso

### Forward Selection

```{r forward_selection}
# Modelo inicial (solo intercepto)
modelo_inicial <- lm(medv ~ 1, data = Boston)

# Modelo completo (todas las variables)
modelo_completo_step <- lm(medv ~ ., data = Boston)

# Forward selection usando AIC
forward_aic <- step(modelo_inicial, 
                    scope = list(lower = modelo_inicial, upper = modelo_completo_step),
                    direction = "forward", 
                    trace = FALSE)

cat("=== FORWARD SELECTION (AIC) ===\n")
cat("Variables seleccionadas:\n")
forward_vars <- names(coef(forward_aic))[-1]  # Excluir intercepto
cat(paste(forward_vars, collapse = ", "), "\n")
cat("AIC final:", AIC(forward_aic), "\n")
cat("Número de variables:", length(forward_vars), "\n\n")

# Resumen del modelo final
summary(forward_aic)
```

### Backward Elimination

```{r backward_elimination}
# Backward elimination usando AIC
backward_aic <- step(modelo_completo_step, 
                     direction = "backward", 
                     trace = FALSE)

cat("=== BACKWARD ELIMINATION (AIC) ===\n")
cat("Variables seleccionadas:\n")
backward_vars <- names(coef(backward_aic))[-1]  # Excluir intercepto
cat(paste(backward_vars, collapse = ", "), "\n")
cat("AIC final:", AIC(backward_aic), "\n")
cat("Número de variables:", length(backward_vars), "\n\n")

# Resumen del modelo final
summary(backward_aic)
```

### Stepwise Selection

```{r stepwise_selection}
# Stepwise selection usando AIC
stepwise_aic <- step(modelo_inicial, 
                     scope = list(lower = modelo_inicial, upper = modelo_completo_step),
                     direction = "both", 
                     trace = FALSE)

cat("=== STEPWISE SELECTION (AIC) ===\n")
cat("Variables seleccionadas:\n")
stepwise_vars <- names(coef(stepwise_aic))[-1]  # Excluir intercepto
cat(paste(stepwise_vars, collapse = ", "), "\n")
cat("AIC final:", AIC(stepwise_aic), "\n")
cat("Número de variables:", length(stepwise_vars), "\n\n")

# Comparación de métodos automáticos
metodos_automaticos <- data.frame(
  Metodo = c("Forward", "Backward", "Stepwise"),
  N_Variables = c(length(forward_vars), length(backward_vars), length(stepwise_vars)),
  AIC = c(AIC(forward_aic), AIC(backward_aic), AIC(stepwise_aic)),
  R2_adj = c(summary(forward_aic)$adj.r.squared,
             summary(backward_aic)$adj.r.squared,
             summary(stepwise_aic)$adj.r.squared)
)

print(metodos_automaticos)
```

### Comparación de variables seleccionadas

```{r compare_selections}
# Crear matriz de comparación de variables seleccionadas
todas_vars <- names(Boston)[-which(names(Boston) == "medv")]

comparacion_seleccion <- data.frame(
  Variable = todas_vars,
  Forward = todas_vars %in% forward_vars,
  Backward = todas_vars %in% backward_vars,
  Stepwise = todas_vars %in% stepwise_vars,
  Best_Subset_BIC = todas_vars %in% vars_mejor_bic,
  Best_Subset_Cp = todas_vars %in% vars_mejor_cp
)

print(comparacion_seleccion)

# Contar coincidencias
cat("\n=== ANÁLISIS DE COINCIDENCIAS ===\n")
cat("Variables seleccionadas por todos los métodos:\n")
vars_todas <- todas_vars[apply(comparacion_seleccion[,-1], 1, all)]
if(length(vars_todas) > 0) {
  cat(paste(vars_todas, collapse = ", "), "\n")
} else {
  cat("Ninguna variable fue seleccionada por todos los métodos\n")
}

cat("\nVariables seleccionadas por al menos 3 métodos:\n")
vars_mayoria <- todas_vars[apply(comparacion_seleccion[,-1], 1, sum) >= 3]
cat(paste(vars_mayoria, collapse = ", "), "\n")
```

## Parte 6: Métodos de regularización

### Preparación de datos para regularización

```{r regularization_setup}
# Preparar matrices para glmnet
X <- model.matrix(medv ~ ., Boston)[, -1]  # Excluir intercepto
y <- Boston$medv

# División train/test para regularización
set.seed(123)
train_indices <- sample(1:nrow(X), 0.7 * nrow(X))
X_train <- X[train_indices, ]
y_train <- y[train_indices]
X_test <- X[-train_indices, ]
y_test <- y[-train_indices]

cat("=== DATOS PARA REGULARIZACIÓN ===\n")
cat("Entrenamiento:", nrow(X_train), "observaciones\n")
cat("Prueba:", nrow(X_test), "observaciones\n")
cat("Variables predictoras:", ncol(X), "\n")
```

### Ridge Regression

```{r ridge_regression}
# Grid de valores lambda
lambda_grid <- 10^seq(10, -2, length = 100)

# Ajustar Ridge regression
ridge_model <- glmnet(X_train, y_train, alpha = 0, lambda = lambda_grid)

# Validación cruzada para seleccionar lambda óptimo
ridge_cv <- cv.glmnet(X_train, y_train, alpha = 0, lambda = lambda_grid, nfolds = 10)

# Lambda óptimo
lambda_ridge_min <- ridge_cv$lambda.min
lambda_ridge_1se <- ridge_cv$lambda.1se

cat("=== RIDGE REGRESSION ===\n")
cat("Lambda mínimo:", lambda_ridge_min, "\n")
cat("Lambda 1SE:", lambda_ridge_1se, "\n")

# Predicciones en conjunto de prueba
ridge_pred_min <- predict(ridge_model, s = lambda_ridge_min, newx = X_test)
ridge_pred_1se <- predict(ridge_model, s = lambda_ridge_1se, newx = X_test)

# Métricas de rendimiento
ridge_rmse_min <- sqrt(mean((ridge_pred_min - y_test)^2))
ridge_rmse_1se <- sqrt(mean((ridge_pred_1se - y_test)^2))

cat("RMSE (lambda min):", round(ridge_rmse_min, 3), "\n")
cat("RMSE (lambda 1SE):", round(ridge_rmse_1se, 3), "\n")

# Coeficientes finales
ridge_coefs <- predict(ridge_model, type = "coefficients", s = lambda_ridge_min)[1:14, ]
print(round(ridge_coefs, 4))

# Gráfico de validación cruzada
plot(ridge_cv, main = "Validación Cruzada - Ridge Regression")
```

### Lasso Regression

```{r lasso_regression}
# Ajustar Lasso regression
lasso_model <- glmnet(X_train, y_train, alpha = 1, lambda = lambda_grid)

# Validación cruzada para seleccionar lambda óptimo
lasso_cv <- cv.glmnet(X_train, y_train, alpha = 1, lambda = lambda_grid, nfolds = 10)

# Lambda óptimo
lambda_lasso_min <- lasso_cv$lambda.min
lambda_lasso_1se <- lasso_cv$lambda.1se

cat("\n=== LASSO REGRESSION ===\n")
cat("Lambda mínimo:", lambda_lasso_min, "\n")
cat("Lambda 1SE:", lambda_lasso_1se, "\n")

# Predicciones en conjunto de prueba
lasso_pred_min <- predict(lasso_model, s = lambda_lasso_min, newx = X_test)
lasso_pred_1se <- predict(lasso_model, s = lambda_lasso_1se, newx = X_test)

# Métricas de rendimiento
lasso_rmse_min <- sqrt(mean((lasso_pred_min - y_test)^2))
lasso_rmse_1se <- sqrt(mean((lasso_pred_1se - y_test)^2))

cat("RMSE (lambda min):", round(lasso_rmse_min, 3), "\n")
cat("RMSE (lambda 1SE):", round(lasso_rmse_1se, 3), "\n")

# Coeficientes finales (Lasso puede hacer coeficientes = 0)
lasso_coefs <- predict(lasso_model, type = "coefficients", s = lambda_lasso_min)[1:14, ]
print(round(lasso_coefs, 4))

# Variables seleccionadas por Lasso
vars_lasso <- names(lasso_coefs[lasso_coefs != 0])[-1]  # Excluir intercepto
cat("\nVariables seleccionadas por Lasso:", paste(vars_lasso, collapse = ", "), "\n")
cat("Número de variables seleccionadas:", length(vars_lasso), "\n")

# Gráfico de validación cruzada
plot(lasso_cv, main = "Validación Cruzada - Lasso Regression")
```

### Elastic Net

```{r elastic_net}
# Grid de valores alpha para Elastic Net
alpha_grid <- seq(0, 1, length = 11)

# Función para encontrar el mejor alpha
best_alpha_search <- function(alpha_val) {
  cv_result <- cv.glmnet(X_train, y_train, alpha = alpha_val, lambda = lambda_grid, nfolds = 10)
  return(data.frame(alpha = alpha_val, 
                   lambda_min = cv_result$lambda.min,
                   cvm_min = min(cv_result$cvm)))
}

# Buscar mejor alpha
alpha_results <- map_dfr(alpha_grid, best_alpha_search)
best_alpha <- alpha_results$alpha[which.min(alpha_results$cvm_min)]

cat("\n=== ELASTIC NET ===\n")
cat("Mejor alpha:", best_alpha, "\n")

# Ajustar Elastic Net con mejor alpha
elastic_model <- glmnet(X_train, y_train, alpha = best_alpha, lambda = lambda_grid)
elastic_cv <- cv.glmnet(X_train, y_train, alpha = best_alpha, lambda = lambda_grid, nfolds = 10)

lambda_elastic_min <- elastic_cv$lambda.min
cat("Lambda óptimo:", lambda_elastic_min, "\n")

# Predicciones en conjunto de prueba
elastic_pred <- predict(elastic_model, s = lambda_elastic_min, newx = X_test)
elastic_rmse <- sqrt(mean((elastic_pred - y_test)^2))

cat("RMSE:", round(elastic_rmse, 3), "\n")

# Coeficientes finales
elastic_coefs <- predict(elastic_model, type = "coefficients", s = lambda_elastic_min)[1:14, ]
print(round(elastic_coefs, 4))

# Variables seleccionadas por Elastic Net
vars_elastic <- names(elastic_coefs[abs(elastic_coefs) > 1e-6])[-1]  # Excluir intercepto
cat("\nVariables seleccionadas por Elastic Net:", paste(vars_elastic, collapse = ", "), "\n")
cat("Número de variables seleccionadas:", length(vars_elastic), "\n")
```

### Comparación de nétodos de regularización

```{r regularization_comparison}
# Comparar todos los métodos de regularización
comparacion_reg <- data.frame(
  Metodo = c("Ridge (min)", "Ridge (1SE)", "Lasso (min)", "Lasso (1SE)", "Elastic Net"),
  RMSE = c(ridge_rmse_min, ridge_rmse_1se, lasso_rmse_min, lasso_rmse_1se, elastic_rmse),
  N_Variables = c(sum(abs(ridge_coefs[-1]) > 1e-6),
                  sum(abs(predict(ridge_model, type = "coefficients", s = lambda_ridge_1se)[2:14, ]) > 1e-6),
                  length(vars_lasso),
                  sum(abs(predict(lasso_model, type = "coefficients", s = lambda_lasso_1se)[2:14, ]) > 1e-6),
                  length(vars_elastic))
)

print(comparacion_reg)

# Gráfico de comparación
ggplot(comparacion_reg, aes(x = N_Variables, y = RMSE, color = Metodo)) +
  geom_point(size = 4) +
  geom_text(aes(label = Metodo), hjust = 0, vjust = -0.5, size = 3) +
  labs(title = "Comparación de Métodos de Regularización",
       x = "Número de Variables Efectivas", 
       y = "RMSE en Conjunto de Prueba") +
  theme_minimal() +
  theme(legend.position = "none")
```

## Parte 7: Validación del modelo

### Partición final de datos

```{r final_data_partition}
# Partición inicial: 60% modelado, 40% validación final
set.seed(42)
indices_final <- createDataPartition(Boston$medv, p = 0.6, list = FALSE)
datos_modelado <- Boston[indices_final, ]
datos_validacion_final <- Boston[-indices_final, ]

cat("=== PARTICIÓN FINAL DE DATOS ===\n")
cat("Datos para modelado:", nrow(datos_modelado), "observaciones\n")
cat("Datos para validación final:", nrow(datos_validacion_final), "observaciones\n")

# Dentro de datos de modelado: 75% entrenamiento, 25% test para comparar modelos
indices_train <- createDataPartition(datos_modelado$medv, p = 0.75, list = FALSE)
datos_train <- datos_modelado[indices_train, ]
datos_test <- datos_modelado[-indices_train, ]

cat("Datos de entrenamiento:", nrow(datos_train), "observaciones\n")
cat("Datos de test (comparación):", nrow(datos_test), "observaciones\n")
```

### Validación cruzada de modelosseleccionados

```{r cross_validation_comparison}
# Configurar validación cruzada 10-fold
control_cv <- trainControl(method = "cv", number = 10, verboseIter = FALSE)

# Modelos a comparar basados en selecciones anteriores
modelos_finales <- list()

# 1. Modelo basado en Best Subset (BIC)
formula_bic <- as.formula(paste("medv ~", paste(vars_mejor_bic, collapse = " + ")))
modelo_bic_cv <- train(formula_bic, data = datos_modelado, method = "lm", trControl = control_cv)
modelos_finales[["Best_Subset_BIC"]] <- modelo_bic_cv

# 2. Modelo basado en Stepwise
formula_stepwise <- as.formula(paste("medv ~", paste(stepwise_vars, collapse = " + ")))
modelo_stepwise_cv <- train(formula_stepwise, data = datos_modelado, method = "lm", trControl = control_cv)
modelos_finales[["Stepwise"]] <- modelo_stepwise_cv

# 3. Modelo basado en Lasso (usando variables seleccionadas)
if(length(vars_lasso) > 0) {
  formula_lasso <- as.formula(paste("medv ~", paste(vars_lasso, collapse = " + ")))
  modelo_lasso_cv <- train(formula_lasso, data = datos_modelado, method = "lm", trControl = control_cv)
  modelos_finales[["Lasso_Selection"]] <- modelo_lasso_cv
}

# 4. Modelo Ridge (regularizado)
# Preparar datos para glmnet en caret
X_modelado <- model.matrix(medv ~ ., datos_modelado)[, -1]
y_modelado <- datos_modelado$medv

# Grid de lambda para Ridge
ridge_grid <- expand.grid(alpha = 0, lambda = seq(0.1, 10, length = 50))
modelo_ridge_cv <- train(X_modelado, y_modelado, method = "glmnet", 
                        tuneGrid = ridge_grid, trControl = control_cv)
modelos_finales[["Ridge"]] <- modelo_ridge_cv

# 5. Modelo Lasso (regularizado)
lasso_grid <- expand.grid(alpha = 1, lambda = seq(0.01, 1, length = 50))
modelo_lasso_reg_cv <- train(X_modelado, y_modelado, method = "glmnet",
                            tuneGrid = lasso_grid, trControl = control_cv)
modelos_finales[["Lasso_Regularized"]] <- modelo_lasso_reg_cv

# Comparar resultados de validación cruzada
resultados_cv <- resamples(modelos_finales[1:3])  # Solo modelos lm
summary(resultados_cv)

# Extraer métricas de todos los modelos
metricas_cv <- data.frame(
  Modelo = names(modelos_finales),
  RMSE_CV = c(
    modelo_bic_cv$results$RMSE,
    modelo_stepwise_cv$results$RMSE,
    if(exists("modelo_lasso_cv")) modelo_lasso_cv$results$RMSE else NA,
    min(modelo_ridge_cv$results$RMSE),
    min(modelo_lasso_reg_cv$results$RMSE)
  ),
  R2_CV = c(
    modelo_bic_cv$results$Rsquared,
    modelo_stepwise_cv$results$Rsquared,
    if(exists("modelo_lasso_cv")) modelo_lasso_cv$results$Rsquared else NA,
    max(modelo_ridge_cv$results$Rsquared),
    max(modelo_lasso_reg_cv$results$Rsquared)
  )
)

print(metricas_cv)
```

### Evaluación final en datos no vistos

```{r final_evaluation}
# Seleccionar el mejor modelo basado en validación cruzada
mejor_modelo_idx <- which.min(metricas_cv$RMSE_CV[!is.na(metricas_cv$RMSE_CV)])
mejor_modelo_nombre <- metricas_cv$Modelo[mejor_modelo_idx]
mejor_modelo <- modelos_finales[[mejor_modelo_nombre]]

cat("=== EVALUACIÓN FINAL ===\n")
cat("Mejor modelo según CV:", mejor_modelo_nombre, "\n")
cat("RMSE de validación cruzada:", round(min(metricas_cv$RMSE_CV, na.rm = TRUE), 3), "\n")

# Predicciones en conjunto de validación final
if(mejor_modelo_nombre %in% c("Ridge", "Lasso_Regularized")) {
  # Para modelos glmnet, preparar matriz
  X_validacion <- model.matrix(medv ~ ., datos_validacion_final)[, -1]
  predicciones_finales <- predict(mejor_modelo, X_validacion)
} else {
  # Para modelos lm
  predicciones_finales <- predict(mejor_modelo, datos_validacion_final)
}

# Métricas en conjunto de validación final
rmse_final <- RMSE(predicciones_finales, datos_validacion_final$medv)
mae_final <- MAE(predicciones_finales, datos_validacion_final$medv)
r2_final <- cor(predicciones_finales, datos_validacion_final$medv)^2

cat("\n=== RENDIMIENTO EN DATOS DE VALIDACIÓN FINAL ===\n")
cat("RMSE:", round(rmse_final, 3), "\n")
cat("MAE:", round(mae_final, 3), "\n")
cat("R²:", round(r2_final, 3), "\n")

# Comparación CV vs Final
cat("\nComparación CV vs Final:\n")
cat("RMSE CV:", round(min(metricas_cv$RMSE_CV, na.rm = TRUE), 3), "\n")
cat("RMSE Final:", round(rmse_final, 3), "\n")
diferencia_rmse <- rmse_final - min(metricas_cv$RMSE_CV, na.rm = TRUE)
cat("Diferencia:", round(diferencia_rmse, 3), "\n")

if(abs(diferencia_rmse) < 0.5) {
  cat("✓ El modelo generaliza bien - diferencia mínima entre CV y validación final\n")
} else if(diferencia_rmse > 0.5) {
  cat("⚠ Posible sobreajuste - el modelo funciona peor en datos nuevos\n")
} else {
  cat("⚠ El modelo puede estar subestimado por validación cruzada\n")
}
```

### Diagnóstico visual del modelo final

```{r final_diagnostics}
# Gráfico de predicciones vs valores reales
diagnostic_data <- data.frame(
  Real = datos_validacion_final$medv,
  Predicho = as.numeric(predicciones_finales),
  Residuo = datos_validacion_final$medv - as.numeric(predicciones_finales)
)

# Gráfico de predicciones vs reales
p1 <- ggplot(diagnostic_data, aes(x = Real, y = Predicho)) +
  geom_point(alpha = 0.7, color = "blue") +
  geom_abline(slope = 1, intercept = 0, color = "red", linetype = "dashed") +
  labs(title = "Predicciones vs Valores Reales",
       subtitle = paste("Modelo:", mejor_modelo_nombre),
       x = "Valores Reales", y = "Predicciones") +
  theme_minimal()

# Gráfico de residuos
p2 <- ggplot(diagnostic_data, aes(x = Predicho, y = Residuo)) +
  geom_point(alpha = 0.7, color = "blue") +
  geom_hline(yintercept = 0, color = "red", linetype = "dashed") +
  geom_smooth(se = FALSE, color = "orange") +
  labs(title = "Residuos vs Predicciones",
       x = "Predicciones", y = "Residuos") +
  theme_minimal()

# Histograma de residuos
p3 <- ggplot(diagnostic_data, aes(x = Residuo)) +
  geom_histogram(bins = 20, fill = "lightblue", color = "black", alpha = 0.7) +
  labs(title = "Distribución de Residuos",
       x = "Residuos", y = "Frecuencia") +
  theme_minimal()

# Q-Q plot de residuos
p4 <- ggplot(diagnostic_data, aes(sample = Residuo)) +
  stat_qq() +
  stat_qq_line(color = "red") +
  labs(title = "Q-Q Plot de Residuos",
       x = "Cuantiles Teóricos", y = "Cuantiles de Residuos") +
  theme_minimal()

# Mostrar todos los gráficos
grid.arrange(p1, p2, p3, p4, ncol = 2)
```

## Parte 8: Ejercicios prácticos

### Ejercicio 1: Dataset mtcars

```{r ejercicio_mtcars}
# Aplicar todo el pipeline a mtcars
data(mtcars)

cat("=== EJERCICIO 1: DATASET MTCARS ===\n")
cat("Tu tarea: Aplicar el pipeline completo de selección de variables\n")
cat("Variable respuesta: mpg (millas por galón)\n")
cat("Variables predictoras:", ncol(mtcars) - 1, "\n\n")

cat("Pasos a seguir:\n")
cat("1. Análisis exploratorio y filtrado básico\n")
cat("2. Comparar modelos usando AIC, BIC, Cp\n")
cat("3. Aplicar best subset selection\n")
cat("4. Probar métodos automáticos (forward, backward, stepwise)\n")
cat("5. Aplicar regularización (Ridge, Lasso, Elastic Net)\n")
cat("6. Validar el mejor modelo con validación cruzada\n")
cat("7. Evaluación final en conjunto de prueba\n\n")


```

### Ejercicio 2: Dataset simulado con ruido

```{r ejercicio_simulado}
# Crear dataset desafiante para selección de variables
set.seed(456)
n <- 200
p_real <- 5      # Variables verdaderamente importantes
p_ruido <- 15    # Variables de ruido

# Variables importantes
X_real <- matrix(rnorm(n * p_real), n, p_real)
beta_real <- c(2.5, -1.8, 3.2, -2.1, 1.7)

# Variables de ruido
X_ruido <- matrix(rnorm(n * p_ruido), n, p_ruido)

# Crear algunas correlaciones entre variables de ruido para mayor desafío
X_ruido[, 2] <- 0.7 * X_ruido[, 1] + 0.3 * rnorm(n)
X_ruido[, 3] <- 0.6 * X_ruido[, 1] + 0.4 * rnorm(n)

# Combinar variables
X_total <- cbind(X_real, X_ruido)
colnames(X_total) <- c(paste0("Important_", 1:p_real), paste0("Noise_", 1:p_ruido))

# Variable respuesta
y_sim <- X_real %*% beta_real + rnorm(n, sd = 1.5)

# Dataset final
datos_simulados <- data.frame(y = y_sim, X_total)

cat("=== EJERCICIO 2: DATASET SIMULADO ===\n")
cat("Observaciones:", nrow(datos_simulados), "\n")
cat("Variables predictoras:", ncol(datos_simulados) - 1, "\n")
cat("Variables verdaderamente importantes:", p_real, "\n")
cat("Variables de ruido:", p_ruido, "\n\n")

cat("Desafío:\n")
cat("¿Pueden los métodos de selección identificar correctamente\n")
cat("las 5 variables importantes y descartar las 15 de ruido?\n\n")


```

## Parte 9: Conceptos clave

### Resumen de métodos

::: {.callout-important title="Guía de Decisión para Selección de Variables"}

**¿Cuándo usar cada método?**

**Filtradobásico:**

- Siempre como primer paso
- Elimina variables obvialmente problemáticas
- Reduce dimensionalidad para métodos posteriores

**Best Subset Selection:**

- Cuando p < 15-20 variables
- Se requiere la solución óptima garantizada
- Recursos computacionales suficientes

**Métodos automáticos (Forward/Backward/Stepwise):**

- Cuando p es moderado a grande (p > 20)
- Exploración rápida del espacio de modelos
- Como punto de partida para otros métodos

**Regularización:**

- **Ridge:** Todas las variables son potencialmente relevantes, hay multicolinealidad
- **Lasso:** Se sospecha que muchas variables son irrelevantes
- **Elastic Net:** Hay grupos de variables correlacionadas, se busca estabilidad

**Criterios de información:**

- **AIC:** Objetivo predictivo
- **BIC:** Objetivo de identificar el "modelo verdadero"
- **Cp de Mallows:** Análisis del sesgo-varianza
:::

### Métricas de validación

::: {.callout-note title="Interpretación de Métricas"}

**RMSE (Root Mean Square Error):**

- Unidades de la variable respuesta
- Penaliza errores grandes desproporcionadamente
- Sensible a outliers

**MAE (Mean Absolute Error):**

- Unidades de la variable respuesta
- Trata todos los errores proporcionalmente
- Más robusto a outliers

**R² de validación cruzada:**

- Proporción de varianza explicada en datos no vistos
- Mejor indicador que R² de entrenamiento
- Valores similares entre CV y test indican buena generalización
:::

### Señales de alerta

::: {.callout-warning title="Problemas Comunes"}

**Sobreajuste:**

- Error de entrenamiento << Error de validación
- Modelo muy complejo para el tamaño de muestra
- R² muy alto pero RMSE de validación alto

**Subajuste:**

- Error de entrenamiento ≈ Error de validación (ambos altos)
- Modelo demasiado simple
- Patrones no capturados en los residuos

**Selección inestable:**

- Métodos diferentes seleccionan variables muy distintas
- Resultados cambian mucho con pequeñas variaciones en datos
- Indica posible sobreajuste o datos insuficientes
:::

### Mejores prácticas

1. **Siempre partir datos antes de cualquier análisis**
2. **Usar validación cruzada para selección, conjunto independiente para evaluación final**
3. **Comparar múltiples métodos y buscar consenso**
4. **Validar supuestos del modelo final**
5. **Considerar interpretabilidad vs precisión predictiva**
6. **Documentar todo el proceso de selección**


