---
title: "Laboratorio 5: Modelos Lineales Generalizados"
subtitle: "Modelos de Regresión"
author: "Natalia Madrueño Sierro - Carmen Lancho Martín"
date: today
format: 
  html:
    toc: true
    toc-depth: 3
    code-fold: false
    theme: cosmo
    embed-resources: true
execute:
  warning: false
  message: false
---



## Configuración inicial

```{r setup}
# Cargar librerías necesarias
suppressPackageStartupMessages({
  library(tidyverse)
  library(MASS)         # Para datasets y binomial negativa
  library(car)          # Para diagnósticos
  library(broom)        # Para resultados ordenados
  library(pROC)         # Para curvas ROC
  library(caret)        # Para matrices de confusión
  library(corrplot)     # Para visualizaciones
  library(gridExtra)    # Para múltiples gráficos
  library(performance)  # Para diagnósticos de modelos
  library(see)          # Para visualizaciones de performance
})

set.seed(123)
```

## Parte 1: Introducción a los GLMs

### Conceptos fundamentales


#### Componentes de un Modelo Lineal Generalizado (GLM)

**Componente aleatorio**

* Define la distribución de la variable respuesta $Y$.
* La distribución debe pertenecer a la familia exponencial.
* Ejemplos habituales: Normal, Binonmial, Poisson, Gamma.


**Componente sistemático**

Consiste en una combinación lineal de los predictores:

$$
\eta = \beta_0 + \beta_1 X_1 + \dots + \beta_p X_p
$$

donde:

* $\eta$ es el predictor lineal.
* $\beta_i$ son los coeficientes del modelo.
* $X_i$ son las variables explicativas.

**Función de enlace**

Relaciona la media de la variable respuesta $Y$ con el predictor lineal:

$$
g(\mu) = \eta
$$

La función de enlace debe ser monoótona y diferenciable.

#### Distribuciones comunes en modelos GLM

| Distribución | Uso típico | Función de varianza | Enlace canónico | Enlace común |
|-------------|----------|---------------------|-----------------|--------------|
| Normal | Variables continuas | 1 | Identidad: $\mu$ | Identidad |
| Binomial | Proporciones / binarias | $\mu(1-\mu)$ | Logit: $log(\mu/(1-\mu))$ | Logit |
| Poisson | Conteos | $\mu$ | Log: $log(\mu)$ | Log |
| Gamma | Variables positivas sesgadas | $\mu^2$ | Inverso: $1/\mu$ | Log |
| Inversa Gaussiana | Tiempos hasta evento | $\mu^3$ | Inverso cuadrado: $1/\mu^2$ | Log |

### Comparación con regresión lineal

```{r glm_vs_linear}
# Generar datos para mostrar limitaciones de regresión lineal con respuesta binaria
n <- 200
x <- seq(-3, 3, length.out = n)
# Generar probabilidades usando función logística
prob_real <- 1 / (1 + exp(-2 - 1.5*x))
y_binario <- rbinom(n, 1, prob_real)

datos_ejemplo <- data.frame(x = x, y = y_binario, prob_real = prob_real)

# Ajustar modelo lineal (incorrecto)
modelo_lineal <- lm(y ~ x, data = datos_ejemplo)

# Ajustar modelo logístico (correcto)
modelo_logistico <- glm(y ~ x, data = datos_ejemplo, family = binomial)

# Predicciones
datos_ejemplo$pred_lineal <- predict(modelo_lineal)
datos_ejemplo$pred_logistico <- predict(modelo_logistico, type = "response")

# Visualización
ggplot(datos_ejemplo, aes(x = x)) +
  geom_point(aes(y = y), alpha = 0.5, color = "black") +
  geom_line(aes(y = prob_real), color = "green", size = 1.2, linetype = "dashed") +
  geom_line(aes(y = pred_lineal), color = "red", size = 1) +
  geom_line(aes(y = pred_logistico), color = "blue", size = 1) +
  labs(title = "Comparación: Regresión Lineal vs Logística",
       subtitle = "Verde: Probabilidad real, Rojo: Modelo lineal, Azul: Modelo logístico",
       x = "Variable Predictora", y = "Probabilidad / Respuesta") +
  theme_minimal()


```

Problemas de la regresión lineal para respuesta binaria:

  * Predicciones fuera del rango $[0,1]$
  * Varianza no constante (heterocedasticidad)
  * Residuos no normales
  * Relación no lineal entre predictores y probabilidad
  
```{r}
# Mostrar predicciones problemáticas del modelo lineal
pred_problematicas <- sum(datos_ejemplo$pred_lineal < 0 | datos_ejemplo$pred_lineal > 1)
cat("Predicciones fuera de [0,1] en modelo lineal:", pred_problematicas, "de", n, "\n")
```


## Parte 2: Regresión Logística

### Dataset de trabajo

```{r logistic_data}
# Usar el dataset Pima Indians Diabetes
data(Pima.tr)
data(Pima.te)

# Combinar datasets para mayor tamaño de muestra
pima_completo <- rbind(Pima.tr, Pima.te)

# Información del dataset
cat("=== DATASET PIMA INDIANS DIABETES ===\n")
cat("Observaciones:", nrow(pima_completo), "\n")
cat("Variables:", ncol(pima_completo), "\n\n")
```

**Descripción de variables**

  * *type*: Diabetes (Yes/No) - Variable respuesta
  * *npreg*: Número de embarazos
  * *glu*: Concentración de glucosa en plasma
  * *bp*: Presión arterial diastólica
  * *kin*: Grosor del pliegue cutáneo del tríceps
  * *bmi*: Índice de masa corporal
  * *ped*: Función de pedigrí de diabetes
  * *age*: Edad

```{r logistic_data2}
# Resumen estadístico
summary(pima_completo)

# Distribución de la variable respuesta
table(pima_completo$type)
prop.table(table(pima_completo$type))
```

### Ajuste del modelo logístico

```{r logistic_model}
# Dividir datos en entrenamiento y prueba
set.seed(123)
indices_train <- createDataPartition(pima_completo$type, p = 0.7, list = FALSE)
datos_train <- pima_completo[indices_train, ]
datos_test <- pima_completo[-indices_train, ]

cat("=== DIVISIÓN DE DATOS ===\n")
cat("Entrenamiento:", nrow(datos_train), "observaciones\n")
cat("Prueba:", nrow(datos_test), "observaciones\n\n")

# Ajustar modelo logístico completo
modelo_logit_completo <- glm(type ~ ., data = datos_train, family = binomial)

# Resumen del modelo
summary(modelo_logit_completo)

# Interpretación de coeficientes mediante odds ratios
odds_ratios <- exp(coef(modelo_logit_completo))
conf_intervals <- exp(confint(modelo_logit_completo))

cat("\n=== ODDS RATIOS E INTERVALOS DE CONFIANZA ===\n")
resultados_or <- data.frame(
  Variable = names(odds_ratios),
  OR = round(odds_ratios, 3),
  IC_2.5 = round(conf_intervals[,1], 3),
  IC_97.5 = round(conf_intervals[,2], 3)
)
print(resultados_or)
```


**Interpretación práctica**

  * glu (Glucosa): OR =`r round(odds_ratios["glu"], 3)`. Por cada mg/dl adicional de glucosa, las odds de diabetes se multiplican por `r round(odds_ratios["glu"], 3)`. Esto representa un cambio de `r round((odds_ratios["glu"] - 1) * 100, 1)` % en las odds
  * mi (IMC): OR = `r round(odds_ratios["bmi"], 3)`. Por cada unidad adicional de IMC, las odds de diabetes se multiplican por `r round(odds_ratios["bmi"], 3)`. Esto representa un cambio de `r round((odds_ratios["bmi"] - 1) * 100, 1)` % en las odds.



### Selección de variables

```{r logistic_selection}
# Método stepwise para selección de variables
modelo_inicial <- glm(type ~ 1, data = datos_train, family = binomial)
modelo_stepwise <- step(modelo_inicial, 
                       scope = list(lower = modelo_inicial, upper = modelo_logit_completo),
                       direction = "both", trace = FALSE)

cat("=== SELECCIÓN STEPWISE ===\n")
cat("Variables seleccionadas:\n")
formula_final <- formula(modelo_stepwise)
print(formula_final)

# Comparar modelos
cat("\n=== COMPARACIÓN DE MODELOS ===\n")
cat("Modelo completo - AIC:", round(AIC(modelo_logit_completo), 2), "\n")
cat("Modelo stepwise - AIC:", round(AIC(modelo_stepwise), 2), "\n")

# Test de razón de verosimilitudes
lrt_test <- anova(modelo_stepwise, modelo_logit_completo, test = "LRT")
print(lrt_test)

# Usar modelo final (stepwise)
modelo_final <- modelo_stepwise
summary(modelo_final)
```

### Bondad de ajuste

```{r logistic_goodness_fit}
# Pseudo R²
mcfadden_r2 <- 1 - (logLik(modelo_final) / logLik(modelo_inicial))
nagelkerke_r2 <- function(modelo_null, modelo_full) {
  n <- nobs(modelo_full)
  cox_snell <- 1 - (exp(logLik(modelo_null))/exp(logLik(modelo_full)))^(2/n)
  max_r2 <- 1 - exp(logLik(modelo_null))^(2/n)
  return(cox_snell / max_r2)
}

cat("=== MEDIDAS DE BONDAD DE AJUSTE ===\n")
cat("McFadden R²:", round(as.numeric(mcfadden_r2), 3), "\n")
cat("Nagelkerke R²:", round(nagelkerke_r2(modelo_inicial, modelo_final), 3), "\n")
cat("AIC:", round(AIC(modelo_final), 2), "\n")
cat("Deviance:", round(deviance(modelo_final), 2), "\n")
cat("Deviance nula:", round(modelo_final$null.deviance, 2), "\n")

# Test de significancia global
deviance_diff <- modelo_final$null.deviance - deviance(modelo_final)
df_diff <- modelo_final$df.null - modelo_final$df.residual
p_valor_global <- 1 - pchisq(deviance_diff, df_diff)

cat("\n=== TEST DE SIGNIFICANCIA GLOBAL ===\n")
cat("Chi-cuadrado:", round(deviance_diff, 2), "\n")
cat("Grados de libertad:", df_diff, "\n")
cat("p-valor:", format.pval(p_valor_global, digits = 3), "\n")
```

### Diagnósticos del modelo

```{r logistic_diagnostics}
# Calcular diferentes tipos de residuos
datos_train$residuos_pearson <- residuals(modelo_final, type = "pearson")
datos_train$residuos_deviance <- residuals(modelo_final, type = "deviance")
datos_train$valores_ajustados <- fitted(modelo_final)
datos_train$leverage <- hatvalues(modelo_final)
datos_train$cook_distance <- cooks.distance(modelo_final)

# Gráficos de diagnóstico
p1 <- ggplot(datos_train, aes(x = valores_ajustados, y = residuos_deviance)) +
  geom_point(alpha = 0.6) +
  geom_smooth(se = FALSE, color = "red") +
  geom_hline(yintercept = 0, linetype = "dashed") +
  labs(title = "Residuos Deviance vs Valores Ajustados",
       x = "Probabilidades Predichas", y = "Residuos Deviance") +
  theme_minimal()

p2 <- ggplot(datos_train, aes(sample = residuos_deviance)) +
  stat_qq() +
  stat_qq_line(color = "red") +
  labs(title = "Q-Q Plot de Residuos Deviance",
       x = "Cuantiles Teóricos", y = "Cuantiles Muestra") +
  theme_minimal()

p3 <- ggplot(datos_train, aes(x = leverage, y = residuos_deviance)) +
  geom_point(alpha = 0.6) +
  geom_smooth(se = FALSE, color = "red") +
  labs(title = "Residuos vs Leverage",
       x = "Leverage", y = "Residuos Deviance") +
  theme_minimal()

p4 <- ggplot(datos_train, aes(x = seq_along(cook_distance), y = cook_distance)) +
  geom_col() +
  geom_hline(yintercept = 4/nrow(datos_train), color = "red", linetype = "dashed") +
  labs(title = "Distancia de Cook",
       x = "Observación", y = "Distancia de Cook") +
  theme_minimal()

grid.arrange(p1, p2, p3, p4, ncol = 2)

# Identificar observaciones influyentes
n_obs <- nrow(datos_train)
outliers_cook <- which(datos_train$cook_distance > 4/n_obs)
outliers_leverage <- which(datos_train$leverage > 2*length(coef(modelo_final))/n_obs)

cat("\n=== DIAGNÓSTICO DE OBSERVACIONES INFLUYENTES ===\n")
cat("Observaciones con alta distancia de Cook (>4/n):", length(outliers_cook), "\n")
if(length(outliers_cook) > 0) {
  cat("Índices:", head(outliers_cook, 10), "\n")
}
cat("Observaciones con alto leverage (>2p/n):", length(outliers_leverage), "\n")
```

### Validación y predicción

```{r logistic_validation}
# Predicciones en conjunto de prueba
pred_prob <- predict(modelo_final, newdata = datos_test, type = "response")
pred_class <- ifelse(pred_prob > 0.5, "Yes", "No")

# Matriz de confusión
matriz_confusion <- table(Predicho = pred_class, Real = datos_test$type)
print(matriz_confusion)

# Métricas de clasificación
accuracy <- sum(diag(matriz_confusion)) / sum(matriz_confusion)
sensitivity <- matriz_confusion[2,2] / sum(matriz_confusion[,2])  # VP / (VP + FN)
specificity <- matriz_confusion[1,1] / sum(matriz_confusion[,1])  # VN / (VN + FP)
precision <- matriz_confusion[2,2] / sum(matriz_confusion[2,])    # VP / (VP + FP)

cat("\n=== MÉTRICAS DE CLASIFICACIÓN ===\n")
cat("Accuracy (Precisión):", round(accuracy, 3), "\n")
cat("Sensitivity (Sensibilidad):", round(sensitivity, 3), "\n")
cat("Specificity (Especificidad):", round(specificity, 3), "\n")
cat("Precision (Precisión Positiva):", round(precision, 3), "\n")

# Curva ROC
roc_curve <- roc(datos_test$type, pred_prob)
auc_value <- auc(roc_curve)

# Gráfico ROC
plot(roc_curve, main = "Curva ROC - Regresión Logística", 
     col = "blue", lwd = 2)
text(0.6, 0.4, paste("AUC =", round(auc_value, 3)), cex = 1.2)

cat("\n=== ANÁLISIS ROC ===\n")
cat("AUC (Área bajo la curva):", round(auc_value, 3), "\n")

# Interpretación del AUC
if(auc_value >= 0.9) {
  cat("Interpretación: Excelente discriminación\n")
} else if(auc_value >= 0.8) {
  cat("Interpretación: Buena discriminación\n")
} else if(auc_value >= 0.7) {
  cat("Interpretación: Discriminación aceptable\n")
} else if(auc_value >= 0.6) {
  cat("Interpretación: Discriminación pobre\n")
} else {
  cat("Interpretación: Sin capacidad discriminativa útil\n")
}

# Punto óptimo en la curva ROC
coords_optimo <- coords(roc_curve, "best", ret = c("threshold", "sensitivity", "specificity"))
cat("\nPunto óptimo:\n")
cat("Umbral:", round(coords_optimo$threshold, 3), "\n")
cat("Sensibilidad:", round(coords_optimo$sensitivity, 3), "\n")
cat("Especificidad:", round(coords_optimo$specificity, 3), "\n")
```

## Parte 3: Regresión de Poisson

### Simulación de datos de conteo

```{r poisson_data}
# Simular datos de conteo realistas
set.seed(456)
n <- 200

# Variables predictoras
hospital_size <- sample(c("Pequeño", "Mediano", "Grande"), n, replace = TRUE, prob = c(0.4, 0.4, 0.2))
quality_score <- rnorm(n, mean = 75, sd = 10)
patient_complexity <- rnorm(n, mean = 50, sd = 15)

# Codificar tamaño del hospital
size_medium <- ifelse(hospital_size == "Mediano", 1, 0)
size_large <- ifelse(hospital_size == "Grande", 1, 0)

# Generar número de infecciones (variable de conteo)
# Log-tasa lineal con los predictores
log_lambda <- 1.5 - 0.02*quality_score + size_medium*0.5 + size_large*0.8 + 0.01*patient_complexity
lambda <- exp(log_lambda)
infecciones <- rpois(n, lambda)

# Crear dataset
datos_hospitales <- data.frame(
  infecciones = infecciones,
  tamaño = hospital_size,
  calidad = quality_score,
  complejidad = patient_complexity,
  size_medium = size_medium,
  size_large = size_large
)

# Información del dataset
cat("=== DATASET SIMULADO: INFECCIONES HOSPITALARIAS ===\n")
cat("Observaciones:", nrow(datos_hospitales), "\n")
cat("Variable respuesta: Número de infecciones por hospital\n\n")

# Estadísticas descriptivas
cat("=== ESTADÍSTICAS DESCRIPTIVAS ===\n")
summary(datos_hospitales)

# Distribución de la variable respuesta
cat("\n=== DISTRIBUCIÓN DE INFECCIONES ===\n")
table(datos_hospitales$infecciones)

# Verificar supuesto de equidispersión
media_infecciones <- mean(datos_hospitales$infecciones)
var_infecciones <- var(datos_hospitales$infecciones)
cat("\nMedia:", round(media_infecciones, 3), "\n")
cat("Varianza:", round(var_infecciones, 3), "\n")
cat("Razón Varianza/Media:", round(var_infecciones/media_infecciones, 3), "\n")

# Histograma
ggplot(datos_hospitales, aes(x = infecciones)) +
  geom_histogram(bins = 15, fill = "lightblue", color = "black", alpha = 0.7) +
  labs(title = "Distribución del Número de Infecciones",
       x = "Número de Infecciones", y = "Frecuencia") +
  theme_minimal()
```

### Ajuste del modelo de Poisson

```{r poisson_model}
# Dividir datos
indices_train_pois <- createDataPartition(datos_hospitales$infecciones, p = 0.7, list = FALSE)
train_pois <- datos_hospitales[indices_train_pois, ]
test_pois <- datos_hospitales[-indices_train_pois, ]

# Ajustar modelo de Poisson
modelo_poisson <- glm(infecciones ~ calidad + size_medium + size_large + complejidad, 
                     data = train_pois, family = poisson)

summary(modelo_poisson)

# Interpretación de coeficientes como IRR (Incidence Rate Ratios)
irr <- exp(coef(modelo_poisson))
conf_int_pois <- exp(confint(modelo_poisson))

cat("\n=== INCIDENCE RATE RATIOS (IRR) ===\n")
resultados_irr <- data.frame(
  Variable = names(irr),
  IRR = round(irr, 3),
  IC_2.5 = round(conf_int_pois[,1], 3),
  IC_97.5 = round(conf_int_pois[,2], 3)
)
print(resultados_irr)
```

**Interpretación práctica**

  * calidad: IRR = `r round(irr["calidad"], 3)`. Por cada punto adicional en calidad, la tasa de infecciones se multiplica por `r round(irr["calidad"], 3)`. Esto representa una disminución del `r round((1 - irr["calidad"]) * 100, 1)` en la tasa.
  * size_large: IRR = `r round(irr["size_large"], 3)`. Hospitales grandes tienen una tasa `r round(irr["size_large"], 2)`  veces mayor que pequeños.  Esto representa un aumento del `r round((irr["size_large"] - 1) * 100, 1)` % en la tasa.



### Diagnóstico del modelo de Poisson

```{r poisson_diagnostics}
# Residuos y diagnósticos
train_pois$residuos_pearson <- residuals(modelo_poisson, type = "pearson")
train_pois$residuos_deviance <- residuals(modelo_poisson, type = "deviance")
train_pois$valores_ajustados <- fitted(modelo_poisson)
train_pois$leverage <- hatvalues(modelo_poisson)

# Estadístico de dispersión
pearson_stat <- sum(train_pois$residuos_pearson^2)
df_residual <- modelo_poisson$df.residual
dispersion_stat <- pearson_stat / df_residual

cat("=== DIAGNÓSTICO DE SOBREDISPERSIÓN ===\n")
cat("Estadístico de Pearson:", round(pearson_stat, 2), "\n")
cat("Grados de libertad:", df_residual, "\n")
cat("Estadístico de dispersión:", round(dispersion_stat, 3), "\n")

if(dispersion_stat > 1.5) {
  cat("CONCLUSIÓN: Hay evidencia de sobredispersión (φ > 1.5)\n")
  cat("RECOMENDACIÓN: Considerar modelo binomial negativo\n")
} else if(dispersion_stat > 1.2) {
  cat("CONCLUSIÓN: Posible sobredispersión leve (φ > 1.2)\n")
  cat("RECOMENDACIÓN: Verificar con modelo binomial negativo\n")
} else {
  cat("CONCLUSIÓN: No hay evidencia clara de sobredispersión\n")
  cat("RECOMENDACIÓN: Modelo de Poisson es apropiado\n")
}

# Gráficos de diagnóstico
p1 <- ggplot(train_pois, aes(x = valores_ajustados, y = residuos_deviance)) +
  geom_point(alpha = 0.6) +
  geom_smooth(se = FALSE, color = "red") +
  geom_hline(yintercept = 0, linetype = "dashed") +
  labs(title = "Residuos Deviance vs Valores Ajustados",
       x = "Valores Ajustados", y = "Residuos Deviance") +
  theme_minimal()

p2 <- ggplot(train_pois, aes(sample = residuos_deviance)) +
  stat_qq() +
  stat_qq_line(color = "red") +
  labs(title = "Q-Q Plot de Residuos Deviance",
       x = "Cuantiles Teóricos", y = "Cuantiles Muestra") +
  theme_minimal()

p3 <- ggplot(train_pois, aes(x = valores_ajustados, y = sqrt(abs(residuos_deviance)))) +
  geom_point(alpha = 0.6) +
  geom_smooth(se = FALSE, color = "red") +
  labs(title = "Escala-Localización",
       x = "Valores Ajustados", y = "√|Residuos Deviance|") +
  theme_minimal()

p4 <- ggplot(train_pois, aes(x = leverage, y = residuos_deviance)) +
  geom_point(alpha = 0.6) +
  geom_smooth(se = FALSE, color = "red") +
  labs(title = "Residuos vs Leverage",
       x = "Leverage", y = "Residuos Deviance") +
  theme_minimal()

grid.arrange(p1, p2, p3, p4, ncol = 2)
```

### Modelo Binomial negativo

```{r negative_binomial}
# Ajustar modelo binomial negativo para comparar
modelo_nb <- glm.nb(infecciones ~ calidad + size_medium + size_large + complejidad, 
                   data = train_pois)

summary(modelo_nb)

# Comparar modelos
cat("\n=== COMPARACIÓN POISSON VS BINOMIAL NEGATIVO ===\n")
cat("AIC Poisson:", round(AIC(modelo_poisson), 2), "\n")
cat("AIC Binomial Negativo:", round(AIC(modelo_nb), 2), "\n")
cat("Diferencia AIC:", round(AIC(modelo_poisson) - AIC(modelo_nb), 2), "\n")

cat("\nParámetro theta (binomial negativo):", round(modelo_nb$theta, 3), "\n")

if(modelo_nb$theta < 10) {
  cat("Interpretación: Theta bajo indica sobredispersión significativa\n")
  cat("RECOMENDACIÓN: Usar modelo binomial negativo\n")
} else {
  cat("Interpretación: Theta alto, poca sobredispersión\n")
  cat("RECOMENDACIÓN: Modelo de Poisson puede ser suficiente\n")
}

# Test formal de sobredispersión (LR test)
lr_stat <- 2 * (logLik(modelo_nb) - logLik(modelo_poisson))
p_valor_lr <- 1 - pchisq(lr_stat, df = 1)

cat("\n=== TEST DE RAZÓN DE VEROSIMILITUDES ===\n")
cat("Estadístico LR:", round(as.numeric(lr_stat), 3), "\n")
cat("p-valor:", format.pval(p_valor_lr, digits = 3), "\n")

if(p_valor_lr < 0.05) {
  cat("CONCLUSIÓN: Rechazamos H0, hay sobredispersión significativa\n")
  modelo_final_count <- modelo_nb
} else {
  cat("CONCLUSIÓN: No rechazamos H0, Poisson es adecuado\n")
  modelo_final_count <- modelo_poisson
}
```

### Validación del modelo de conteo

```{r poisson_validation}
# Predicciones en conjunto de prueba
if(exists("modelo_final_count") && class(modelo_final_count)[1] == "negbin") {
  pred_count <- predict(modelo_final_count, newdata = test_pois, type = "response")
  modelo_name <- "Binomial Negativo"
} else {
  pred_count <- predict(modelo_poisson, newdata = test_pois, type = "response")
  modelo_name <- "Poisson"
}

# Métricas de validación para datos de conteo
rmse_count <- sqrt(mean((test_pois$infecciones - pred_count)^2))
mae_count <- mean(abs(test_pois$infecciones - pred_count))

cat("=== VALIDACIÓN DEL MODELO DE CONTEO ===\n")
cat("Modelo utilizado:", modelo_name, "\n")
cat("RMSE:", round(rmse_count, 3), "\n")
cat("MAE:", round(mae_count, 3), "\n")

# Gráfico de predicciones vs reales
test_pois$predicciones <- pred_count

ggplot(test_pois, aes(x = infecciones, y = predicciones)) +
  geom_point(alpha = 0.6, color = "blue") +
  geom_abline(slope = 1, intercept = 0, color = "red", linetype = "dashed") +
  geom_smooth(method = "lm", se = FALSE, color = "orange") +
  labs(title = paste("Predicciones vs Valores Reales -", modelo_name),
       x = "Infecciones Observadas", y = "Infecciones Predichas") +
  theme_minimal()

# Análisis de residuos en validación
residuos_validacion <- test_pois$infecciones - pred_count
cat("\n=== ANÁLISIS DE RESIDUOS EN VALIDACIÓN ===\n")
cat("Media de residuos:", round(mean(residuos_validacion), 4), "\n")
cat("Desviación estándar de residuos:", round(sd(residuos_validacion), 3), "\n")

# Histograma de residuos
ggplot(data.frame(residuos = residuos_validacion), aes(x = residuos)) +
  geom_histogram(bins = 15, fill = "lightcoral", color = "black", alpha = 0.7) +
  geom_vline(xintercept = 0, color = "red", linetype = "dashed") +
  labs(title = "Distribución de Residuos en Validación",
       x = "Residuos", y = "Frecuencia") +
  theme_minimal()
```

## Parte 4: Otros GLMs

### Regresión Gamma

```{r gamma_regression}
# Simular datos gamma (ej: costos médicos)
set.seed(789)
n_gamma <- 150

# Variables predictoras
edad <- rnorm(n_gamma, mean = 50, sd = 15)
severidad <- sample(1:5, n_gamma, replace = TRUE, prob = c(0.3, 0.25, 0.2, 0.15, 0.1))
tratamiento <- sample(c("Básico", "Estándar", "Avanzado"), n_gamma, replace = TRUE)

# Codificar tratamiento
trat_estandar <- ifelse(tratamiento == "Estándar", 1, 0)
trat_avanzado <- ifelse(tratamiento == "Avanzado", 1, 0)

# Generar costos (distribución gamma)
# Los costos aumentan con edad y severidad, y según tipo de tratamiento
mu_gamma <- exp(3 + 0.02*edad + 0.3*severidad + 0.4*trat_estandar + 0.8*trat_avanzado)
# Parámetros gamma: shape y rate
shape_param <- 2
rate_param <- shape_param / mu_gamma
costos <- rgamma(n_gamma, shape = shape_param, rate = rate_param)

datos_gamma <- data.frame(
  costos = costos,
  edad = edad,
  severidad = severidad,
  tratamiento = tratamiento,
  trat_estandar = trat_estandar,
  trat_avanzado = trat_avanzado
)

cat("=== REGRESIÓN GAMMA: COSTOS MÉDICOS ===\n")
cat("Observaciones:", nrow(datos_gamma), "\n")
summary(datos_gamma)

# Verificar distribución de costos
ggplot(datos_gamma, aes(x = costos)) +
  geom_histogram(bins = 20, fill = "lightgreen", color = "black", alpha = 0.7) +
  labs(title = "Distribución de Costos Médicos",
       x = "Costos (€)", y = "Frecuencia") +
  theme_minimal()

# Ajustar modelo gamma
modelo_gamma <- glm(costos ~ edad + severidad + trat_estandar + trat_avanzado,
                   data = datos_gamma, family = Gamma(link = "log"))

summary(modelo_gamma)

# Interpretación de coeficientes (efectos multiplicativos)
exp_coefs_gamma <- exp(coef(modelo_gamma))
cat("\n=== INTERPRETACIÓN MULTIPLICATIVA (GAMMA) ===\n")
print(round(exp_coefs_gamma, 3))

cat("\nedad: Por cada año adicional, los costos se multiplican por", round(exp_coefs_gamma["edad"], 4), "\n")
cat("severidad: Por cada nivel adicional de severidad, los costos se multiplican por", round(exp_coefs_gamma["severidad"], 3), "\n")
cat("trat_avanzado: Tratamiento avanzado vs básico multiplica costos por", round(exp_coefs_gamma["trat_avanzado"], 3), "\n")
```

### Comparación de familias de distribución

```{r glm_comparison}
# Comparar diferentes familias para el mismo dataset
# Usar datos de infecciones pero probando diferentes distribuciones

cat("=== COMPARACIÓN DE FAMILIAS DE DISTRIBUCIÓN ===\n")
cat("Dataset: Infecciones hospitalarias\n\n")

# Modelos con diferentes distribuciones
modelo_gaussian <- glm(infecciones ~ calidad + size_medium + size_large + complejidad, 
                      data = train_pois, family = gaussian)

modelo_poisson_comp <- glm(infecciones ~ calidad + size_medium + size_large + complejidad, 
                          data = train_pois, family = poisson)

modelo_quasipoisson <- glm(infecciones ~ calidad + size_medium + size_large + complejidad, 
                          data = train_pois, family = quasipoisson)

# Comparar AIC (no disponible para quasipoisson)
modelos_comp <- list(
  "Gaussiano" = modelo_gaussian,
  "Poisson" = modelo_poisson_comp
)

comparacion_aic <- data.frame(
  Modelo = names(modelos_comp),
  AIC = sapply(modelos_comp, AIC),
  Deviance = sapply(modelos_comp, deviance),
  Dispersion = c(
    summary(modelo_gaussian)$dispersion,
    summary(modelo_poisson_comp)$dispersion
  )
)

print(comparacion_aic)

# Información adicional sobre quasipoisson
cat("\n=== MODELO QUASI-POISSON ===\n")
cat("Dispersión estimada:", round(summary(modelo_quasipoisson)$dispersion, 3), "\n")

if(summary(modelo_quasipoisson)$dispersion > 1.5) {
  cat("Interpretación: Sobredispersión confirmada\n")
} else {
  cat("Interpretación: Dispersión cercana a 1, Poisson adecuado\n")
}

# Predicciones para comparar
pred_gaussian <- predict(modelo_gaussian, newdata = test_pois, type = "response")
pred_poisson_comp <- predict(modelo_poisson_comp, newdata = test_pois, type = "response")
pred_quasipoisson <- predict(modelo_quasipoisson, newdata = test_pois, type = "response")

# RMSE de cada modelo
rmse_comparison <- data.frame(
  Modelo = c("Gaussiano", "Poisson", "Quasi-Poisson"),
  RMSE = c(
    sqrt(mean((test_pois$infecciones - pred_gaussian)^2)),
    sqrt(mean((test_pois$infecciones - pred_poisson_comp)^2)),
    sqrt(mean((test_pois$infecciones - pred_quasipoisson)^2))
  )
)

cat("\n=== COMPARACIÓN DE RMSE EN VALIDACIÓN ===\n")
print(rmse_comparison)

# El mejor modelo según RMSE
mejor_modelo <- rmse_comparison$Modelo[which.min(rmse_comparison$RMSE)]
cat("\nMejor modelo según RMSE:", mejor_modelo, "\n")
```

## Parte 5: Ejercicios prácticos

### Ejercicio 1: Análisis completo de regresión logística

```{r ejercicio_logistica}
# Dataset para análisis de admisión universitaria
set.seed(999)
n_admit <- 300

# Simular datos de admisión
gre_score <- rnorm(n_admit, mean = 550, sd = 100)
gpa <- rnorm(n_admit, mean = 3.2, sd = 0.5)
rank_school <- sample(1:4, n_admit, replace = TRUE, prob = c(0.15, 0.25, 0.35, 0.25))

# Probabilidad de admisión
logit_p <- -4 + 0.003*gre_score + 1.2*gpa - 0.5*rank_school
prob_admit <- 1 / (1 + exp(-logit_p))
admit <- rbinom(n_admit, 1, prob_admit)

datos_admision <- data.frame(
  admit = admit,
  gre = gre_score,
  gpa = gpa,
  rank = factor(rank_school)
)

cat("=== EJERCICIO 1: ADMISIÓN UNIVERSITARIA ===\n")
cat("Tareas a realizar:\n")
cat("1. Análisis exploratorio de los datos\n")
cat("2. Ajustar modelo de regresión logística\n")
cat("3. Interpretar odds ratios\n")
cat("4. Evaluar bondad de ajuste\n")
cat("5. Realizar diagnósticos\n")
cat("6. Validar el modelo\n")
cat("7. Crear curva ROC y calcular AUC\n\n")

# Información básica
summary(datos_admision)
table(datos_admision$admit)

```

### Ejercicio 2: Análisis de datos de conteo

```{r ejercicio_conteo}
# Dataset para análisis de reclamaciones de seguros
set.seed(888)
n_claims <- 250

# Simular datos de reclamaciones
age_driver <- rnorm(n_claims, mean = 40, sd = 12)
years_exp <- pmax(0, age_driver - 18 + rnorm(n_claims, 0, 3))
car_age <- sample(1:15, n_claims, replace = TRUE, prob = exp(-0.2*(1:15)))
coverage_type <- sample(c("Básica", "Completa", "Premium"), n_claims, 
                       replace = TRUE, prob = c(0.4, 0.4, 0.2))

# Número de reclamaciones (con sobredispersión)
lambda_claims <- exp(0.5 - 0.02*years_exp + 0.05*car_age + 
                    ifelse(coverage_type == "Completa", 0.3, 0) +
                    ifelse(coverage_type == "Premium", 0.6, 0))

# Añadir sobredispersión usando binomial negativa
claims <- rnbinom(n_claims, size = 2, mu = lambda_claims)

datos_seguros <- data.frame(
  claims = claims,
  age_driver = age_driver,
  years_exp = years_exp,
  car_age = car_age,
  coverage = coverage_type
)

cat("=== EJERCICIO 2: RECLAMACIONES DE SEGUROS ===\n")
cat("Tareas a realizar:\n")
cat("1. Análisis exploratorio (media, varianza, distribución)\n")
cat("2. Ajustar modelo de Poisson\n")
cat("3. Diagnósticar sobredispersión\n")
cat("4. Comparar con modelo binomial negativo\n")
cat("5. Interpretar coeficientes como IRR\n")
cat("6. Validar el modelo final\n\n")

summary(datos_seguros)
cat("Media de reclamaciones:", round(mean(datos_seguros$claims), 3), "\n")
cat("Varianza de reclamaciones:", round(var(datos_seguros$claims), 3), "\n")
cat("Razón varianza/media:", round(var(datos_seguros$claims)/mean(datos_seguros$claims), 3), "\n\n")

```


## Parte 6: Conceptos clave para recordar

### Guía de decisión para GLMs

::: {.callout-important title="¿Qué GLM usar según el tipo de variable respuesta?"}

**Variable binaria (0/1, Sí/No, Éxito/Fracaso):**

- **Modelo:** Regresión Logística
- **Familia:** Binomial
- **Enlace:** Logit (canónico)
- **Interpretación:** Odds Ratios
- **Validación:** Matriz de confusión, Curva ROC, AUC

**Variable de conteo (0, 1, 2, 3, ...):**

- **Modelo inicial:** Regresión de Poisson
- **Familia:** Poisson
- **Enlace:** Log (canónico)
- **Diagnóstico clave:** Verificar sobredispersión
- **Si hay sobredispersión:** Cambiar a Binomial Negativa
- **Interpretación:** Incidence Rate Ratios (IRR)

**Variable continua positiva y sesgada:**

- **Modelo:** Regresión Gamma
- **Familia:** Gamma
- **Enlace:** Log (común) o Inverso (canónico)
- **Interpretación:** Efectos multiplicativos
- **Uso típico:** Costos, tiempos, valores monetarios
:::

### Diagnósticos específicos para GLMs

::: {.callout-note title="Herramientas de diagnóstico"}

**Deviance:**

- Medida principal de bondad de ajuste
- Basada en verosimilitud
- Útil para comparar modelos anidados

**Residuos en GLMs:**

- **Pearson:** Para verificar dispersión
- **Deviance:** Para gráficos diagnósticos
- **Estudentizados:** Para detectar outliers

**Sobredispersión (crucial en Poisson):**

- **Estadístico:** φ = χ²Pearson / gl
- **Si φ > 1.5:** Considerar Binomial Negativa
- **Test formal:** LRT entre Poisson y Binomial Negativa
:::

### Interpretación de coeficientes

::: {.callout-warning title="Interpretación según el enlace"}

**Enlace Logit (Regresión Logística):**

- **Coeficiente β:** Cambio en log-odds por unidad
- **exp(β) = OR:** Odds Ratio
- **Interpretación:** Cambio multiplicativo en odds

**Enlace Log (Poisson/Gamma):**

- **Coeficiente β:** Cambio en log-tasa por unidad
- **exp(β) = IRR:** Incidence Rate Ratio
- **Interpretación:** Cambio multiplicativo en tasa/media

**Enlace identidad (Gaussiano):**

- **Coeficiente β:** Cambio en media por unidad
- **Interpretación:** Cambio aditivo directo
:::

### Validación por tipo de modelo

::: {.callout-tip title="Métricas de validación apropiadas"}

**Regresión Logística:**

- Matriz de confusión (Accuracy, Sensitivity, Specificity)
- Curva ROC y AUC
- Calibración (gráfico de probabilidades)

**Regresión de Poisson/Binomial Negativa:**

- RMSE y MAE en escala original
- Gráfico predicciones vs observados
- Análisis de sobredispersión residual

**Regresión Gamma:**

- RMSE y MAE en escala original
- Gráfico de residuos vs ajustados
- Verificación de forma de distribución
:::

